ACORDAO-COMPLETO-2284859

ACÓRDÃO 803/2019 ATA 11/2019 - PLENÁRIO

VISTOS, relatados e discutidos estes autos de Relatório de Auditoria realizada no Departamento Nacional de Infraestrutura de Transportes (DNIT) , no período de 17/1/2017 e 15/3/2017 (Fiscobras 2017) , abrangendo as obras de adequação e ampliação da capacidade da BR-101/PB, entre a divisa RN/PB e a divisa PB/PE, totalizando 129 km de extensão, relativas aos lotes 3, 4 e 5. 
ACORDAM os Ministros do Tribunal de Contas da União, reunidos em sessão do Plenário e ante as razões expostas pelo Relator, em:
9.1. com fundamento no art. 250, § 1º do Regimento Interno/TCU, acolher as razões de justificativas dos responsáveis, abaixo arrolados, em relação aos indícios de irregularidade a eles imputados, descritos no relatório: 
9.1.1. Luiz Antônio Pagot, Heraldo Cosentino, Luis Munhoz Prosel Junior, Luiz Guilherme Rodrigues de Mello, Mauro Ernesto Campos Lima, Expedito Leite da Silva, Gustavo Adolfo Andrade de Sá, Francisco Fernando de Figueiredo Lopes, José Narcélio Marques de Souza Divaldo de Arruda Câmara, Aston Medeiros dos Santos e Genivaldo Paulino da Silva;
9.2. considerar revéis, para todos os efeitos, os senhores Hideraldo Luiz Caron e Fernando Rocha Silveira, nos termos do art. 202, § 8º, do Regimento Interno do TCU;
9.3. aproveitar a Hideraldo Luiz Caron e a Fernando Rocha Silveira as conclusões da análise das razões de justificativa trazidas pelos demais responsáveis para o fim de não-aplicação de sanção quanto às irregularidades a eles imputadas;
9.4. desconsiderar a análise do indício de irregularidade referente à ausência de fundamentação técnica para acréscimo de quantitativos dos serviços de CBUQ Faixa C, Re-estabilização de Base, Base de Brita Graduada e Imprimação, pertinentes à restauração do acostamento e faixas de segurança, constante do pedido de revisão em fase de obras do lote 5, protocolado no DNIT pelo Exército Brasileiro (achado 3.5, Subitem IV, do Relatório de Fiscalização 128/2008) , considerando que a questão será objeto de exame no TC Processo 010.772/2011-1;
9.5. acolher as razões de justificativas apresentadas por Luiz Clark Soares Maia, quanto aos indícios de irregularidades listados a seguir, com fundamento no art. 250, § 1º do Regimento Interno do TCU:
9.5.1. Achados 3.5 - Subitem I - Relatório de Fiscalização 128/2008 - encaminhamento e aprovação de termos aditivos de readequação de equipe aos contratos de supervisão de obras de adequação da BR-101/PB, lotes 3, 4 e 5, insuficientemente motivados;
9.5.2. associação indesejável ocorrida entre a supervisora de obras e o consórcio construtor do Lote 3, no que concerne à utilização simultânea das mesmas instalações de laboratórios para conferência dos serviços executados; e
9.5.3. Achado 3.9 - Relatório de Fiscalização 128/2008 - Sub-rogação/subcontratação irregular de contrato - Subcontratação não autorizada pela Administração ou não prevista em edital/contrato;
9.6. rejeitar as razões de justificativas de Luiz Clark Soares Maia, na condição de fiscal do Contrato 253/2006, em razão da deficiente fiscalização dessa avença, materializada pela não- identificação do descumprimento, por parte do consórcio executor das obras, das condições especificadas no projeto executivo e no edital, quanto ao filler utilizado na usinagem do CBUQ, tendo sido violado o subitem 9.2.2 do Acórdão 616/2005-TCU-Plenário - Achado 3.7 do Relatório de Fiscalização 128/2008;
9.7. aplicar a Luiz Clark Soares Maia multa prevista no art. 58, inciso II, da Lei 8.443/1993, no valor de R$ 6.000,00 (seis mil reais) , fixando-lhe prazo de 15 (quinze) dias, contados da efetiva notificação, para comprovar, perante o Tribunal (art. 214, inciso III, alínea "a", do Regimento Interno/TCU) o recolhimento da referida quantia ao Tesouro Nacional, atualizada monetariamente desde a data da deliberação, até a data do efetivo recolhimento, se forem pagas após o vencimento, na forma da legislação em vigor;
9.8. determinar ao Departamento Nacional de Infraestrutura de Transportes (DNIT) que proceda ao desconto da dívida do item 9.7, acima, nos vencimentos do responsável, observados os limites previstos na legislação pertinente, caso não atendida, no prazo fixado, a notificação constante do referido item;
9.9. autorizar, desde logo, a cobrança judicial da dívida a que se refere o item "9.7", acima, caso não atendida a notificação, nos termos do art. 28, inciso II, da Lei 8.443/1992, além de se mostrar frustrada a medida constante do item "9.8", supra;
9.10. determinar ao Departamento Nacional de Infraestrutura de Transportes (DNIT) , com fundamento no art. 250, inciso II do Regimento Interno do TCU, que, no prazo de 90 dias, a partir da ciência, apresente ao TCU resultado conclusivo da apuração de responsabilidade sobre as falhas na atuação da empresa Astep Engenharia Ltda. (Contrato PG-137/2001-00) , tratada no processo administrativo 50613.000103/2011-09, inclusive com as justificativas que fundamentarem a aplicação, ou não, das sanções cabíveis; 
9.11.  dar ciência do acórdão, bem como do relatório e voto, aos responsáveis destes autos e demais interessados neste processo;
9.12. determinar à Secretaria de Fiscalização de Infraestrutura Rodoviária e de Aviação Civil (SeinfraRodoviaAviação) que: 
9.12.1 autue processo específico do tipo monitoramento para que sejam realizadas as medidas necessárias à verificação do cumprimento da determinação ao DNTI; 
9.12.2 anexe ao processo de monitoramento a ser autuado cópias do presente relatório e do acórdão, acompanhado dos respectivos relatório e voto que o fundamentam.

Levantamento de auditoria realizado nas obras de adequação e ampliação da capacidade da BR-101/PB, entre a divisa RN/PB e a divisa PB/PE.

Departamento Nacional de Infraestrutura de Transportes (DNIT); Ministério dos Transportes, Portos e Aviação Civil.

3. Interessados/Responsáveis:
3.1. Interessados: Astep Engenharia Ltda. (10.778.470/0001-34); ATP Engenharia Ltda. (35.467.604/0001-27); Congresso Nacional (vinculador); Consórcio ARG/EGESA (08.348.751/0001-05); Consórcio Contécnica - Planservi - Lenc (08.661.436/0001-33); Consórcio Cr Almeida - Via - Emsa (08.396.100/0001-90); Consórcio OAS/camargo Corrêa/mendes Júnior (08.411.565/0001-73); Departamento Nacional de Infraestrutura de Transportes (04.892.707/0001-00); Dynatest Engenharia Ltda. (32.116.154/0001-30); JBR Engenharia Ltda. (70.074.448/0001-35); Magna Engenharia Ltda. (03.426.423/0001-66); Maia Melo Engenharia Ltda. (08.156.424/0001-51); Ministério da Defesa/comando do Exército (vinculador); Seplane Engenharia e Planejamento do Nordeste Ltda. (01.631.413/0001-37); Skill Engenharia Ltda. (02.991.032/0001-21)
3.2. Responsáveis: Aston Medeiros dos Santos (XXX.456.744-XX); Divaldo de Arruda Câmara (XXX.342.154-XX); Expedito Leite da Silva (XXX.494.634-XX); Fernando Rocha Silveira (XXX.545.124-XX); Francisco Fernando de Figueiredo Lopes (XXX.548.367-XX); Genivaldo Paulino da Silva (XXX.453.594-XX); Gustavo Adolfo Andrade de Sá (XXX.953.084-XX); Heraldo Cosentino (XXX.395.778-XX); Hideraldo Luiz Caron (XXX.497.930-XX); Hugo Sternick (XXX.677.716-XX); Jose Narcélio Marques Sousa (XXX.013.884-XX); Luis Munhoz Prosel Junior (XXX.516.676-XX); Luiz Antonio Pagot (XXX.102.567-XX); Luiz Clark Soares Maia (XXX.065.774-XX); Luiz Guilherme Rodrigues de Mello (XXX.579.601-XX); Mauro Ernesto Campos Lima (XXX.271.757-XX).

Aroldo Cedraz.

13.1. Ministros presentes: José Mucio Monteiro (Presidente), Walton Alencar Rodrigues (Relator), Aroldo Cedraz, Raimundo Carreiro, Bruno Dantas e Vital do Rêgo.
13.2. Ministro que alegou impedimento na Sessão: Aroldo Cedraz.
13.3. Ministros-Substitutos convocados: Augusto Sherman Cavalcanti, André Luís de Carvalho e Weder de Oliveira.

ACORDAO-COMPLETO-2439016

Acórdão de Relação 2976/2020 - Plenário

Acórdão de Relação

ACORDAO-COMPLETO-2411040

Acórdão de Relação 1207/2020 - Plenário

ACORDAO-COMPLETO-2369117

Acórdão de Relação 1988/2019 - Plenário

WALTON ALENCAR RODRIGUES

Transcrevo instrução cuja proposta foi acolhida pelos escalões dirigentes da Secretaria de Fiscalização de Infraestrutura Rodoviária e de Aviação Civil (peças 104 a 106) :
"1.		Trata-se de auditoria realizada no Departamento Nacional de Infraestrutura de Transportes - DNIT, no período compreendido entre 17/1/2017 e 15/3/2017 (Fiscobras 2017) , referente aos recursos alocados aos PTs 26.782.0235.105T.0101/0025/0103, conforme designação das Portarias n. 19/2017 e 20/2017 (peças 92 e 93) .
2.		Esta fiscalização tem como objeto as obras de adequação e ampliação da capacidade da BR101/PB, entre a divisa RN/PB e a divisa PB/PE, totalizando 129,00 km, relativas aos Lotes 3, 4 e 5, os quais foram executados, respectivamente, pelo Consórcio C. R. Almeida/Via Engenharia/EMSA, Consórcio ARG/EGESA e pelo 2º Batalhão de Engenharia de Construção (2º BEC) .
I.1. 	Importância socioeconômica
3.		Conforme consta no Relatório de Fiscalização 128/2008 (peça 3, p. 8) , a duplicação da rodovia é uma obra que beneficiará a agroindústria canavieira, indústrias e os serviços do estado da Paraíba, em especial, o turismo, proporcionando, também, melhor logística para os transportes regionais.
4.		Os potenciais benefícios advindos da obra serão: a promoção da expansão econômica regional; a redução dos custos de transportes; o fomento e a ampliação da integração dos grandes centros consumidores; o incremento do potencial de turismo intra-regional, nacional e internacional e a criação de novas oportunidades de negócios.
II. 		Introdução 
II.1. 	Deliberação que originou o trabalho 
5.		Realizou-se esta auditoria em cumprimento ao Acórdão 2757/2016-TCU-Plenário.
II.2. Visão geral do objeto 
6.		As obras de adequação e ampliação da capacidade da BR-101/PB, objeto desta auditoria, previam a restauração da pista antiga, a construção de uma segunda pista, com edificação de obras-de-arte especiais (pontes, passarelas e viadutos) , a restauração e melhoramento dos acessos e travessias urbanas e a construção de vias laterais para o tráfego urbano. O empreendimento integrou o Plano de Aceleração do Crescimento - PAC, sendo considerada ação de prioridade.
7.		Na fiscalização realizada nesse empreendimento no âmbito do Fiscobras 2008 (Relatório de Fiscalização 128/2008, peças 3-6) foram identificados os seguintes indícios de irregularidades (peça 3, p. 6-7) :
3.1 - Distâncias médias de transporte (DMTs) verificadas in loco ou nas medições apresentadas são maiores que as especificadas no projeto, por este estar desatualizado e/ou por não ter havido liberação de áreas/jazidas.
3.2 - O valor do convênio não cobre as despesas relativas à obra licitada ou é superior às despesas efetivas relacionadas à obra licitada.
3.3 - Fiscalização deficiente da execução do convênio.
3.4 - Ausência ou inadequabilidade das prestações de contas parciais apresentadas;
3.5 - Alterações de quantitativos de objeto/prorrogação de prazo não justificada, insuficientemente justificada ou cujos motivos alegados/memórias de cálculo apresentam inconsistências técnicas, erros ou omissões;
3.6 - A administração do órgão contratante não está realizando a retenção os impostos (ISS, IR, etc.) nos pagamentos efetuados à empresa contratada;
3.7 - Fiscalização e/ou supervisão deficiente ou omissa;
3.8 - Fiscalização deficiente do pagamento dos serviços executados;
3.9 - Sub-rogação não autorizada pela Administração ou não prevista em edital/contrato;
3.10 - Recolhimento/pagamento e tributos (contribuição previdenciária, IR, ISS, etc.) em desacordo com os percentuais previstos no LDI da contratada e/ou na legislação vigente;
3.11 - Falha na qualidade dos serviços executados;
3.12 - Deficiência na fiscalização/supervisão da obra;
3.13 - Impropriedades observadas nas providências adotadas para sanar as interferências que possam provocar o atraso nas obras;
3.14 - Distâncias médias de transporte (DMTs) verificadas in loco ou nas medições apresentadas são menores que as especificadas no projeto;
3.15 - Sobrepreço decorrente de preços excessivos frente ao mercado (serviços, insumos e encargos) .
8.		Em razão dessas irregularidades, à época, a equipe de auditoria coordenada pela Secex/PB propôs a adoção de medidas tais como: determinações ao DNIT; audiência de gestores dessa entidade; oitiva do DNIT e do 1º Grupamento de Engenharia, bem como das empresas executoras e das supervisoras do empreendimento; retenção cautelar de valores; e determinações em sede de cautelar, para que o DNIT, por ocasião de pedidos de revisão em fase de obras, adotasse parâmetros considerados corretos pela equipe de fiscalização, e não aqueles originalmente constantes desses pedidos. 
9.		O então Relator, o Exmo. Min. Ubiratan Aguiar, em 27/8/2008, determinou a oitiva prévia dos responsáveis, com fundamento no art. 276, §2º, do Regimento Interno do TCU - RI-TCU (peça 9, p. 8-18) .
10.		A equipe técnica da Secex/PB concluiu em 15/9/2009 as análises das manifestações apresentadas pelos auditados, conforme instrução acostada às peças 10, p. 3-52; 11 e 12, p. 1-23.
11.		De posse dessas análises, o Relator, o Exmo. Ministro Walton Alencar Rodrigues, em despacho de 8/2/2010 (peça 12, p. 25-26) , determinou o envio dos autos à Secob-2 para que aquela unidade se manifestasse sobre a pertinência ou adequação técnicas das medidas liminares, preventivas e de mérito alvitradas na proposta da instrução elaborada pela Secex/PB.
12.		Em sua análise (peça 13, p. 40-69) , a então Secob-2 concluiu que as medidas cautelares propostas já não seriam mais adequadas, uma vez que, com o avanço das obras, muitos dos serviços questionados já se encontravam completamente finalizados e outros em fase final de execução. 
13.		Ademais, nas questões atinentes aos lotes de obras a cargo do Exército, a então Secob-2 avaliou que não mais se vislumbraria o periculum in mora necessário à expedição de medida cautelar. Para tanto, ponderou que uma eventual sobra de recursos poderia ser reavida quando da prestação de contas a ser apreciada pelo DNIT.
14.		No mais, a então Secob-2 reproduziu o encaminhamento proposto na instrução da Secex/PB (peça 10, p. 3-52; peça 11; peça 12, p. 1-23) .
15.		Acolhendo em parte a manifestação da Secob-2 (peça 13, p. 40-69) , o Relator, em despacho de 19/10/2010 (peça 13, p. 70-78) , determinou a realização de audiência dos responsáveis e de oitiva das empresas envolvidas no empreendimento em tela, além do encaminhamento de diligência ao DNIT para obtenção de esclarecimentos adicionais a respeito das irregularidades apontadas no Relatório de Fiscalização 128/2008. Também determinou que fosse enviada comunicação à Secretaria da Receita Federal acerca dos indícios de irregularidades averiguados na retenção de tributos pertinentes à Seguridade Social.    
16.		Ademais, decidiu postergar o exame das propostas que envolviam mérito para um momento processual posterior, quando da análise do mérito das demais questões tratadas nos autos.  
17.		Em atendimento a esse despacho foram promovidas as audiências dos responsáveis listados a seguir:
a)	Sr. Luiz Antônio Pagot, Diretor Geral - DNIT;
b)	Sr. Hideraldo Luiz Caron, Diretor de Infraestrutura Rodoviária - DNIT;
c)	Sr. Heraldo Cosentino; Diretor de Administração e Finanças - DNIT;
d)	Sr. Luiz Munhoz Prosel Júnior; Coordenador-Geral de Construção Rodoviária - DNIT;
e)	Sr. Luiz Guilherme Rodriguez de Mello; Coordenador de Obras de Construção - DNIT;
f)	Sr. Mauro Ernesto Campos Lima; Coordenador de Obras de Construção - DNIT;
g)	Sr. Expedito Leite da Silva; Superintendente Regional - SR/DNIT/PB;
h)	Sr. Gustavo Adolfo Andrade de Sá; Chefe do Serviço de Engenharia - SR/DNIT/PB;
i)	Sr. Luiz Clark Soares Maia; Supervisor da Unidade Local de Santa Rita/DNIT e Fiscal de Contrato do Lote 3;
j)	Sr. Fernando Rocha Silveira; Responsável pela Unidade Local/DNIT/RN III;
k)	Sr. Francisco Fernando de Figueiredo Lopes; Chefe de Serviço de Engenharia da Superintendência Regional do DNIT/RN;
l)	Sr. José Nercelio Marques Sousa; Superintendente Regional DNIT/RN;
m)	Sr. Divaldo de Arruda Camara; Superintendente Substituto DNIT/PE;
n)	Sr. Aston Medeiros dos Santos; Supervisor de Est. Proj. e Meio Ambiente da Superintendência DNIT/PE;
o)	Sr. Genivaldo Paulino da Silva; Fiscal do Contrato do Lote 7, Superintendência Regional DNIT/PE;
18.		No Quadro 1, constante do Anexo A ao final deste relatório, encontra-se indicada a localização nos autos dos ofícios de encaminhamento das audiências, dos comprovantes de recebimento desses ofícios e das manifestações dos responsáveis. Registre-se que não constam nos autos as razões de justificativas do Sr. Fernando Rocha Silveira e do Sr. Hideraldo Luiz Caron. No caso deste último, verificam-se apenas evidências de que este gestor formulou, em 10/12/2010, pedido de prorrogação do prazo de sessenta dias para atendimento de sua audiência (peça 17, p. 52) , deferido pelo Secretário da Secob-2 com fundamento em delegação de competência do Relator (peça 17, p. 68-69) . 
19.		Igualmente às audiências, lista-se a seguir as entidades chamadas a se manifestar por meio das oitivas:
a)	Departamento Nacional de Infraestrutura de Transportes - DNIT;
b)	Astep Engenharia Ltda., empresa supervisora das obras;
c)	Consórcio CR Almeira/Via/Emsa,
d)	Consórcio Contécnica/Planservi/Lenc,
e)	Dynatest Engenharia Ltda.,
f)	ATP - Assessoria, Tecnologia e Planejamento Ltda,
g)	Magna Engenharia Ltda,
h)	Maia Melo Engenharia Ltda.
i)	JBR Engenharia Ltda,
j)	Seplane - Serviços de Engenharia e Planejamento Ltda.,
20.		Do mesmo modo que no caso das audiências, no Quadro 2, constante do Anexo A ao final deste relatório, encontra-se indicada a localização nos autos dos ofícios de encaminhamento das oitivas, dos comprovantes de recebimento desses ofícios e das manifestações das respectivas entidades. Registre-se que não constam nos autos as manifestações das empresas Maia Melo Engenharia Ltda., ATP - Assessoria, Tecnologia e Planejamento Ltda. e Magna Engenharia Ltda. Essa questão será tratada com mais detalhes neste relatório, no seu item III - Exame Técnico. 
21.		A diligência ao DNIT foi efetuada por meio do Ofício 1173-TCU/Secob-2, de 16/11/2010 (peça 15, p. 4-6) , recebido em 8/12/2010 (peça 16, p. 17-19) . Após pedido de prorrogação do prazo (peça 17, p. 66) , deferido pelo Secretário da Secob-2 com fundamento em delegação de competência (peça 18, p. 12) , o DNIT encaminhou as informações solicitadas, as quais se encontram nas peças 17, p. 66; 18, p. 14-16; e 65, p. 1-44.
22.		Também foi efetuada a comunicação à Secretaria da Receita Federal, conforme ofício 1174/2010-TCU/Secob-2, de 16/11/2010 (peça 15, p. 7 e peça 16, p. 54) .
23.		Tendo sido adotadas as providências determinadas pelo Exmo. Relator no despacho de 19/10/2010 (peça 13, p. 70-78) e já tendo sido acostadas aos autos às manifestações dos auditados, resta realizar o exame técnico desse material.   
24.		Nesse ponto, cabe registrar que, no âmbito do Fiscobras 2010 (Relatório de Fiscalização 313/2010 - TC Processo 011.817/2010-0 - Relator: Min. Walton Alencar Rodrigues) foram colhidas informações a respeito das irregularidades tratadas nestes autos. Essas informações também serão objeto de análise neste relatório.    
25.		Também, cabe registar que o TC Processo 019.902/2009-2 foi apensado aos presentes autos, em cumprimento ao despacho emitido pelo Relator daquele processo, Exmo. Min. Walton Alencar, em 28/4/2011 (peça 1, p. 23 daqueles autos) . O TC Processo 019.902/2009-2 trata do monitoramento de achados graves com recomendação de paralisação ou retenção de valores relativos às obras da BR-101/PE. Mais especificamente, cuida do acompanhamento das ações relativas ao bloqueio e desbloqueio da obra. Conforme esclarece a instrução constante da peça 1, p. 20-21 daquele processo, verificou-se a insubsistência de irregularidades capazes de ensejar a retenção cautelar de valores. Diante disso, ponderou-se que o TC Processo 019.902/2009-2 havia perdido seu objeto e propôs-se seu apensamento a estes autos, proposição acatada pelo Relator.
26.		Além disso, se encontra apensado a este processo o TC Processo 014.982/2015-3, que trata de solicitação do Ministério Público Federal - Procuradoria da República no Distrito Federal, na qual, por intermédio do Ofício n. 4844/2015-MPF/PRDF/5º Ofício de Atos Administrativos, de 17/6/2015, e em referência ao Inquérito Civil n. 1.16.000.003133/2008-88, a Sra. Procuradora da República requereu informações sobre o objeto de análise deste processo e cópia das deliberações, decisões e documentos pertinentes (peça 1, TC Processo 014.982/2015-3) .
27.		As informações solicitadas já foram devidamente encaminhadas, conforme registrado nas peças 5 e 6 daqueles autos. 
28.		Por fim, a título de esclarecimento, cabe registrar que as obras de duplicação dos lotes 3 e 4 da BR-101/PB, foram inauguradas em 2011, e as do Lote 5, sobre a responsabilidade do Exército, foram liberadas ao tráfego em 2013. 
II.3. 	Objetivo e questões de auditoria 
29.		Este trabalho tem como objetivo principal coletar dados para atualizar as informações relativas às irregularidades identificadas no Relatório de Fiscalização 128/2008 (peças 3-6) , bem como proceder ao exame técnico das manifestações encaminhadas ao Tribunal em resposta às oitivas e audiências já realizadas, e em resposta à diligência direcionada ao DNIT. Tais medidas saneadoras foram autorizadas pelo Exmo. Ministro Relator, em despacho de 9/10/2010 (peça 13, p. 70-78) .
30.		Também será analisada a pertinência da manutenção das propostas de mérito (determinações e alertas) apresentadas pela então Secob-2 na instrução constante da peça 13, p. 40-69.
31.		A partir do objetivo do trabalho e a fim de avaliar em que medida os recursos estão sendo aplicados de acordo com a legislação pertinente, formularam-se as questões adiante indicadas:
a) Questão 1: A execução do contrato foi adequada?
b) Questão 2: A execução do convênio (ou outros instrumentos congêneres) foi adequada?
II.4. 	Metodologia utilizada 
32.		Os trabalhos foram realizados em conformidade com as Normas de Auditoria do Tribunal de Contas da União (Portaria-TCU n. 280, de 8 de dezembro de 2010, alterada pela Portaria-TCU n. 168 de 30 de junho de 2011) e com observância aos Padrões de Auditoria de Conformidade estabelecidos pelo TCU (Portaria-Segecex n. 26 de19 de outubro de 2009) .
33.		A metodologia utilizada consistiu-se na análise documental dos elementos acostados a estes autos, pesquisas em sistemas informatizados, procedimentos de revisão analítica, comparação com a legislação vigente e a jurisprudência do TCU e conferência de cálculos.
II.5. 	Limitações inerentes à auditoria 
34.		Não foram verificadas limitações para realização desta fiscalização.
II.6. 	Volume de recursos fiscalizados 
35.		O volume de recursos fiscalizados alcançou o montante de R$ 254.863.307,77 (12/2005) , conforme já especificado no Relatório de Fiscalização 128/2008 (peça 3, p. 5) .  
II.7. 	Benefícios estimados da fiscalização 
36.		Entre os benefícios estimados desta fiscalização pode-se mencionar a manutenção da expectativa do controle e a melhoria dos controles internos do DNIT. Também, vislumbra-se o benefício advindo da aplicação de multa a um dos auditados, em função de irregularidades cometidas por esse responsável nos trabalhos de fiscalização das obras do Lote 3 - BR-101/PB.

III. 	Exame Técnico - Relatório de Fiscalização 128/2008 (peças 36) - Achados pendentes de solução.
III.1. 	Da revelia - audiências
37.		Apesar de regularmente chamados aos autos, os Srs. Hideraldo Luiz Caron e Fernando Rocha Silveira não atenderam à audiência. Nos termos do art. 202, § 8º, do RI-TCU, propõe-se que sejam considerados revéis pelo Tribunal, para todos os efeitos, dando-se prosseguimento ao processo.
38.		Deve-se observar que, nos processos do TCU, a revelia não implica na presunção de que sejam verdadeiras todas as imputações levantadas contra os responsáveis, diferentemente do que ocorre no processo civil, em que o não comparecimento do réu nos autos leva à presunção da verdade dos fatos narrados pelo autor. 
39.		Ao contrário, a despeito da aplicação da revelia, devem ser considerados os elementos já constantes dos autos, os quais podem, inclusive, levar a um juízo favorável ao responsável revel. Além desses, nos termos do art. 161 do RI-TCU, a defesa apresentada por qualquer responsável aproveita a todos, mesmo ao revel, no que concerne às circunstâncias objetivas. Apenas não aproveita no tocante aos fundamentos de natureza exclusivamente pessoal.
40.		Assim sendo, independente da revelia, a avaliação da responsabilidade do agente nos processos desta Corte não prescinde dos elementos existentes nos autos ou para ele carreados, uma vez que são regidos pelo Princípio da Verdade Material. Dessa forma, a avaliação da responsabilidade do agente não pode prescindir da prova existente no processo ou para ele carreada.
41.		Fundamentando-se nesses pressupostos, serão aproveitadas as justificativas apresentadas por outros responsáveis em favor dos senhores Hideraldo Luiz Caron e Fernando Rocha Silveira. 
III.2. Da audiência do Sr. Luiz Antônio Pagot, então Diretor Geral do DNIT.
42.		O Sr. Luiz Antônio Pagot foi chamado em audiência, na qualidade de Diretor Geral do DNIT, considerando os fatos indicados no Ofício 1137/2010-TCU/Secob2 (peça 14, p. 3-5) , transcritos a seguir:  
a.1.1 - tendo em vista a aprovação de termos aditivos de readequação de equipe aos contratos de supervisão de obras dos Lotes 1, 2, 3, 4, 5, 6, 7 e 8, insuficientemente motivados, não tendo sido demonstrada cabalmente a necessidade de se aumentar permanentemente as equipes de supervisão das obras, em detrimento do art. 2 ° da Lei no 9.874/1999 (achado n 3.5, item I, do relatório de fiscalização - 90.1.1) ;
a.1.2 - em virtude do excesso de quantitativos identificado no 4° Termo Aditivo ao Contrato nº 253/2006-00, referente à aprovação da 1ª Revisão de Projeto em Fase de Obras, nos serviços "Esc. carga transp. mat. 1ª cat. DMT 400 a 600m c/e" e "Esc. carga transp. mat. 1ª cat. DMT 1600 a 1800m c/e" (achado n° 3.5, item II, do relatório de fiscalização - 90.1.2) ;
a.1.3 - tendo em vista a omissão e/ou deficiência nas justificativas apresentadas para a alteração nos quantitativos totais de terraplenagem, no 4° Termo Aditivo ao Contrato n ° 253/2006-00, referente à aprovação da l Revisão de Projeto em Fase de Obras, em detrimento do art. 2 ° da Lei nº 9.784/1999 e do art. 65, caput, e inciso 1, alínea "b", da Lei n° 8.666/1993 (achado n° 3.5, item II, do relatório de fiscalização - 90.1.3) ;
a.1.4 - tendo em vista a associação indesejável ocorrida entre Supervisora de Obras e Consórcio Construtor do Lote 3 - empresa ASTEP ENGENHARIA LTDA e Consórcio CR ALMEIDA/VIA/EMSA, respectivamente, no que concerne à utilização simultânea das mesmas instalações de laboratórios para conferência dos serviços executados, por ambos os entes mencionados, acarretando prejuízo irreparável ou de difícil reparação à correta função fiscalizadora dos serviços de engenharia afetos àquele lote, haja vista a ausência de segregação de funções entre fiscal e fiscalizado (itens 33.8 a 33.10 da instrução de fis. 431/553 do vol. 03 - 90.1.4) ;
a.1.5 - utilização de força de trabalho do Consórcio Planservi/Contécnica em atividade diversa daquele objeto do Contrato ri TT-013/2007-00, qual seja, emitir parecer em processo administrativo específico de área meio, de baixa complexidade, afeto à solicitação de termo aditivo em contrato administrativo, no âmbito do DNIT, referentes aos Contrato PG-136/2001-00 e PG -140/2001-00 (itens 49.2 a 49.3 e itens 55.5 e 55.6, respectivamente, da instrução de fis. 431/553 do vol. 03 - 90.1.5) ;
a.1.6 - pelo excesso de quantitativos dos serviços de CBUQ Faixa C, Re-estabilização de Base, Base de Brita Graduada e Imprimação, pertinentes à restauração do acostamento e faixas de segurança, constante no pedido de revisão em fase de obras do lote 5, protocolado no DNIT pelo Exército Brasileiro, considerando que foram identificados como corretos pela equipe do Tribunal os seguintes limites máximos: 16.153,2 ton., 44.870 m 3, 12.821,2 m3 e 224.350 m2, provocados possivelmente por erros cometidos no projeto executivo, a cargo da empresa Dynatest Engenharia Ltda. (achado n ° 3.5, item IV, do relatório de fiscalização - 90.1.7) .
a.1.7 - pelo sobrepreço na locação de veículos tipo sedã e utilitários nos contratos de supervisão das obras da BR-101/NE - Contratos PG-139/2001-00, PG-145/2001-00, PG-137/2001-00, PG- 147/2001-00, PG-151/2001-00, PG-136/2001-00, PG-141/2001-00 e PG-140/2001-00 (achado nº 3.15, item II, do relatório de fiscalização) .
III.2.1. 	Do item a.1.1 do Ofício 1137/2010-TCU/Secob2 (peça 14, p. 3-5) 
Síntese da irregularidade que motivou a realização da audiência - item a.1.1 do Ofício 1137/2010-TCU/Secob2.
43.		Essa irregularidade refere-se ao Achado 3.5 - Alteração de quantitativos de objeto/prorrogação de prazo não justificada, insuficientemente justificada ou cujos motivos alegados/memórias de cálculo apresentam inconsistências técnicas, erros ou omissões. Subitem I - Contratos de supervisão de obras. 
44.		Conforme o Relatório de Fiscalização 128/2008 (peças 3-6) , os termos aditivos firmados ou, à época, em vias de serem firmados, no tocante aos contratos de supervisão de obras, não estariam suficientemente motivados de modo a expressar a real necessidade dos serviços contratados.
45.		O DNIT relatou que a aprovação dos aditivos teria ocorrido com base na justificativa de que teriam sido abertas diversas frentes de serviços na obra, inclusive com a realização de trabalhos no período noturno.
46.		Outro motivo apontado pelo DNIT diz respeito ao fato de que o dimensionamento das equipes estabelecidas no edital que culminou na contratação das empresas de supervisão teria ocorrido em consonância com a estrutura funcional do então DNER, vigente à época da contratação, momento, em que se tinha uma estrutura maior de fiscalização por meio do seu próprio quadro de servidores.
47.		Esses argumentos não foram acatados em análises efetivadas anteriormente, razão pela qual a irregularidade culminou com a realização da audiência do Sr. Luiz Antônio Pagot, nos seguintes termos:
a.1.1 - tendo em vista a aprovação de termos aditivos de readequação de equipe aos contratos de supervisão de obras dos Lotes 1, 2, 3, 4, 5, 6, 7 e 8, insuficientemente motivados, não tendo sido demonstrada cabalmente a necessidade de se aumentar permanentemente as equipes de supervisão das obras, em detrimento do art. 2 ° da Lei no 9.874/1999 (achado n 3.5, item I, do relatório de fiscalização - 90.1.1) 
Síntese das razões de justificativa do responsável - item a.1.1 do Ofício 1137/2010-TCU/Secob2.
48.		Em resposta ao item a.1.1 da audiência, o Sr. Luiz Antônio Pagot argumentou (peça 71, p. 7) :
22. 	Em relação ao item a.1.1 que diz respeito a aprovação de termos aditivos de readequação de equipe aos contratos de supervisão das obras, a Superintendência Regional do DNIT, no Estado do Rio Grande do Norte, por meio do Oficio n° 1110/2010/SR/DNIT/RN (anexo I) , atribuiu a necessidade da referida readequação a fatores como: lapso temporal existente entre o início das obras dos lotes 1 e 2, necessidade de aumento da equipe de supervisão, tendo em vista a necessidade de acompanhamento em tempo integral em todas as atividades e andamentos das obras mais complexas.
23. 	Quanto aos demais termos aditivos firmados, a Superintendência Regional do DNIT no Estado do Rio Grande do Norte justifica que estes visaram à adequação às prorrogações dos contratos de supervisão, fiscalização e gerenciamento, conforme determinado pelo próprio TCU, em seu Acórdão 1276/2005-TCU-Plenário.
24. 	No que diz respeito aos lotes 3, 4 e 5, manifestou-se a Superintendência Regional do DNIT no Estado da Paraíba através do Memorando n° 214/2010/SR-PB (anexo II) , também no sentido de que a redução do quadro funcional do atual DNIT, quando da extinção do DNER, provocou a necessidade de reforço para as equipes supervisoras. Destacou ainda que o aumento também visou o atendimento aos órgãos de controle que, cada vez mais, exigem maior fiscalização em todas as frentes de trabalho.
25. 	Ainda em relação ao item a.1.1, a Superintendência Regional do DNIT no Estado de Pernambuco se pronunciou sobre os lotes 6, 7 e 8 por meio do Memorando 646/SR (anexo III) , salientando a necessidade de readequação da equipe de supervisão, visando o monitoramento das obras em tempo integral, já que a equipe inicialmente dimensionada era suficiente apenas para realizar monitoramento periódico, independente dos processos e métodos
26. Em vista das justificativas apresentadas e do andamento dos Processos Administrativos afetos, verifica-se que foram obedecidos todos os procedimentos regimentais aplicados ao caso concreto, desde a avaliação dos fiscais do DNIT até a aprovação da Diretoria Colegiada do órgão.
Análise - item a.1.1 do Ofício 1137/2010-TCU/Secob2.
49.		Observa-se que os indícios de irregularidade que fundamentaram a realização da audiência do gestor não contestam diretamente o conteúdo (quantitativos) dos aditivos firmados. A irregularidade trata, especificamente, da insuficiência da motivação apresentada para embasar a efetivação desses aditivos.
50.		Nesse sentido, cabe salientar que, além dos esclarecimentos trazidos pelo Diretor Geral para melhor explicitar a motivação dos aditivos, um maior detalhamento a respeito dessa questão também foi trazido pelos demais ouvidos em razão desses mesmos indícios de irregularidade, os senhores: Luiz Munhoz Prosel Júnior, (peça 69, p. 3-13) ; Luiz Guilherme Rodriguez de Mello (peça 62, p. 30-34) ; Mauro Ernesto Campos Lima (peça 18, p. 55-62) ; Expedito Leite da Silva (peça 62, p. 1-5) ; Gustavo Adolfo Andrade de Sá (peça 61, p. 1-5) ; Luiz Clark Soares Maia, (peça 60, p. 19-25) ; Francisco Fernando de Figueiredo Lopes (peça 59, p. 3-6) ; José Nercelio Marques Sousa (peça 64, p. 3-6) ; Divaldo de Arruda Câmara (peça 65, p. 45-47) ; Aston Medeiros dos Santos (peça 17, p. 26-27) ; Genivaldo Paulino da Silva (peça 17, p. 9-11) .
51.		Dentre os esclarecimentos adicionais trazidos pelos responsáveis citam-se os seguintes:
a) Razões de justificativa de Luiz Guilherme Rodriguez Mello (peça 62, p. 31-32) 
A necessidade de se proceder a uma readequação nas equipes inicialmente propostas de Supervisão foi amplamente debatida em reunião ocorrida em 10/05/2007, na sede da Superintendência Regional do DNIT no Estado do Rio Grande do Norte, com a participação das equipes técnicas da Coordenação-Geral de Construção Rodoviária, das Superintendências Regionais do DNIT nos Estados do Rio Grande do Norte, Paraíba e Pernambuco, dos consórcios da empresa Gerenciadora e da Gestão Ambiental, bem como de todas as Supervisoras dos oitos lotes da BR-101/NE. 
19. Naquela ocasião, foi discutida amplamente a ocorrência de diversas dificuldades para atender de modo satisfatório o Plano de Ataque das Obras de forma contínua, em etapas sucessivas de execução, devido a problemas constatados em todos os lotes, quais sejam os de: regularização fundiária (desapropriações do DNIT, relocações na faixa de domínio) ; licenciamento ambiental; remanejamento de redes de distribuição de energia elétrica e de telecomunicações; remoções de tubulações de adutoras de água e esgoto, principalmente em travessias urbanas; condições atípicas de chuvas na região no primeiro semestre de 2007; adequações técnicas dos projetos de engenharia. Enfim, uma série variada de impedimentos que vieram a implicar a necessidade de fracionamento nas frentes de serviço, distribuídas ao longo dos trechos, impactando sensivelmente no ritmo de andamento dos serviços, com consequentes alterações nos cronogramas físico-financeiros de cada lote de construção. 
b) Razões de justificativa de Francisco Fernando F. Lopes (Peça 59, p. 4-5)  
 (...) Tal determinação, que tinha por finalidade acelerar a execução das obras, mesmo que em segmentos descontínuos, demandou uma carga horária de trabalho ampliada - em algumas atividades especificas - para as equipes de supervisão, tanto no turno noturno quanto nos finais de semana e feriados, o que também se constituiu em um fator decisivo para a readequação de equipe. Um aspecto considerado pertinente na ocasião foi o prévio conhecimento de que as planilhas de composição de preços unitários de Supervisão de Obras (Fase II) não contemplam a ocorrência de adicional noturno e de horas extras. A solução encontrada foi a de revezamento de pessoal, em turnos, para não agravar os atrasos existentes, quando tal procedimento fosse julgado imprescindível ao bom andamento dos trabalhos e houvesse condições técnicas para possibilitar tais atividades sem prejuízo dos itens de garantia de qualidade e apropriação correta das quantidades executadas nos períodos extraordinários.
A mobilização paralela de veículos foi tão somente a estritamente indispensável para dar pronta mobilidade ao deslocamento de pessoal ao longo do trecho a ser fiscalizado, de forma a sempre estar presente nos locais das obras. Na verdade, se trata de uma questão decorrente da mobilização de novos técnicos para trabalharem nas atividades de supervisão e controle das obras.
52.		Assim sendo, ainda que se entenda que a motivação não estivesse adequadamente detalhada por ocasião da assinatura dos aditivos, entende-se que, agora, tal motivação se encontra suficientemente expressa, saneando a falha apontada.
53.		De outro lado, quanto à pertinência dos aditivos firmados, não custa observar que, entre os motivos apresentados para esse fim, encontra-se o Acórdão 1009/2003-TCU-Plenário (Relator: Min. Adylson Motta) e o Acórdão 1276/2005-TCU-Plenário (Relator: Min. Marcos Bemquerer) . 
54.		Relembre-se que no Acórdão 1276/2005-TCU-Plenário, que trata das obras Adequação de Trechos Rodoviários na BR-101/PE, o TCU determinou ao DNIT:
9.1.2. ajustar a duração dos contratos de supervisão, fiscalização e gerenciamento ao tempo previsto para as obras de duplicação e restauração da rodovia BR-101;
9.1.3. proceder, de comum acordo com as contratadas, às alterações contratuais necessárias a que a remuneração das contratadas esteja sempre ajustada às alterações ocorridas no cronograma físico-financeiro dos contratos de execução das obras, mormente nos casos de desaquecimento do ritmo de execução ou de paralisação total dos serviços;
55.		Assim, não se mostra desarrazoado ponderar que os aditivos aos contratos de supervisão das obras da BR-101/NE formalizados pelo DNIT estão em consonância com o disposto no Acórdão 1276/2005-TCU-Plenário. 
56.		Além disso, é necessário avaliar a decisão dos gestores em termos de riscos envolvidos e respectivos impactos prováveis, em face dos objetivos institucionais. É que, um contrato de supervisão representa apenas uma fração do valor de uma obra, mas sua importância para o alcance dos objetivos é fundamental. Sem a adequada supervisão dos serviços, os riscos de a obra ser mal executada e apresentar problemas posteriormente são maximizados. Especialmente quando se trata de uma obra com baixa expertise na sua execução, como é o caso da adequação da BR-101/NE (pista em pavimento de concreto, solução de engenharia pouco comum no Brasil à época) .
57.		Dessa forma, divergindo do entendimento da equipe de fiscalização, seja porque uma motivação sucinta não se confunde com ausência de motivação; seja também em função do entendimento explicitado pelo TCU no Acórdão 1276/2005-TCU-Plenário:
58.
	VISTOS, relatados e discutidos estes autos de relatório de levantamento de auditoria realizado nas obras de Adequação de Trechos Rodoviários na BR-101 no Estado de Pernambuco, Trecho Divisa PB/PE-Divisa PE/AL, sob responsabilidade do Departamento Nacional de Infra-Estrutura dos Transportes - Dnit.
ACORDAM os Ministros do Tribunal de Contas da União, reunidos em Sessão Plenária, ante as razões expostas pelo Relator, com fundamento no art. 43, inciso I, da Lei 8.443/92 c/c o art. 250, incisos I e II, do Regimento Interno/TCU, em: 
9.1. determinar ao Departamento Nacional de Infra-Estrutura dos Transportes - Dnit que adote as providências necessárias no sentido de: 
9.1.1. deixar assente, antes do início da execução das obras de duplicação e restauração da rodovia BR-101, que os contratos de supervisão, fiscalização e gerenciamento das referidas obras incluem tanto os serviços de restauração como os de duplicação; 9.1.2. ajustar a duração dos contratos de supervisão, fiscalização e gerenciamento ao tempo previsto para as obras de duplicação e restauração da rodovia BR-101; 9.1.3. proceder, de comum acordo com as contratadas, às alterações contratuais necessárias a que a remuneração das contratadas esteja sempre ajustada às alterações ocorridas no cronograma físico-financeiro dos contratos de execução das obras, mormente nos casos de desaquecimento do ritmo de execução ou de paralisação total dos serviços;    (grifo nosso) 
 9.1.4. os contratos de supervisão, fiscalização e gerenciamento das obras de adequação tratadas neste processo passem a correr à conta do programa de trabalho referente à execução das referidas obras; 
59.		Avalia-se que, neste caso concreto, os indícios de irregularidade apontados não são suficientes para sustentar a manutenção do achado.
60.		Ante o exposto, propõe-se acolher as justificativas apresentadas pelo gestor.
61.		Ademais, observa-se que diversos outros responsáveis foram ouvidos pelos mesmos fundamentos: Hideraldo Luiz Caron, Luiz Munhoz Prosel Júnior; Luiz Guilherme Rodriguez de Mello; Mauro Ernesto Campos Lima; Expedito Leite da Silva; Gustavo Adolfo Andrade de Sá; Luiz Clark Soares Maia; Francisco Fernando de Figueiredo Lopes; José Nercelio Marques Sousa; Divaldo de Arruda Câmara; Aston Medeiros dos Santos; o Sr. Genivaldo Paulino da Silva.
62.		Independentemente dos argumentos apresentados pelos demais responsáveis, a análise anterior afasta a irregularidade. Por essa razão, deixa-se de analisar seus argumentos relacionados a este indício de irregularidade e propõe-se acolher, sumariamente, as suas justificativas.
III.2.2. Quanto ao item a.1.2 do Ofício 1137/2010-TCU/Secob2 (peça 14, p. 3-5) 
Síntese da irregularidade que motivou a realização da audiência - item a.1.2 do Ofício 1137/2010-TCU/Secob2.
63.		Esta irregularidade refere-se ao Achado 3.5 - Alteração de quantitativos de objeto/prorrogação de prazo não justificada, insuficientemente justificada ou cujos motivos alegados/memórias de cálculo apresentam inconsistências técnicas, erros ou omissões. Subitem II - Revisão em Fase de Obras no Lote 3.
64.		Conforme o Relatório de Fiscalização 128/2008 (peças 3-6) , na revisão de projeto em fase de obras - RPFO referente ao Lote 3 constaria significativo acréscimo nos quantitativos de movimentação de terra, sem que estivesse devidamente justificada a causa desse incremento. Esse acréscimo representaria 24,3% dos quantitativos totais previstos originalmente no projeto executivo.
65.		Também foram identificadas inconsistências em relação às quantidades dos serviços de escavação, carga e transporte - ECT de material 1ª categoria para distâncias médias de transportes - DMT de 400 a 600 m e de 1.600 a 1.800 m, quando do confronto entre os cálculos explicativos da RPFO e as quantidades incluídas no orçamento dessa revisão.
66.		Para justificar as alterações, na RPFO, consta que os volumes de aterros teriam sofrido variações a maior em face da necessidade de ajustamento dos levantamentos topográficos da fase do projeto em relação à fase de execução. As distâncias médias de transportes - DMT, por sua vez, teriam sofrido variações em virtude da necessidade de exploração de materiais em fontes diferentes das previstas em projeto, em razão das negativas dos proprietários e de dificuldades de liberação pelos órgãos ambientais. 
67.		A própria equipe de auditoria apurou que as principais causas dos acréscimos na terraplenagem teriam sido: a não utilização das caixas de empréstimos E-25 e E-26, localizadas nas proximidades do final do trecho, e o significativo aumento dos volumes de alguns aterros, os quais, em sua maioria, seriam originalmente abastecidos por cortes ou pelo empréstimo E-25, situados em DMTs menores do que a dos locais de empréstimos praticados na RPFO.
68.		Em relação a esse fato, o DNIT informou que o uso dos empréstimos E-25 e E-26 não teria sido viabilizado em virtude de estarem localizados em depósito de lixo a céu aberto (E-25) e em área de perímetro urbano do município de Mamanguape (E-26) .
69.		Apesar das justificativas apresentadas pelo DNIT, a equipe de auditoria considerou que a aprovação da RPFO não estaria suficientemente motivada, razão pela qual propôs que fosse realizada a audiência dos responsáveis pela aprovação da referida RPFO. 
70.		Esses indícios de irregularidade também embasaram proposta de determinação para que o DNIT promovesse a retenção cautelar no Contrato TT-253/2006-00 das quantidades do serviço de ECT  1ª cat. DMT de 400 a 600 m e de 1600 a 1800 m que excedessem aquelas previstas nos cálculos explicativos da RPFO.
71.		Conforme informado pela então Secob-2, em instrução acostada à peça 13, p. 51-52, essa proposta acautelatória se tornou insubsistente com o avanço das obras. Naquela oportunidade, verificou-se que, na 40ª medição do Contrato TT-253/2006-00, as quantidades dos serviços de ECT 1ª cat. 400 a 600 m haviam sido majoradas e integralmente medidas e que as quantidades de ECT 1ª cat. 1600 a 1800 m também tinham sido acrescidas e praticamente medidas na sua totalidade.
72.		Diante desses fatos, a então Secob-2 entendeu ser pertinente desconsiderar tanto a proposta de cautelar, quanto a oitiva a ela correlacionada (peça 13, p. 53) . 
73.		Ademais, tendo em vista a irregularidade não ter sido elidida após a análise das oitivas, ajuizou ser necessário promover a audiência dos responsáveis identificados no curso da fiscalização.
74.		O Exmo. Relator, em despacho datado de 19/10/2010 (peça 13, p. 70-78) , anuiu com a proposta da unidade técnica e determinou a realização da audiência do Sr. Luiz Antônio Pagot, nos seguintes termos:
a.1.2 - em virtude do excesso de quantitativos identificado no 4° Termo Aditivo ao Contrato nº 253/2006-00, referente à aprovação da 1ª Revisão de Projeto em Fase de Obras, nos serviços "Esc. carga transp. mat. 1ª cat. DMT 400 a 600m c/e" e "Esc. carga transp. mat. 1ª cat. DMT 1600 a 1800m c/e" (achado n° 3.5, item II, do relatório de fiscalização - 90.1.2) 
Síntese das razões de justificativa do responsável - item a.1.2 do Ofício 1137/2010-TCU/Secob2
75.		Em resposta ao item a.1.2 da audiência, o Sr. Luiz Antônio Pagot argumentou (peça 71, p. 7-8) :
28. 	Seguindo o mesmo critério do item anterior, no sentido de que os Termos Aditivos somente são assinados após submissão e aprovação pelas áreas técnicas e Diretoria Colegiada, a Coordenadoria Geral de Construção Rodoviária, área responsável junto à Diretoria de Infraestrutura Rodoviária pelo gerenciamento do contrato em exame, instada a se manifestar sobre o assunto, utilizou-se dos esclarecimentos apresentados pela empresa supervisora Astep - Engenharia Ltda. de que a variação ocorreu pela "utilização de outras fontes de materiais, ocasionando o deslocamento da DMT e ajustamento do quantitativo do projeto às condições reais de campo na faixa de duplicação, tendo em vista a necessidade de enchimento das depressões do canteiro a fim de possibilitar o escoamento das águas na drenagem superficial. Do contrário, as águas formariam poças entre as pistas", conforme Ofício nº 46/2011/CGCONT/DIR (anexo IV) . 
Análise - item a.1.2 do Ofício 1137/2010-TCU/Secob2
76.		Os quantitativos executados e medidos não foram objeto de questionamento pela equipe de fiscalização e pelas instruções posteriores. O apontamento da Secex/PB que motivou a audiência diz respeito ao seu não convencimento quanto à necessidade desses aditivos, em razão do que dispunha o projeto original e em face dos motivos apresentados (peça 11, p. 28-30) 
77.		Quanto às possíveis falhas do projeto e a inviabilidade de utilização das caixas de empréstimo E-25 e E-26, poderia ser questionado, neste caso concreto, se estas, de fato, ocorreram, e se seriam aceitáveis ou não. Todavia, esse questionamento não foi efetuado à época da fiscalização e, neste momento, em função da obra já concluída e da dificuldade em apurar o indício de irregularidade muito tempo após a execução do serviço, avalia-se que não parece apropriado fazê-lo.
78.		De outro lado, aprovado o projeto básico pelo DNIT, somente resta à empreiteira responsável executar a obra em conformidade com o nele disposto. Outrossim, neste achado não há qualquer irregularidade apontada na execução (não há apontamento de discrepância entre a execução e o projeto) , mas, somente, o não convencimento da equipe de auditoria acerca das razões apresentadas para justificar os aditivos.
79.		Nesse sentido, registre-se que as causas apontadas para justificar a RPFO são fatos relativamente comuns em obras rodoviárias, e, neste momento processual, envidar novos esforços para apurar a veracidade desses fatos parece um procedimento de pouca utilidade (ou melhor, de baixa probabilidade de sucesso) .
80.		De todo modo, aprovado o projeto pelo setor competente do DNIT, exigindo a realização dos aditivos, não se poderia esperar do Diretor-Geral conduta distinta da assinatura do termo aditivo. Ou, de outra forma, a RPFO aprovada pelo setor técnico competente do DNIT é motivação suficiente (quanto aos aspectos técnicos) para o seu Diretor-Geral assinar aditivo contratual (pendente, é claro, do parecer jurídico das áreas competentes) , salvo os casos em que as alterações promovidas sejam flagrantemente irregulares e de fácil percepção, o que não parece ter ocorrido neste caso. Por essa razão, propõe-se o acolhimento das justificativas apresentadas pelo Sr. Luiz Antônio Pagot.
81.		Também foram ouvidos em audiência pelo achado os Sr. Hideraldo Luiz Caron (revel) e o Sr. Luiz Munhoz Prosel Júnior. Pelas razões já expostas, propõe-se, à consideração superior, o acolhimento também das suas justificativas.
III.2.3. Quanto ao item a.1.3 do Ofício 1137/2010-TCU/Secob2 (peça 14, p. 3-5) 
Síntese da irregularidade que motivou a realização da audiência - item a.1.3 do Ofício 1137/2010-TCU/Secob2.
82.		Esta irregularidade também se refere ao Achado 3.5 - Alteração de quantitativos de objeto/prorrogação de prazo não justificada, insuficientemente justificada ou cujos motivos alegados/memórias de cálculo apresentam inconsistências técnicas, erros ou omissões. Subitem III - Revisão em Fase de Obras - Lote 4.
83.		Na 1ª RPFO - Contrato TT-251/2006-00 - Lote 4 foram incluídas quatro passagens inferiores que não estavam previstas no projeto original. A inclusão dessas passagens exigiu uma elevação do greide da estrada, com consequente acréscimo nos quantitativos de terraplenagem.
84.		Conforme o Relatório de Fiscalização 128/2008, não teriam sido apresentadas justificativas suficientes para fundamentar essas alterações promovidas na 1ª RPFO - Lote 4, sobretudo o acréscimo no volume e nas DMTs da terraplenagem. A equipe de auditoria apontou, inclusive, indícios de que o volume acrescido na terraplenagem estaria sobrestimado.  
85.		Chamado a se manifestar sobre esse fato, o DNIT apresentou uma memória de cálculo, por meio da qual comprovou que o volume de terraplenagem acrescido não se referiria unicamente à implantação das quatro passagens inferiores. Nele também estaria contemplado o movimento de terra necessário à implantação de desvios de tráfego, construídos para viabilizar a execução dessas passagens.
86.		Diante desse fato, a Secex/PB refez os cálculos estimativos do movimento de terra, concluindo que o volume de terraplenagem das passagens inferiores estaria correto (peça 11, p. 33-34) . Contudo, verificou que ainda permanecia uma diferença em relação ao volume de terraplenagem necessário à implantação dos desvios de tráfego, razão pela qual manteve seu entendimento no sentido de que o aditivo não estaria suficientemente motivado.   
87.		Considerando que ainda haveria insuficiência nas justificativas apresentadas pelo DNIT, a Secex/PB propôs a realização de audiência dos responsáveis pela a aprovação da 1ª RPFO - Lote 4. Também propôs a adoção de medida cautelar no sentido de que o DNIT passasse a reter, cautelarmente, os valores referentes a medição de volume de terraplenagem superior ao calculado pela Secex/PB, relativo à construção dos desvios das passagens inferiores.
88.		Em sua instrução acostada à peça 13, p. 40-68, a Secob-2 ponderou que a medida cautelar proposta não deveria ser adotada, uma vez que, em função do avanço das obras, na 46ª medição do Contrato TT-251/2006-00 os volumes de terraplenagem das passagens inferiores e respectivos desvios já haviam sido integralmente medidos (peça 13, p. 52) .
89.		A Secob-2 também concluiu que não teriam sido medidos quantitativos superiores àqueles efetivamente executados, tendo havido, inclusive, redução de quantidades na 4ª RPFO, de maneira que os quantitativos medidos/orçados ficaram próximos dos calculados pela Secex/PB (peça 13, p. 53) .  
90.		Diante disso, a Secob-2 ponderou que não mais seria necessária a realização das audiências propostas pela Secex/PB (peça 13, p. 53) . 
91.		Apesar disso, em atendimento ao disposto no despacho do Exmo. Min. Relator, de 19/10/2010 (peça 13, p. 70-78) , realizou-se a audiência do Sr. Luiz Antônio Pagot, nos seguintes termos:
a.1.3 - tendo em vista a omissão e/ou deficiência nas justificativas apresentadas para a alteração nos quantitativos totais de terraplenagem, no 4° Termo Aditivo ao Contrato n ° 253/2006-00, referente à aprovação da Revisão de Projeto em Fase de Obras, em detrimento do art. 2 ° da Lei nº 9.784/1999 e do art. 65, caput, e inciso 1, alínea "b", da Lei n° 8.666/1993 (achado n° 3.5, item II, do relatório de fiscalização - 90.1.3) 
Síntese das razões de justificativa do responsável - item a.1.3 do Ofício 1137/2010-TCU/Secob2.
92.	Em resposta ao item a.1.3 da audiência, o Sr. Luiz Antônio Pagot argumentou (peça 71, p. 8) :
30. Quanto ao item a.1.3, que versa sobre omissão e/ou deficiência nas justificativas apresentadas para a alteração nos quantitativos totais de terraplanagem, no 4° Termo Aditivo ao Contrato n° 253/2006-00, referente à aprovação da 1ª  Revisão de Projeto em Fase de Obras, manifestou-se a Superintendência Regional do DNIT no Estado da Paraíba através do Memorando n° 223/2010-SR-PB (anexo V) , no sentido de que as referidas alterações foram necessárias devido à resistência oferecida pelos proprietários das áreas de jazidas previstas em projeto, considerando, inclusive, que algumas áreas estavam tomadas por plantações de cana-de-açúcar.
Análise - item a.1.3 do Ofício 1137/2010-TCU/Secob2.
93.		Novamente, observa-se que os responsáveis não foram chamados em audiência devido a irregularidades na 1ª RPFO do Contrato TT-251/2006-00 em si. As audiências tratam exclusivamente de possível insuficiência nas justificativas utilizadas para fundamentar a 1ª RPFO. Em síntese, relata-se que o volume de terraplenagem previsto para a execução de desvios de tráfego relativos à implantação das quatro passagens inferiores não estaria suficientemente justificado. 
94.		Esse indício de irregularidade também foi objeto de exame no âmbito do Fiscobras 2010. As verificações feitas naquela oportunidade trouxeram elementos que contribuem para um melhor entendimento da questão. Em razão disso, transcreve-se, a seguir, essa parte do Relatório de Fiscalização 313/2010:
3.5 - Alterações de quantitativos de objeto/prorrogação de prazo não justificada, insuficientemente justificada ou cujos motivos alegados/memórias de cálculo apresentam inconsistências técnicas, erros ou omissões.
Problemas nos volumes de terraplenagem nas passagens inferiores do lote 4.
a) passagens n° 01 estaca 326;
b) passagens n° 02 estaca 509;
c) passagens n° 03 estaca 905;
d) passagens n° 04 estaca 1245.
O relatório da equipe de auditoria apontou possível erro nos volumes de terraplenagem nos serviços acrescidos em função da inclusão de 4 (quatro) passagens inferiores, não previstas no projeto original, no contrato do Consórcio ARG/Egesa- Lote 4.
Foi verificado em campo que as passagens inferiores estão executadas com dimensões maiores que as do projeto original, que foi objeto de cálculo da equipe. Podemos citar como exemplo a passagem nº 3 que estava prevista ser executada com 29 m de largura e está executada com 52 m. Além disso, a largura do aterro utilizada pela equipe para o cálculo dos volumes de terraplenagem nas 4 passagens foram medidas na crista do aterro, em vez de se medir na metade da altura do talude, o que também gerou uma diferença no cálculo da terraplenagem.
95.		Importante registrar que o equívoco no cálculo do volume de terraplenagem, apontado no Relatório de Fiscalização 313/2010, ocorreu inclusive em relação aos desvios de tráfego. Nos cálculos da Secex/PB (peça 11, p. 33-34) , de fato, utilizou-se, equivocadamente, a largura da crista do aterro dos desvios, em vez da largura equivalente à metade da altura do talude.
96.		A Secex/PB utilizou a largura de 9,20 m, considerando duas faixas de rolamento, com 3,60 m cada, mais dois metros para acostamentos, um de cada lado da plataforma.
97.		Ocorre que, considerando a altura dos aterros de 1,70 m, a largura média que deveria ter sido adotada nos cálculos era 11,75 m. Calcula-se esse valor pela média entre a largura superior, de 9,20 m, e a largura inferior, de 14,30 m. Estima-se a largura inferior considerando um talude de 3:2.
98.		Além disso, também vale mencionar que a Secex/PB não considerou nos seus cálculos estimativos as larguras adicionais necessárias para viabilizar a correta compactação dos aterros. Assim, a largura adotada nos cálculos deveria ter sido ainda superior aos 11,75 m, estimados no item anterior.            
99.		Isso posto, conclui-se que o volume adotado pela Secex/PB para fundamentar o indício de irregularidade em tela encontra-se subestimado, não representando os serviços necessários à completa execução dos desvios.  
100.	Por sua vez, a então Secob-2, na instrução acostada à peça 13, p.53, também trouxe elementos que contribuem para o exame dos indícios de irregularidade em tela. A Secob2 informou que não teriam sido medidos quantitativos superiores àqueles efetivamente executados.
101.	Diante do exposto, avalia-se que nos autos não existem elementos suficientes para confirmar a ocorrência da irregularidade apontada, haja vista a falha verificada na estimativa do volume que fundamentou o indício de irregularidade e a afirmação da Secob-2 no sentido de que não teriam sido medidos quantitativos superiores àqueles efetivamente executados. 
102.	Assim sendo, propõe-se, à consideração superior, acolher as razões das justificativas do Sr. Luiz Antônio Pagot.
103.	Também foram ouvidos em audiência pelo achado os Sr. Hideraldo Luiz Caron (revel) e Luiz Munhoz Prosel Júnior. Pelas razões expostas e considerando ser a análise anterior suficiente para o afastar a irregularidade, propõe-se, à consideração superior, o acolhimento também das suas justificativas.
III.2.4. Quanto ao item a.1.4 do Ofício 1137/2010-TCU/Secob2 (peça 14, p. 3-5) 
Síntese da irregularidade que motivou a realização da audiência - item a.1.4 do Ofício 1137/2010-TCU/Secob2.
104.	 Esta irregularidade não foi apontada no Relatório de Fiscalização 128/2008 (peças 3-6) . Em verdade, esta irregularidade originou-se a partir de fato novo que veio à tona com as manifestações apresentadas pelos auditados em resposta às oitivas referentes ao Achado 3.5, realizadas em cumprimento ao despacho, de 27/8/2008, do então Relator, Exmo. Min. Ubiratan Aguiar (peça 9, p. 818) .
105.	Naquela oportunidade, apurou-se que ensaios laboratoriais, a cargo da empresa supervisora das obras do Lote 3, teriam sido executados nos laboratórios do Consórcio Construtor.    
106.	A Secex/PB, em sua instrução acostada à peça 10, p. 3-52; peça 11; peça 12, p. 1-23, ajuizou que essa conduta seria reprovável e indesejável à correta execução de ambos os contratos envolvidos (de supervisão e de execução das obras) .
107.	Em razão disso, a Secex/PB propôs que fosse realizada a audiência dos responsáveis envolvidos nesse indício de irregularidade. Essa proposta contou com a anuência da então Secob-2 (peça 13, p. 60) . 
108.	Considerando isso, o Exmo. Min. Relator, no despacho de 19/10/2010 (peça 13, p. 70-78) , determinou a realização da audiência do Sr. Luiz Antônio Pagot, nos seguintes termos:   
a.1.4 - tendo em vista a associação indesejável ocorrida entre Supervisora de Obras e Consórcio Construtor do Lote 3 - empresa Astep Engenharia LTDA e Consórcio CR Almeida/Via/Emsa, respectivamente, no que concerne à utilização simultânea das mesmas instalações de laboratórios para conferência dos serviços executados, por ambos os entes mencionados, acarretando prejuízo irreparável ou de difícil reparação à correta função fiscalizadora dos serviços de engenharia afetos àquele lote, haja vista a ausência de segregação de funções entre fiscal e fiscalizado (itens 33.8 a 33.10 da instrução de fis. 431/553 do vol. 03 - 90.1.4) .
109.	Registre-se que também foram chamados a se manifestar em relação a essa irregularidade os senhores: Hideraldo Luiz Caron (revel) , Luiz Munhoz Prosel Júnior, Expedito Leite da Silva, Gustavo Adolfo Andrade de Sá e Luiz Clark Soares Maia. Também foi realizada a oitiva da empresa Astep e Consórcio CR Almeida/Via/Emsa.
Síntese das razões de justificativa do responsável - item a.1.4 do Ofício 1137/2010-TCU/Secob2.
110.	Em resposta ao item a.1.4 da audiência, o Sr. Luiz Antônio Pagot argumentou (peça 71, p. 8-9) :
32. 	Em síntese, a Superintendência Regional do DNIT no Estado da Paraíba, por meio do Memorando n° 223/20 10-SR-PB (anexo V) , informou preliminarmente que todo o controle de qualidade é realizado com base Plano Geral de Qualidade elaborado pela executora e submetido ao DNIT. Ressaltou que a empresa supervisora checa por amostragem os ensaios realizados pela empresa executora, o que manifestamente deve ocorrer no próprio laboratório onde os ensaios são realizados.
33. 	No mesmo sentido, justifica que o fato da execução e supervisão serem realizadas no mesmo ambiente não leva ao entendimento de que houve associação entre as empresas, pelo contrário, os ensaios são supervisionados no mesmo local em que são executados exatamente para uma melhor verificação da efetividade dos mesmos e, ainda, para trazer economia ao erário. No que diz respeito às atribuições das empresas, estas estão bem delimitadas na norma DNIT 11/2004-PRO, de forma que são encaminhados relatórios mensais contendo todas as informações que garantem o cumprimento das obrigações.
Análise - item a.1.4 do Ofício 1137/2010-TCU/Secob2.
111.	Primeiramente, cabe registrar que a existência de apenas um laboratório para ensaio dos serviços executados nas obras, por si só, não pode ser considerado um procedimento irregular, uma vez que não existe, no âmbito do DNIT, um normativo que proíba essa prática. Apesar disso, não se pode negar que a instalação de dois laboratórios seja uma prática recomendável, inclusive para fortalecer a segregação de funções. 
112.	Dito isso, cabe acrescentar que nos autos não existem elementos que permitam concluir que a utilização simultânea das mesmas instalações de laboratórios para conferência dos serviços executados, por ambos os entes mencionados, tenha, no caso concreto, acarretado prejuízo irreparável ou de difícil reparação à correta função fiscalizadora dos serviços de engenharia ou tenha inviabilizado a segregação de funções entre o fiscal e o ente fiscalizado.
113.	Dessa forma, em função da utilização simultânea das instalações de laboratório pelo consórcio construtor e pela supervisora não contrariar dispositivo legal da Autarquia e que nos autos não há elementos que essa prática tenha trazido prejuízo aos controles da obra, propõe-se que sejam acolhidas as justificativas apresentadas do gestor.
114.	Quanto aos demais responsáveis ouvidos em sede de audiência (os Sr. Hideraldo Luiz Caron - revel, Luiz Munhoz Prosel Júnior, Expedito Leite da Silva, Gustavo Adolfo Andrade de Sá e Luiz Clark Soares Maia) , pelas razões expostas e considerando ser a análise anterior suficiente para o afastar a irregularidade, propõe-se, à consideração superior, o acolhimento também das suas justificativas. 
III.2.5. Quanto ao item a.1.5 do Ofício 1137/2010-TCU/Secob2 (peça 14, p. 3-5) 
Síntese da irregularidade que motivou a realização da audiência - item a.1.5 do Ofício 1137/2010-TCU/Secob2
115.	Esta irregularidade também não foi apontada no Relatório de Fiscalização 128/2008 (peças 3-6) . Igualmente ao caso anterior, esta irregularidade originou-se a partir de fato novo que veio à tona com as manifestações apresentadas pelos auditados em resposta às oitivas referentes ao Achado 3.5, realizadas em cumprimento ao despacho, de 27/8/2008, do então Relator, Exmo. Min. Ubiratan Aguiar (peça 9, p. 8-18) .
116.	Em sua análise em relação às manifestações apresentadas, a Secex/PB asseverou que (peça 11, p. 13) :
49.2.	Ademais, a mera indicação de que o Consórcio Planservi/Contécnica, na condição de Gerenciadora das BR-101/NE, teria "aprovado as alterações requeridas pela empresa Supervisora de Obras do Lote 6" (empresa Maia Melo Engenharia Ltda.) evidencia a ocorrência de outra anomalia: a Gerenciadora das Obras da BR-101/NE teria realizado tarefa estranha às suas atribuições contratuais, visto que a apreciação de pedidos de alteração em contratos administrativos, no âmbito do DNIT, encontra-se regulamentado de forma a seguir trâmite interno, privativo daquela autarquia, com emprego exclusivo de pessoal próprio e de carreira, constituindo-se em procedimento administrativo típico de área meio, não guardando qualquer relação com as atividades de área fim, especificamente atinentes às obras da BR-101/NE.   
117.	Fundamentando-se nesse indício de irregularidade, a Secex/PB propôs que fosse realizada a audiência dos responsáveis que contribuíram para a ocorrência do fato contestado. Essa proposta contou com a anuência da então Secob-2 (peça 13, p. 60) .
118.	Diante dessa proposição, o Exmo. Min. Relator, no despacho de 19/10/2010 (peça 13, p. 70-78) , determinou a realização da audiência do Sr. Luiz Antônio Pagot, nos seguintes termos:
a.1.5 - utilização de força de trabalho do Consórcio Planservi/Contécnica em atividade diversa daquela objeto do Contrato TT-013/2007-00, qual seja, emitir parecer em processo administrativo específico de área meio, de baixa complexidade, afeto à solicitação de termo aditivo em contrato administrativo, no âmbito do DNIT, referentes aos Contrato PG-136/2001-00 e PG -140/2001-00 (itens 49.2 a 49.3 e itens 55.5 e 55.6, respectivamente, da instrução de fis. 431/553 do vol. 03 - 90.1.5) 
119.	Registre-se que o Sr. Divaldo de Arruda Câmara também foi chamado a se manifestar em relação a essa irregularidade.
Síntese das razões de justificativa do responsável - item a.1.5 do Ofício 1137/2010-TCU/Secob2.
120.	Em resposta ao item a.1.5 da audiência, o Sr. Luiz Antônio Pagot argumentou (peça 71, p. 9) :
35. Sobre esse ponto, a Superintendência Regional do DNIT no Estado de Pernambuco informou que tanto o Edital da licitação que deu origem ao contrato TT-013/2007-00, quanto a proposta técnica apresentada pelo consórcio em questão, traziam a previsão de atividades que contemplam a emissão de pareceres (anexo VI) . Não havendo, portanto, qualquer indício de utilização de força de trabalho em atividade diversa da contratada.
Análise - item a.1.5 do Ofício 1137/2010-TCU/Secob2.
121.	Em que pese a emissão de parecer, tal qual os referentes aos termos aditivos aos Contratos de Supervisão de Obras PG-136/2001-00 e PG- 140/2001-00, ser um trabalho normalmente de responsabilidade do corpo técnico do DNIT, não se pode afirmar que tal tarefa seja privativa aos servidores daquela autarquia.
122.	Em análise ao Edital de licitação e à proposta técnica apresentada pelo consórcio (peça 16, p. 59-62) , se observa que a atividade de elaboração de parecer se enquadra no serviço previsto no item 3.1.1 do Edital DNIT 116/2006-00 (peça 16. p. 61-62) , que inclui entre as atividades de responsabilidade da contratada a preparação de documentos técnicos e administrativos. No item quatro do mesmo Edital também está prevista a elaboração de relatórios, laudos, pareceres e outros instrumentos técnicos pertinentes. Tais atividades também fazem parte da proposta da contratada, conforme se verifica no documento presente à página 61 da peça 16 do presente processo.
123.	Dessa forma, pondera-se que a realização dos trabalhos objeto deste indício de irregularidade não se trata de atividade diversa daquelas previstas no objeto do Contrato TT-013/2007-00.  
124.	Assim, propõe-se, à consideração superior, afastar a irregularidade apontada e acolher as justificativas do gestor.
125.	Pelas razões expostas e considerando ser a análise anterior suficiente para o afastar a irregularidade, propõe-se o acolhimento também das razões de justificativas do Sr. Divaldo de Arruda Câmara, também ouvido em audiência em razão destes indícios de irregularidade. 
III.2.6. Quanto ao item a.1.6 do Ofício 1137/2010-TCU/Secob2 (peça 14, p. 3-5) 
Síntese da irregularidade que motivou a realização da audiência - item a.1.6 do Ofício 1137/2010-TCU/Secob2
126.	Esta irregularidade está relacionada ao Achado 3.5 - Alteração de quantitativos de objeto/prorrogação de prazo não justificada, insuficientemente justificada ou cujos motivos alegados/memórias de cálculo apresentam inconsistências técnicas, erros ou omissões. Subitem IV - Revisão em Fase de Obras - Lote 5
127.	Conforme o Relatório de Fiscalização 128/2008 (peça 4, p. 18-21) , teriam sido verificados acréscimos injustificados de quantitativos na 2ª RPFO - Lote 5, para os serviços de reestabilização de base com adição de brita, imprimação, concreto betuminoso usinado a quente - CBUQ - capa de rolamento, e base de brita graduada.    
128.	Para chegar a esse entendimento, a equipe de auditoria calculou os quantitativos desses serviços, a partir dos parâmetros informados na própria 2ª RPFO - Lote 5, tendo obtido resultados diferentes (a menor) dos apresentados na citada revisão.   
129.	Chamado a se manifestar em sede de oitiva, o DNIT esclareceu que não haveria superestimativa de quantitativos na 2ª RPFO - Lote 5. Conforme o DNIT, a diferença verificada teria como causa o fato de a equipe de auditoria não ter considerado nos seus cálculos as larguras adicionas necessárias para se viabilizar a correta compactação das bordas livres, existentes no acostamento e na faixa de segurança da rodovia (peça 11, p. 35) .    
130.	Ao examinar esse argumento, a equipe de auditoria entendeu manter a irregularidade, levando em conta que não teriam sido apresentadas as memórias de cálculo comprobatórias da assertiva do DNIT. Essa proposta contou com a anuência da então Secob-2 (peça 13, p. 53-54) .   
131.	Considerando isso, o Exmo. Min. Relator, no despacho de 19/10/2010 (peça 13, p. 70-78) , determinou a realização da audiência do Sr. Luiz Antônio Pagot, nos seguintes termos:
a.1.6 - pelo excesso de quantitativos dos serviços de CBUQ Faixa C, Re-estabilização de Base, Base de Brita Graduada e Imprimação, pertinentes à restauração do acostamento e faixas de segurança, constante no pedido de revisão em fase de obras do lote 5, protocolado no DNIT pelo Exército Brasileiro, considerando que foram identificados como corretos pela equipe do Tribunal os seguintes limites máximos: 16.153,2 ton., 44.870 m3, 12.821,2 m3 e 224.350 m2, provocados possivelmente por erros cometidos no projeto executivo, a cargo da empresa Dynatest Engenharia Ltda. (achado n° 3.5, item IV, do relatório de fiscalização - 90.1.7) .
132.	Registre-se que também foram chamados a se manifestar em sede de audiência o Sr. Hideraldo Luiz Caron (revel) e o Sr. Luís Munhoz Prosel Júnior, e em oitiva a empresa Dynatest Engenharia Ltda.
Síntese das razões de justificativa do responsável - item a.1.6 do Ofício 1137/2010-TCU/Secob2 
133.	Em resposta a audiência, o Sr. Luiz Antônio Pagot apresentou as atribuições referentes ao cargo de Diretor Geral previstas no art. 124 do Regimento Interno do DNIT, e destacou a segregação de funções presente na autarquia, cujos atos relativos à execução de serviços obedeceriam a rotinas de controle e avaliação, baseados em documentos de suporte. Acrescentou que cada área específica teria o seu grau de envolvimento e responsabilização (peça 71, p. 3-7) .
134.	Afirmou também, que os atos jurídicos só seriam tomados após a devida manifestação jurídica da Procuradoria Especializada junto ao DNIT.
135.	Especificamente, em relação ao item a.1.6 da audiência, também argumentou (peça 71, p. 9) :
36. Quanto ao item a.l.6, que diz respeito ao excesso de quantitativos dos serviços de CBUQ Faixa C, Re-estabilização de Base, Base de Brita Graduada e Imprimação, pertinentes à restauração do acostamento e faixas de segurança, constante no pedido de revisão em fase de obras do lote 5, a Superintendência Regional do DNIT no Estado da Paraíba, por meio do Memorando n° 223/20 IO-SR-PB (anexo V) , informou que quando dos cálculos realizados pelo TCU, não foi levado em consideração o trecho superposto da BR-230/101, na extensão de 11.200,00 metros em pista duplicada, em que houve re-estabilização do acostamento, o que levou a um acréscimo de 0,5m de cada lado da pista, em toda a sua extensão.
37. Registrou, ainda, a título de esclarecimento que a medição foi realizada apenas no que foi efetivamente executado, ainda que haja um valor maior, quer seja no projeto, quer seja na revisão, ou seja, a empresa será remunerada unicamente pelo que foi de fato realizado.
Análise - item a.1.6 do Ofício 1137/2010-TCU/Secob2.
136.	Em análise ao item questionado e aos argumentos apresentados, verifica-se que cabe ao responsável as atribuições de direção do DNIT, não sendo razoável que procedesse ao retrabalho minucioso da análise dos elementos técnicos, que já havia sido efetivada por profissionais designados para esse fim. 
137.	Assim, verificar se o projeto de revisão cumpriu todas as minúcias das normas da autarquia ultrapassa as atividades previstas para o Diretor Geral do DNIT, conforme o Regimento Interno do DNIT. 
138.	Além desse fato, importa registrar que as planilhas que fundamentaram a irregularidade apontada, elaboradas pela equipe auditoria (peça 4, p. 21-26) , não levaram em conta algumas premissas do projeto de restauração que estão presentes na 2ª RPFO do Lote 5 do empreendimento.
139.	Para o serviço de Reestabilização de base e=20cm, por exemplo, o projeto previu que (peça 29, p. 132) : 
Nos Intervalos entre as estacas 149 a 204 - Vale do Rio Paraíba e as estacas 950 a 1048 - Vale dos Rios Gramame/Mumbaba, a pista apresenta certas deformidades e por indicação do projeto será realizada a complementação de terraplenagem numa espessura média de 10 cm. Esta complementação de material nos obriga a executar reestabilização de 20 cm em toda a extensão da pista, inclusive no acostamento e na faixa de segurança.
140.	Analisando-se a planilha elaborada pela equipe de auditoria (peça 4, p. 25-26) , verifica-se que foi considerado apenas o material a ser aplicado no acostamento e na faixa de segurança, para se chegar ao volume de 44.870 m³ do serviço de Reestabilização [64.100m (extensão) x 0,20m (espessura) x 3,5m (largura) ]. Assim, não foi incluído o trecho de entre as estacas 149 e 204 e 950 e 1048 que recebeu o serviço de reestabilização, executado em toda a largura da pista.
141.	Conforme cálculo presente na Evidência 6, esse volume seria de 6.426 m³, o que coincide com o previsto na planilha da 2ª Revisão em Fase de Obras (peça 26, p. 133) .
142.	Quanto aos demais serviços informados na manifestação dos auditados, por exemplo a reestabilização de uma largura excedente de 0,5 m em cada lado da pista num trecho de 11.200,00 m, pondera-se que neste momento restaria prejudicada uma análise da pertinência ou não de sua realização. Ou seja, uma inspeção nas obras no momento atual dificilmente poderia trazer elementos para confirmar se era, de fato, necessário executar os serviços alegados e se esses serviços foram realmente realizados nos quantitativos informados. 
143.	Também importa registrar que em função do crescente volume de obras em execução pelo Exército e dos sucessivos apontamentos do Tribunal de Contas da União, foi realizado no âmbito do TC Processo 019.281/20098, consulta ao Tribunal formulada pelo Comandante do Exército, da qual resultou o Acórdão 1399/2010-TCU-Plenário, em que o Tribunal admitiu, dentre outras coisas, que eventuais excessos de recursos que tenham sido repassados pelo DNIT sejam evidenciados na prestação de contas e devolvidos ao final das obras, conforme proposto pelo Exército e deliberado no referido Acórdão: 
9.1.6. constitui obrigação do Exército, nos orçamentos para obras em regime de cooperação com órgão federal, em que seja utilizada metodologia diferenciada, observar os seguintes procedimentos: 
 (...) 
9.1.6.7. devolução dos saldos financeiros remanescentes, inclusive os provenientes das receitas obtidas nas aplicações financeiras realizadas, à entidade ou órgão repassador dos recursos.
144.	Nesse sentido, encontra-se nesta Secretaria aguardando instrução o TC Processo 010.772/2011-1, também de relatoria do Exmo. Ministro Walton Alencar Rodrigues, o qual contempla, em relação às obras da BR-101/PB executadas pelo Exército Brasileiro, uma análise quanto à compatibilidade entre a quantidade necessária de material para execução dos serviços efetivamente realizados na obra e a quantidade de insumos realmente adquirido. Esse referido trabalho engloba o exame dos quantitativos de todos os serviços questionados neste achado, quais sejam: CBUQ Faixa C, Reestabilização de Base, Base de Brita Graduada e Imprimação.
145.	Diante do exposto, considerando que a possível adoção de quantitativos superestimados nas obras de adequação da BR-101/PB-Lote 5 está sendo examinada em maiores detalhes no âmbito do TC Processo 010.772/2011-1; considerando ainda que nestes autos não existem elementos que permitam comprovar, de maneira indiscutível, que ocorreu superestimativa de quantitativos na 2ª RPFO - Lote 5; propõe-se desconsiderar essa irregularidade e acolher as razões de justificativas do Sr. Luiz Antônio Pagot, sem prejuízo de se proceder uma reavaliação desses indícios de irregularidade no âmbito do TC Processo 010.772/2011-1.
146.	Também foram ouvidos em audiência pelo achado o Sr. Hideraldo Luiz Caron (revel) e o Sr. Luís Munhoz Prosel Júnior, e em oitiva a empresa Dynatest Engenharia Ltda. Pelas razões já expostas, propõe-se, também, o acolhimento das suas justificativas. 
III.2.7. Quanto ao item a.1.7 do Ofício 1137/2010-TCU/Secob2 (peça 14, p. 3-5) 
Síntese da irregularidade que motivou a realização da audiência - item a.1.7 do Ofício 1137/2010-TCU/Secob2
147.	Esta irregularidade consta do Achado 3.15 - Sobrepreço decorrente de preços excessivos frente ao mercado (serviços, insumos, encargos) . Subitem II - Contratos de supervisão de obras, gestão ambiental e gerenciamento de obras.
148.	Conforme o Relatório de Fiscalização 128/2008 (peça 5, p. 25-27, 33 e peça 6, p. 6 e 9) , verificou-se sobrepreço no custo do item locação de veículos, referente aos contratos de supervisão, de gestão ambiental e de gerenciamento das obras da BR-101/NE.
149.	Conforme a equipe de auditoria, os preços de locação de veículos estariam superiores à referência calculada com base no preço de aquisição de veículos novos (somatório dos custos de depreciação, e no preço de mercado de locação, estimado a partir dos preços obtidos no Pregão 03/2007 e no Pregão 22/2007, realizados pelo Exército Brasileiro) .
150.	Em razão desses indícios de irregularidade foi realizada a oitiva do DNIT e das empresas contratadas. Depois de analisar as respostas encaminhadas pelos auditados, a Secex/PB manteve a irregularidade apontada (peça 11, p. 49-50 e peça 12, p. 1-8) e propôs a adoção de medida cautelar no sentido de o DNIT reter, em cada contrato, a quantia correspondente ao respectivo sobrepreço apurado.    
151.	A então Secob-2 ao examinar a questão concluiu que (peça 13, p. 55-56) :
151. Análise: O confronto entre os valores contratados pelo Exército Brasileiro e aqueles praticados no âmbito dos contratos de supervisão, gerenciamento e gestão ambiental indica distorção bastante expressiva.
152. Não obstante isso, o sistema referencial de preços para as obras rodoviárias é o Sicro e qualquer avaliação de sobrepreço deve utilizar-se prioritariamente do referencial amplamente aceito.
 (...) 
155. Esse sobrepreço com relação ao sistema referencial do DNIT foi detalhado no Quadro 02 (vol. 03, fl. 580) . Nesse demonstrativo, compararam-se os valores contratados a preços iniciais, nas datas-bases respectivas (supervisão - mai/01, gerenciamento - nov. 05, gestão ambiental - fev/06) , com os referenciais do DNIT à época (antes do Acórdão 554/2009-P) .
156. Comprovou-se, por esse quadro, a ocorrência de sobrepreço nos contratos de supervisão desde a assinatura das avenças. Por outro lado, para os contratos de gerenciamento e gestão ambiental, os preços contratados eram inferiores aos referenciais utilizados à época (antes do Acórdão 554/2009P) .
157. A medida cautelar proposta no item 90.17.6 (vol. 3, fl. 548) , contudo, não merece prosperar em função da iminente conclusão das obras, já comentada nesta instrução.
158. É necessário promover a audiência do Diretor-Geral do DNIT, do Diretor de Infraestrutura Rodoviária/DNIT e do Coordenador-Geral de Construção Rodoviária/DNIT acerca dos indícios de irregularidade detectados.
159. As empresas devem ter nova oportunidade de manifestação, o que foi proposto no item 90.19.15 (vol. 3, fl. 549/550) , nesse caso não acerca da cautelar, mas sim do sobrepreço estimado em nova base nesta instrução.  
152.	Considerando isso, o Exmo. Min. Relator, no despacho de 19/10/2010 (peça 13, p. 70-78) , determinou a realização da audiência do Sr. Luiz Antônio Pagot, nos seguintes termos:
a.1.7 - pelo sobrepreço na locação de veículos tipo sedã e utilitários nos contratos de supervisão das obras da BR-101/NE - Contratos PG-139/2001-00, PG-145/2001-00, PG-137/2001-00, PG- 147/2001-00, PG-151/2001-00, PG-136/2001-00, PG-141/2001-00 e PG-140/2001-00 (achado nº 3.15, item II, do relatório de fiscalização) .
Síntese das razões de justificativa do responsável - item a.1.7 do Ofício 1137/2010-TCU/Secob2 
153.	Em resposta ao item a.1.7 da audiência, o Sr. Luiz Antônio Pagot argumentou (peça 71, p. 9-10) :
39. Todavia, esclarece a Superintendência Regional do DNIT no Estado da Paraíba, através do Memorando n° 214/2010/SR-PB (pç. 71, p. 17-19) , que os preços obedeceram ao Sicro/DNIT, sendo consideradas não apenas as despesas com locação, mas também gastos com manutenção, combustível, depreciação do equipamento, etc. Informou ainda que em alguns casos são pagos também licenciamento, emplacamento e seguro, sendo que os preços praticados são aqueles constantes das propostas de preço iniciais, anualmente ajustados por indicadores fornecidos pela Fundação Getúlio Vargas. No mesmo sentido pronunciou-se a Superintendência Regional do DNIT no Estado de Pernambuco, por meio do Memorando 646/SR (anexo III) . A Superintendência Regional do DNIT no Estado do Rio Grande do Norte apresentou as informações constantes no Ofício n° 1110/2010/SR/DNIT/RN (anexo I) .
154.	Em relação a esse achado, também se manifestou em audiência o Sr. Luis Munhoz Prosel Júnior (peça 69, p. 22-26) e em oitiva o DNIT e as empresas ATP - Assessoria, Tecnologia e Planejamento LTDA, Astep Engenharia Ltda. (peça 17, p. 31-33) , Magna Engenharia Ltda., Dynatest Engenharia Ltda. (peça 16, p. 63-64) , JBR Engenharia Ltda. (peça 17, p. 1-6) , e Seplane - Serviços de Engenharia e Planejamento do Nordeste Ltda. (peça 16, p. 65-70) .
Análise - item a.1.7 do Ofício 1137/2010-TCU/Secob2.
155.	Em análise às contraposições apresentadas e ao achado presente no relatório de auditoria (peça 5, p. 25-27, 33 e peça 6, p. 6 e 9) , verifica-se a existência de indícios de que a Tabela de Preços de Consultoria/DNIT teria sido utilizada como referência de preço para o serviço de locação dos veículos, constante do Edital para contratação dos serviços de supervisão e gerenciamento das obras da BR101/Nordeste.
156.	Contudo, conforme informam os próprios auditados, teriam sido acrescidas outras despesas (manutenção, combustível, depreciação do equipamento, licenciamento, emplacamento e seguro) que, na visão deles, não estariam contempladas no valor estabelecido na referida Tabela de Preços de Consultoria/DNIT.  
157.	Ocorre que existem indícios de que, à época, tais despesas já estariam contempladas no valor apresentado pelo DNIT na citada tabela. Inclusive, para não mais restar dúvida quanto a esse fato, o DNIT, a partir de 2012, passou a explicitar na sua Tabela de Preços de Consultoria que: "os valores referenciais para veículos envolvem aluguel e combustível".
158.	Considerando que no preço de locação já estariam embutidas as despesas com manutenção, depreciação do equipamento, licenciamento, emplacamento e seguro, verifica-se que os argumentos apresentados pelo Sr. Luiz Antônio Pagot não seriam suficientes para afastar o indício de irregularidade.      
159.	Contudo, pondera-se que a caracterização de sobrepreço, com base em apenas alguns itens isolados da proposta de preços, não estava alinhada com a jurisprudência do TCU, predominante à época em que a irregularidade foi apontada (Fiscobras 2008) . Nesse sentido, transcreve-se trechos da jurisprudência selecionada do TCU, a respeito do tema:
Não há como se caracterizar sobrepreço, analisando apenas alguns itens isolados da proposta de preços, se o preço global praticado está situado dentro de parâmetros considerados adequados. Acórdão 2885/2008-TCU-Plenário - Relator: Ubiratan Aguiar 
Ainda que existam distorções nos preços unitários de determinados itens, caso se mantenham as condições originais da contratação, não haverá sobrepreço no contrato celebrado por valor global compatível com o mercado. Acórdão 2482/2008-TCU-Plenário - Relator: Raimundo Carrero 
Não há que se falar em sobrepreço em determinados serviços constantes das planilhas de preços unitários contidas nas propostas das licitantes, se os preços globais estão dentro dos limites aceitáveis dados pelos orçamentos das licitações. Acórdão 2046/2008-TCU-Plenário - Relator: Ubiratan Aguiar 
160.	De maneira a dirimir as dúvidas quanto à ocorrência de sobrepreço, realizou-se a análise global dos preços praticados em cada um dos oito contratos das supervisoras, em relação aos preços de referência. Na análise, foram considerados os quantitativos de serviços acumulados até a última medição e feita a atualização dos índices referentes às despesas fiscais e aos encargos sociais (Evidência 7) . 
161.	Ao fim da análise, não se encontrou sobrepreço em nenhuma das avenças. Diante disso, mesmo considerando que possa ter ocorrido sobrepreço em itens isolados dos contratos, pondera-se que não se mostra razoável rejeitar as justificativas apresentadas pelo Sr. Luiz Antônio Pagot.
162.	Outro ponto a favor do responsável diz respeito ao período a partir do qual ele passou a atuar no DNIT. Isso porque, o Sr. Luiz Antônio Pagot assumiu a diretoria geral do DNIT a partir de 4/10/2007, enquanto que a licitação que culminou na formalização dos contratos em exame nesta irregularidade ocorreu em 2001. Desse modo, resta prejudicada a caracterização da relação entre os atos praticados pelo gestor e os indícios de sobrepreço nos serviços de locação de veículos, no momento da licitação dos trabalhos de supervisão das obras de adequação da BR-101/Nordeste.
163.	Do exposto, propõe-se acolher as razões de justificativa do Sr. Luiz Antônio Pagot. 
164.	Também foram chamados em audiência pelo achado o Sr. Luis Munhoz Prosel Júnior e o Sr. Hideraldo Luiz Caron e em oitiva o DNIT e as empresas ATP - Assessoria, Tecnologia e Planejamento LTDA, Astep Engenharia Ltda., Magna Engenharia Ltda., Dynatest Engenharia Ltda., Maia Melo Engenharia Ltda., JBR Engenharia Ltda., e Seplane - Serviços de Engenharia e Planejamento do Nordeste Ltda. 
165.	Quanto aos senhores Luis Munhoz Prosel Júnior e o Hideraldo Luiz Caron, também cabe propor o acolhimento de suas razões de justificativa, seja porque não se caracterizou sobrepreço global nos contratos em análise, seja porque esses gestores iniciaram suas atividades no DNIT depois da licitação que culminou na contratação dos serviços em exame. Lembrando que o Sr. Luis Munhoz Prosel Júnior iniciou suas atividades no DNIT a partir de 14/9/2004 e o Sr. Hideraldo Luiz Caron, a partir de 17/3/2003.
166.	Por fim, importa registar que as oitivas realizadas em relação a esta irregularidade serão analisadas, adiante, no item III.15, adiante. 
III.3. Da audiência do Sr. Heraldo Cosentino, então Diretor de Administração e Finanças do DNIT.
167.	O Sr. Heraldo Cosentino, então Diretor de Administração e Finanças do DNIT, foi chamado a apresentar suas razões de justificativas por meio do Ofício 1139/2010-TCU-Secob-2 (peça 14, p. 9-10) , nos termos transcritos a seguir:  
em razão da falta da retenção de 11% (onze por cento) do valor bruto da nota fiscal, pertinente à contribuição devida à Seguridade Social, quando dos pagamentos efetivados no âmbito dos Contratos 139, 145, 137, 147, 151, 136, 141 e 140/2001-00, 250, 253, 251, 252 e 254/2006-00, 235/2006-00 e 013/2007-00, em dissonância com o art. 31, caput, c/c o art. 15, inciso I, da Lei n° 8.212/1991 (para os contratos de supervisão de obras, gerenciamento e gestão ambiental) , com os arts. 140 e 145, inciso III, da Instrução Normativa MPS/SRP n 2 3/2005 (para os contratos de empreitada de obras) e com a determinação exarada no Acórdão 2637/2007-TCU-Plenário (achado 3.6 do relatório de fiscalização - 90.4) .
Síntese da irregularidade que motivou a realização da audiência do Sr. Heraldo Cosentino - Ofício 1139/2010-TCU-Secob-2
168.	Os termos transcritos acima, relativos ao Ofício 1139/2010-TCU-Secob-2 (peça 14, p. 9-10) , servem para sintetizar de forma adequada os indícios de irregularidade, em relação aos quais o Sr. Heraldo Cosentino foi chamado a apresentar suas razões de justificativas.
Síntese das razões de justificativa do Sr. Heraldo Cosentino (peça 68, p. 25-54) 
169.	Em resposta à audiência, o Sr. Heraldo Cosentino argumentou que (peça 68, p. 30-38) :
5. De fato, considerando que o Departamento Nacional de Infraestrutura de Transportes - DNIT - foi constituído como uma pessoa jurídica de direito público, submetido ao regime de autarquia, segundo preconiza o artigo 79 da Lei Federal n° 10.233, de 5 de junho de 2001, estende-se à referida pessoa jurídica a aplicação do instituto da retenção preconizado pelo artigo 31 da Lei Federal n. 8.212, de 24 de julho de 1991, tendo em vista que o artigo 15, inciso I, deste último ato legal contemplou os órgãos e entidades da administração pública direta, indireta e fundacional como integrantes da definição da palavra "empresa".
6. Entretanto, o artigo 31 da Lei Federal nº 8.212/1991, definiu que o instituto da retenção somente se aplicaria aos casos de serviços contratados e executados mediante cessão de mão de obra, definida tal modalidade de execução como a colocação à disposição do contratante, em suas dependências ou nas de terceiros, de segurados que realizem serviços contínuos, relacionados ou não com a atividade-fim da empresa, quaisquer que sejam a natureza e a forma de contratação, conforme preceitua o § 3° do referido artigo. 
7. Assim, na qualidade de Diretor de Administração e Finanças/DNIT, solicitei ao Serviço Financeiro/COOF, cópia dos citados contratos e após análise, verificou-se que constituem seus objetos, conforme discriminado a seguir:
Contratos 145, 137. 147. 151. 136, 141 e 140/2001, versam sobre execução de serviços de elaboração de projeto executivo e supervisão de obras;
Contrato nº 235/2006, versa sobre execução de serviços de gestão ambiental;
Contrato nº 013/2007, versa sobre serviços de gerenciamento de obras;
Contratos nº 250,253,251,252 e 253/2006, versam sobre empreitada de obras.
8.	Como se infere, sendo o DNIT uma autarquia federal, é tratada como empresa pela Lei n.º 8.212/91, sujeitando-se, a princípio, ao disposto no art. 31, quando tratar-se de serviços executados mediante cessão de mão-de-obra, ou seja, somente nestes casos e não em todo e qualquer contrato, a norma do referido artigo é aplicável.
9. Quanto ao ponto, a mesma Lei Orgânica da Seguridade Social que define a cessão de mão-de-obra, nos §§ 3° e 4° do art. 31, bem como o art. 219 do Decreto n.º 3.048/1999, regulamentou a matéria, expandindo a lista dos serviços realizados mediante cessão de mão-de-obra.
10. Com vistas a exaurir o tema, a Secretária da Receita Previdenciária, no exercício de sua atribuição, expediu a Instrução Normativa MPS/SRP n.º 3/2005, discriminando de forma exaustiva, nos artigos 145 e 146, os serviços passíveis de retenção da contribuição previdenciária de 11%.
11. Por oportuno, informamos que, visando subsidiar resposta deste Diretor a essa Corte de Contas, o assunto foi apreciado pela Procuradoria Federal Especializada/DNIT, cópia anexa, que corroborou com o entendimento do Setor Financeiro do DNIT, apresentando uma completa abordagem sobre o instituto de Seguridade Social, a partir da Lei n.º 8.212/91, passando pelas regras pertinentes ínsitas no Decreto n.º 3.048/1999, até a Instrução Normativa MPS/SRP n.º 3/2005 que dispõe sobre a contribuição previdenciária, concluindo:
"Diante do exposto, concluo que pelas informações presentes nos autos, a falta da retenção de 11% do valor bruto da fiscal, pertinente à contribuição devida à Seguridade Social, quando dos pagamentos efetivados no âmbito dos Contratos 139, 145, 137, 147, 151, 136, 141 e 140/2001, 250, 253, 251, 252 e 254/2006, 235/2006 e 013/2007 não constitui em irregularidade, estando amparada pelos dispositivos jurídicos aplicáveis ao caso" 
Análise das razões de justificativa do Sr. Heraldo Cosentino.
170.	Em exame aos argumentos apresentados e à legislação vigente, se observa que para os Contratos 145, 137, 147, 151, 136, 141/2001, 235/2006 e 13/2007, que tratam de supervisão, de gestão e de gerenciamento de obras, o art. 170 em seu inciso I da Instrução Normativa MPS/SRP 3/2005 já explicita que não se sujeita à retenção a prestação de serviços de: administração, fiscalização, supervisão ou gerenciamento de obras.
171.	Além disso, a lista de serviços elencados nos artigos 145 e 146 da IN MPS/SRP 3/2005 é exaustiva e não contempla os serviços presentes nos contratos citados acima.
172.	Assim, a retenção questionada na auditoria não é devida no âmbito dos contratos citados, visto que não fazem parte das atividades listadas mediante cessão de mão-de-obra da instrução normativa.
173.	Quanto aos contratos 250, 251, 252, 253 e 254/2006 referentes a empreitada de obras por preço unitário, observa-se que o inciso III do § 1º do art. 413 da IN MPS/SRP 3/2005 considera tais obras como empreitada total, não se aplicando para esses casos o instituto da retenção à Seguridade Social, conforme disposto no inciso II, do art. 176, da mesma IN MPS/SRP 3/2005.
174.	Desta forma, propõe-se acolher as razões de justificativas do Sr. Heraldo Cosentino.   
III.4. Da audiência do Sr. Luís Munhoz Prosel Júnior, então Coordenador Geral de Construção Rodoviária do DNIT.
175.	O Sr. Luís Munhoz Prosel Júnior, na condição de Coordenador Geral de Construção Rodoviária do DNIT, foi chamado a apresentar suas razões de justificativas em relação aos seguintes indícios de irregularidade, conforme o Ofício 1140/2010-TCU/Secob-2 (peça 14, p. 11-13) : 
a.4.1 aprovação de termos aditivos de readequação de equipe aos contratos de supervisão de obras dos Lotes 1, 2, 3, 4, 5, 6, 7 e 8, insuficientemente motivados, não tendo sido demonstrada cabalmente a necessidade de se aumentar permanentemente as equipes de supervisão das obras, em detrimento do art. 2° da Lei nº 9.874/1999 (achado nº 3.5, item I, do relatório de fiscalização - 90.5.1) ;
a.4.2 (...) excesso de quantitativos identificado no 4º Termo Aditivo ao Contrato nº 253/2006-00, referente à aprovação da lª Revisão de Projeto em Fase de Obras, nos serviços "Esc. carga transp. mat. 1-ª cat. DMT 400 a 600m c/e" e "Esc. carga transp. mat. 1ª cat. DMT 1600 a 1800m e/e" (achado nº 3.5, item II, do relatório de fiscalização - 90.5.2) ;
a.4.3 (...) omissão e/ou deficiência nas justificativas apresentadas para a alteração nos quantitativos totais de terraplenagem, no 4º Termo Aditivo ao Contrato nº 253/2006-00, referente à aprovação da 1ª Revisão de Projeto em Fase de Obras, em detrimento do art. 2° da Lei nº 9.784/1999 e art. 65, caput, e inciso I, alínea b, da Lei nº 8.666/1993 (achado nº 3.5, item II, do relatório de fiscalização - 90.5.3) ;
a.4.4 - tendo em vista a associação indesejável ocorrida entre Supervisora de Obras e Consórcio Construtor do Lote 3, empresa ASTEP ENGENHARIA LTDA e Consórcio CR ALMEIDA/VIA/EMSA, no que concerne à utilização simultânea das mesmas instalações de laboratórios para conferência dos serviços executados, por ambos os entes mencionados, acarretando prejuízo irreparável ou de difícil reparação à correta função fiscalizadora dos serviços de engenharia afetos àquele lote, haja vista a ausência de segregação de funções entre fiscal e fiscalizado (itens 33.8 a 33.10 da instrução de fis. 431/553 do vol. 03 - 90.5.4) ;
a.4.5 - pelo excesso de quantitativos dos serviços de CBUQ Faixa C, Re-estabilização de Base, Base de Brita Graduada e Imprimação, pertinentes à restauração do acostamento e faixas de segurança, constante no pedido de revisão em fase de obras do lote 5, protocolado no DNIT pelo Exército Brasileiro, considerando que foram identificados como corretos pela equipe do Tribunal os seguintes limites máximos: 16.153,2 ton., 44.870 m3, 12.821,2 m3 e 224.350 m2, provocados possivelmente por erros cometidos no projeto executivo, a cargo da empresa Dynatest Engenharia Ltda. (achado n 3.5, item IV, do relatório de fiscalização - 90.5.6) . 
a.4.6 - pelo sobrepreço na locação de veículos tipo sedã e utilitários nos contratos de supervisão das obras da BR-101/NE - Contratos PG-139/2001-00, PG-145/2001-00, PG-137/2001-00, PG-147/2001-00, PG-151/2001-00, PG-136/2001-00, PG-141/2001-00 e PG-140/2001-00 (achado n 3.15, item II, do relatório de fiscalização) .
176.	Quanto as audiências elencadas acima, verifica-se que nelas estão sendo tratados os mesmos indícios de irregularidade pelos quais Sr. Luiz Antônio Pagot foi chamado a apresentar suas razões de justificativas. 
177.	Na análise das razões de justificativa do Sr. Luiz Antônio Pagot (Item III.2 desta instrução) , para todos os indícios de irregularidade apontados, foi afastada a responsabilidade ou acolhida a manifestação desse gestor, bem como do Sr. Luiz Munhoz Prosel Júnior.
178.	Assim, torna-se dispensável repetir as análises já apresentadas no item III.2 desta instrução. Ainda mais, considerando o fato que nenhuma das análises efetivadas culminou em proposição de aplicação de penalidade, seja para o Sr. Luiz Antônio Pagot, seja para o Sr. Luiz Munhoz Prosel Júnior. 
III.5. Da audiência do Sr. Luiz Guilherme Rodrigues de Mello, na condição de engenheiro responsável pelo Parecer Técnico nº 157/2007:
179.	O Sr. Luiz Guilherme Rodrigues de Mello, na condição de engenheiro responsável pelo Parecer Técnico 157/2007 (peça 42, p. 89-91) , foi chamado a apresentar suas razões de justificativas em relação ao seguinte indício de irregularidade, conforme o Ofício 1141/2010-TCU/Secob-2 (peça 14, p. 14-15) : 
tendo em vista a aprovação de termos aditivos de readequação da equipe para os contratos de supervisão de obras dos Lotes 3, 7 e 8 insuficientemente motivados, não tendo sido demonstrada cabalmente a necessidade de se aumentar permanentemente as equipes supervisão das obras, em detrimento do art. 2° da Lei nº 9.874/1999 (achado nº 3.5, item I, do relatório de fiscalização - 90.6) .
180.	Quanto a audiência citada acima, verifica-se que aborda indício de irregularidade contemplado no item "a.1.1" do Ofício 1137/2010-TCU/Secob2 (peça 14, p. 3-5) , por meio do qual foi chamado em audiência o Sr. Luiz Antônio Pagot. 
181.	As análises das razões de justificativa apresentadas pelo Luiz Antônio Pagot constam do III.2.1 desta instrução e nelas propôs-se acolher a manifestação desse responsável. Nessas análises, de igual modo, também foi proposto acatar as razões de justificativas dos demais responsáveis chamados a se manifestar em razão dos indícios de irregularidades apontados, entre eles o Sr. Luiz Guilherme Rodrigues de Mello.
182.	Importa relembrar que no item III.2.1 registrou-se que independentemente dos argumentos apresentados pelos demais responsáveis, caberia afastar os indícios de irregularidade apontados.
183.	Assim, confirma-se a proposta de acolher, sumariamente, as razões de justificativas do Sr. Luiz Guilherme Rodrigues de Mello.
III.6. 	Da audiência do Sr. Mauro Ernesto Campos Lima, na condição de engenheiro responsável pelo Parecer Técnico acostado à peça 42, p. 192-193.
184.	O Sr. Mauro Ernesto Campos Lima, na condição de engenheiro responsável pelo Parecer Técnico acostado à peça 42, p. 192-193, foi chamado a apresentar suas razões de justificativas em relação ao seguinte indício de irregularidade, conforme o Ofício 1142/2010-TCU/Secob-2 (peça 14, p. 16-17) : 
tendo em vista a aprovação de termo aditivo de readequação de equipe ao contrato de supervisão de obras dos Lotes 4, 5, 6, 7 e 8, insuficientemente motivados, não tendo sido demonstrada cabalmente a necessidade de se aumentar permanentemente as equipes de supervisão das obras, em detrimento do art. 2° da Lei nº 9.874/1999 (achado nº 3.5, item I, do relatório de fiscalização - 90. 7) .
185.	Verifica-se que o teor desta audiência aborda os mesmos indícios de irregularidade contemplados no item "a.1.1" do Ofício 1137/2010-TCU/Secob2 (peça 14, p. 3-5) , pelo qual o Sr. Luiz Antônio Pagot foi chamado a apresentar suas razões de justificativas. 
186.	Conforme a análise das razões de justificativa desse gestor, constante do III.2.1 desta instrução, propôs-se acolher a argumentação não só do Sr. Luiz Antônio Pagot, bem como dos demais responsáveis chamados a se manifestar, inclusive o Sr. Mauro Ernesto Campos Lima. Importa relembrar que no item III.2.1 registrou-se que independentemente dos argumentos apresentados pelos demais responsáveis, caberia afastar os indícios de irregularidade apontados. 
187.	Assim, torna-se dispensável proceder a análise pormenorizada dos argumentos apresentados pelo Sr. Mauro Ernesto Campos Lima referentes a esta irregularidade, confirmando-se a proposta de acolher, sumariamente, as suas razões justificativas.
III.7.  Da audiência do Sr. Expedito Leite da Silva, na condição de Superintendente Regional do DNIT no Estado da Paraíba e do Sr. Gustavo Adolfo Andrade de Sá, na condição de Chefe do Serviço de Engenharia da Superintendência Regional do DNIT no Estado da Paraíba - SR/DNIT/PB.
188.	O Sr. Expedito Leite da Silva, na condição de Superintendente Regional do DNIT no Estado da Paraíba, foi chamado a apresentar suas razões de justificativas em relação aos seguintes indícios de irregularidade, conforme o Ofício 1143/2010-TCU/Secob-2 (peça 14, p. 18-19) 
a.7.1 - tendo em vista a aprovação de termos aditivos de readequação de equipe aos contratos de supervisão de obras dos Lotes 3, 4 e 5, todos insuficientemente motivados, não tendo sido demonstrada cabalmente a necessidade de se aumentar permanentemente as equipes de supervisão das obras, em detrimento do art. 2° da Lei nº 9.874/1999 (achado nº 3.5, item I, do relatório de fiscalização - 90.8.1) ;
a.7.2 - tendo em vista a associação indesejável ocorrida entre Supervisora de Obras e Consórcio Construtor do Lote 3, empresa ASTEP ENGENHARIA LTDA e Consórcio CR ALMEIDA/VIA/EMSA, no que concerne à utilização simultânea das mesmas instalações de laboratórios para conferência dos serviços executados, por ambos os entes mencionados, acarretando prejuízo irreparável ou de difícil reparação à correta função fiscalizadora dos serviços de engenharia afetos àquele lote, haja vista a ausência de segregação de funções entre fiscal e fiscalizado (itens 33.8. a 33.10 da instrução de fis. 431/553 do vol. 03 - 90.8.2) 
189.	O Sr. Gustavo Adolfo Andrade de Sá, na condição de Chefe do Serviço de Engenharia da SR/DNIT/PB foi chamado a apresentar suas razões de justificativas em relação aos seguintes indícios de irregularidade, conforme o Ofício 1144/2010-TCU/Secob-2 (peça 14, p. 20-21) 
a.8.1 - tendo em vista a aprovação de termos aditivos de readequação de equipe aos contratos de supervisão de obras dos Lotes 3, 4 e 5, todos insuficientemente motivados, não tendo sido demonstrada cabalmente a necessidade de se aumentar permanentemente as equipes de supervisão das obras, em detrimento do art. 2° da Lei nº 9.874/1999 (achado nº 3.5, item 1, do relatório de fiscalização - 90.9.1) ;
a.8.2 - tendo em vista a associação indesejável ocorrida entre Supervisora de Obras e Consórcio Construtor do Lote 3, empresa ASTEP ENGENHARIA LTDA e Consórcio CR ALMEIDA/VIA/EMSA, no que concerne à utilização simultânea das mesmas instalações de laboratórios para conferência dos serviços executados, por ambos os entes mencionados, acarretando prejuízo irreparável ou de difícil reparação à correta função fiscalizadora dos serviços de engenharia afetos àquele lote, haja vista a ausência de segregação de funções entre fiscal e fiscalizado (itens 33.8. a 33.10 da instrução de fis. 431/553 do vol. 03 - 90.9.2) ;
190.	Também neste caso, as audiências tratam de indícios de irregularidade em razão dos quais o Sr. Luiz Antônio Pagot foi chamado a se manifestar, conforme itens "a.1.1" e "a.1.4" do Ofício 1137/2010-TCU/Secob2 (peça 14, p. 3-5) . 
191.	Nas análises das razões de justificativas do Sr. Luiz Antônio Pagot (itens III.2.1 e III.2.4 desta instrução) ponderou-se desconsiderar os indícios de irregularidade apontados e, consequentemente, propôs-se o acolhimento de suas razões justificativas. De igual forma, propôs-se acatar as justificativas dos demais responsáveis ouvidos em audiência quanto a esses indícios de irregularidade, entre eles os senhores Expedito Leite da Silva e Gustavo Adolfo Andrade de Sá. 
192.	Desse modo, deixa-se de apresentar a análise pormenorizada dos argumentos apresentados pelos senhores Expedito Leite da Silva e Gustavo Adolfo Andrade de Sá, confirmando-se a proposta de acolher, sumariamente, suas razões de justificativas.
III.8.  Da audiência do Sr. Luiz Clark Soares Maia, na condição de Supervisor da Unidade Local de Santa Rita/DNIT, no estado da Paraíba.
193.	O Sr. Luiz Clark Soares Maia, na condição de Supervisor da Unidade Local de Santa Rita/DNIT/PB, foi chamado a apresentar suas razões de justificativas em relação aos seguintes indícios de irregularidade, conforme o Ofício 1145/2010-TCU/Secob-2 (peça 14, p. 22-23) :
a.9.1 - tendo em vista o encaminhamento e a aprovação de termos aditivos de readequação de equipe aos contratos de supervisão de obras dos Lotes 3, 4 e 5, todos insuficientemente motivados, não tendo sido demonstrada cabalmente a necessidade de se aumentar permanentemente as equipes de supervisão das obras, em detrimento do art. 2° da Lei nº 9.874/1999 (achado nº 3.5, item 1, do relatório de fiscalização - 90.10.1) ;
a.9.2 - tendo em vista a associação indesejável ocorrida entre Supervisora de Obras e Consórcio Construtor do Lote 3, empresa ASTEP ENGENHARIA LTDA e Consórcio CR ALMEIDANIA/EMSA, no que concerne à utilização simultânea das mesmas instalações de laboratórios para conferência dos serviços executados, por ambos os entes mencionados, acarretando prejuízo irreparável ou de difícil reparação à correta função fiscalizadora dos serviços de engenharia afetos àquele lote, haja vista a ausência de segregação de funções entre fiscal e fiscalizado (itens 33.8. a 33.10 da instrução de fls. 431/553 do vol. 03 - 90.10.2) ;
a.9.3 - em virtude da deficiente fiscalização da execução da presente avença, materializada pela subcontratação de obras e serviços de engenharia sem prévia autorização da Diretoria do DNIT, no âmbito da execução dos Contratos TT-253/2006-00 e TT-251/2006-00, em desconformidade com as condições estatuídas no edital e com o art. 72 da Lei 8.666/93 (achado nº 3.9 do relatório de fiscalização - 90.10.4) ;
a.9.4 - a deficiente fiscalização da execução da presente avença, materializada pela não-identificação do descumprimento das condições especificadas no projeto executivo e no edital, pelo consórcio executor das obras do lote 3, quanto ao filler utilizado na usinagem do CBUQ, tendo sido violado o subitem 9.2.2 do Acórdão 616/2005-TCU-PlenárioIenário (achado n 3.7 do relatório de fiscalização - 90.10.5) .
III.8.1. Quanto aos itens "a.9.1" e "a.9.2" do Ofício 1145/2010-TCU/Secob-2 (peça 14, p. 22-23) 
194.	Quanto aos indícios de irregularidades tratados nos itens "a.9.1" e "a.9.2" do Ofício 1145/2010-TCU/Secob-2 (peça 14, p. 22-23) , observa-se que as questões abordadas são as mesmas que motivaram a realização de audiência dos senhores Expedito Leite da Silva, Gustavo Adolfo Andrade de Sá e Luiz Antônio Pagot. 
195.	Dessa forma, igualmente às análises das audiências dos senhores Expedito Leite da Silva e Gustavo Adolfo Andrade de Sá, e considerando que no exame das justificativas do Sr. Luiz Antônio Pagot ponderou-se desconsiderar os indícios de irregularidade apontados, deixa-se de apresentar a análise pormenorizada dos argumentos apresentados pelo o Sr. Luiz Clark Soares Maia, e reafirma-se a proposta de acolher, sumariamente, suas razões de justificativas quanto aos indícios de irregularidade abordados nos itens "a.9.1" e "a.9.2" do Ofício 1145/2010-TCU/Secob-2.
III.8.2. Quanto ao item "a.9.3" do Ofício 1145/2010-TCU/Secob-2 (peça 14, p. 22-23) 
Síntese da irregularidade que motivou a realização da audiência - item "a.9.3" do Ofício 1145/2010-TCU/Secob-2.
196.	Esta irregularidade consta do Relatório de Fiscalização 128/2008 (peça 5, p. 2-7) , conforme Achado 3.9 - Sub-rogação/subcontratação irregular de contrato - Subcontratação não autorizada pela Administração ou não prevista em edital/contrato.
197.	De acordo com o Relatório de Fiscalização 128/2008 (peça 5, p. 2-7) , evidenciou-se a subcontratação de serviços relacionados às obras dos lotes 3 e 4 da BR-101/PB, sem a prévia autorização da diretoria do DNIT, contrariando o disposto nos itens 9.10.1 e 9.10.2 do Edital 116/2006.
198.	Essa situação motivou a proposta de determinação ao DNIT para que, cautelarmente, suspendesse a execução de todos os serviços subcontratados nos lotes 3 e 4, até que as empresas subcontratadas comprovassem, junto àquela autarquia, o atendimento dos requisitos previstos no edital e obtivessem da Diretoria Geral do DNIT a devida autorização, devendo ser respeitado, de qualquer modo, o limite de 20% disposto no referido edital. 
199.	Os indícios de irregularidades além de motivar proposta de audiência do Sr. Luiz Clark Soares Maia, fiscal dos contratos, também embasou a proposta de realização de oitiva do DNIT e das empresas contratadas (peça 6, p. 26) . 
200.	Ao analisar a proposta da equipe de auditoria, o então relator Ministro Ubiratan Aguiar, optou, por meio de despacho (peça 8, p. 2-8) , pela adoção unicamente das medidas relacionadas ao procedimento previsto no art. 276, § 2º do Regimento Interno do TCU - RI-TCU, ou seja, a realização das oitivas prévias referentes às propostas de adoção de medidas cautelares.
201.	As manifestações do Diretor-Geral do DNIT e dos Consórcios, em sede de oitiva, não lograram descaracterizar, por completo, a irregularidade apontada. Dessa forma, em instrução acostada à peça 11, p. 41-44, a Secex/PB manteve a proposta de suspensão cautelar para a execução do Lote 3, de realização de oitivas tanto do DNIT, quanto das empresas executoras dos lotes 3 e 4, e da realização da audiência do Sr. Luiz Clark Soares Maia. 
202.	Ao analisar essa questão (peça 13, p. 45-46) , em atendimento ao despacho do Exmo. Min. Relator Walton Alencar Rodrigues (peça 12, p. 25-26) , a então Secob-2 avaliou que essas propostas teriam se tornado insubsistentes, haja vista o avanço verificado nas obras. Contudo, ponderou ainda ser pertinente a manutenção da proposta de audiência do Sr. Luiz Clark Soares Maia, fiscal das obras dos lotes 3 e 4 e, à época, Supervisor da Unidade Local de Santa Rita/DNIT.
203.	Considerando isso, o Exmo. Min. Relator, no despacho de 19/10/2010 (peça 13, p. 70-78) , determinou a realização da audiência do Sr. Luiz Clark Soares Maia, nos seguintes termos:
a.9.3 - em virtude da deficiente fiscalização da execução da presente avença, materializada pela subcontratação de obras e serviços de engenharia sem prévia autorização da Diretoria do DNIT, no âmbito da execução dos Contratos TT-253/2006-00 e TT-251/2006-00, em desconformidade com as condições estatuídas no edital e com o art. 72 da Lei ri 8.666/93 (achado nº 3.9 do relatório de fiscalização - 90.10.4)   
Síntese das razões de justificativa do responsável - item "a.9.3" do Ofício 1145/2010-TCU/Secob-2.
204.	Em resposta ao item "a.9.3" da audiência, o Sr. Luis Clark Soares Maia argumentou (peça 60, p. 22-24, 29-36) que teria ocorrido uma certa indefinição conceitual por parte da administração central do DNIT, no que se refere à interpretação e aplicação da norma atinente à sub-rogação/subcontratação. 
205.	Citou que o caso em questão seria motivo de controvérsia até para os próprios técnicos do TCU, pois este Tribunal teria solicitado, por meio de ofício, a relação de serviços terceirizados e empresas terceirizadas, sendo que, no relatório preliminar de fiscalização, teria utilizado a nomenclatura "sub-rogação/subcontratação".
206.	Em razão dessa controvérsia, afirmou que o DNIT iria criar uma Comissão Técnica para melhor definir e identificar esses serviços.
207.	Além disso, afirmou que o instrumento da subcontratação estaria previsto no Edital de licitação, admitindo até o limite de 20% do valor contratado, não alterando as cláusulas pactuadas no contrato celebrado, permanecendo a obra sob a responsabilidade integral da contratada.
208.	Afirmou que, após o questionamento do TCU a respeito desse indício de irregularidade, teria tomado as providências cabíveis, solicitando às empresas que formalizassem os eventuais pedidos de subcontratação, dando origem ao processo administrativo n. 50613.000902/2008-71. Tais documentos encontram-se acostados aos autos à peça 60, páginas 29 a 36.	
209.	Relatou, também, que o processo de autorização teria se tornado insubsistente devido ao ritmo acelerado dos serviços, associado ao retardo na propositura dos pedidos de subcontratação.
210.	Finalizou ressaltando que embora carentes de instrumento tempestivo formal de autorização, os serviços efetivamente contratados teriam tido competente, oportuna e eficaz fiscalização, sendo concluídos dentro do padrão técnico recomendado. 
Análise - item "a.9.3" do Ofício 1145/2010-TCU/Secob-2.
211.	O responsável, em sua manifestação, trouxe elementos que confirmam a adoção de providências para corrigir a irregularidade, mesmo que de forma intempestiva. No entanto, o curto espaço de tempo de execução das obras subcontratadas e a demora em formalizar o processo de autorização de subcontratação, culminou na desobediência da cláusula editalícia que exigia prévia autorização do DNIT para se realizar as subcontratações.  
212.	Em que pese a omissão do servidor em não proibir tempestivamente que serviços fossem executados por empresas não autorizadas pelo DNIT, verifica-se que esse problema não trouxe prejuízo à execução do contrato, ainda mais considerando que contratada principal é a responsável pela integralidade da obra. Nesse sentido, cabe transcrever parte do voto que fundamentou o Acórdão 2910/2009-TCU-Plenário, de relatoria do Min. Walton Alencar Rodrigues: 
De fato, não há dispositivo legal que imponha às subcontratadas a necessidade de comprovar os requisitos de qualificação técnica. Tal exigência recai exclusivamente sobre a contratada, que se responsabiliza, técnica e contratualmente, pelos serviços executados por terceiros (art. 72 da Lei 8.666/1992) .
213.	Ainda quanto à responsabilização do fiscal, importa mencionar que esta Corte de Contas se deparou com situação semelhante no âmbito do TC Processo 007.562/2008-8, também da relatoria do Min. Walton Alencar Rodrigues, e que trata de auditoria realizada nas obras de adequação da BR-101/RN. Naquela auditoria também foi apontada irregularidade na atuação do fiscal ao permitir a subcontratação de parte das obras sem que tenham sido adotadas tempestivamente as providências no sentido de colher a anuência da Diretoria Geral do DNIT.
214.	Naquele caso, o Tribunal, por meio do Acórdão 2925/2010-TCU-Plenário, de relatoria do Min. Walton Alencar Rodrigues, decidiu acolher as razões de justificativas do responsável. Esse entendimento está descrito no voto que fundamentou esse Acórdão nos seguintes termos: 
Voto
Aceito, nos termos indicados pela unidade técnica, as razões de justificativa dos responsáveis pela condução dos processos de desapropriação, aprovação do edital de licitação, e subcontratação de partes da obra.      
215.	Assim, considerando as ações do fiscal no sentido de corrigir a situação formalmente irregular e o fato de a contratada ser responsável pela integralidade dos serviços, independentemente da existência de subcontratações, propõe-se, à consideração superior, o acolhimento das razões de justificativas do Sr. Luiz Clark Soares Maia em relação a esta irregularidade.
III.8.3. Quanto ao item "a.9.4" do Ofício 1145/2010-TCU/Secob-2 (peça 14, p. 22-23) 
Síntese da irregularidade que motivou a realização da audiência - item "a.9.4" do Ofício 1145/2010-TCU/Secob-2.
216.	Esta irregularidade consta do Relatório de Fiscalização 128/2008 (peça 4, p. 39-48) , conforme Achado 3.7 - Deficiência na fiscalização/supervisão da obra - Fiscalização e/ou supervisão deficiente ou omissa.
217.	De acordo com o Relatório de Fiscalização 128/2008 (peça 4, p. 39-48) , verificou-se que, na produção do concreto betuminosos usinado a quente - CBUQ referente ao Lote 3, foi utilizado como filler material diferente do especificado no projeto e no edital da licitação. Originalmente, foi previsto o emprego de cimento Portland CP-32 (a granel) , no entanto, durante as obras utilizou-se pó de pedra como filler.  
218.	Esse indício de irregularidade motivou a proposta de determinação ao DNIT para que, cautelarmente, promovesse a retenção da diferença apontada no custo unitário do item CBUQ, em razão da utilização de filler de pó de pedra em vez de cimento. Também, propôs-se a realização de oitivas do DNIT a do consórcio executor das obras e a realização da audiência do Sr. Luiz Clark Soares Maia, fiscal das obras. A equipe de auditoria ainda propôs determinar ao DNIT que instaurasse processo administrativo a fim de apurar as falhas verificadas na atuação da empresa supervisora das obras.   
219.	Ao analisar a proposta da equipe de auditoria, o então relator Ministro Ubiratan Aguiar, optou, por meio de despacho (peça 8, p. 2-8) , pela adoção unicamente das medidas relacionadas ao procedimento previsto no art. 276, § 2º do RI-TCU, ou seja, a realização das oitivas prévias referentes à proposta de adoção de medida cautelar.
220.	As manifestações do Diretor-Geral do DNIT e dos Consórcios, em sede de oitiva, não lograram descaracterizar, por completo, a irregularidade apontada. Dessa forma, em instrução acostada à peça 11, p. 41-44, a Secex/PB manteve a proposta contemplando a suspensão cautelar para a execução do Lote 3, a realização de oitivas tanto do DNIT quanto das empresas executoras dos lotes 3 e 4, e a realização da audiência do Sr. Luiz Clark Soares Maia.
221.	Em atendimento ao despacho do Exmo. Min. Relator Walton Alencar Rodrigues (peça 12, p. 25-26) , a então Secob-2 emitiu sua manifestação, na qual avaliou que a proposta de medida cautelar havia se tornado insubsistente em função do avanço das obras. Contudo, ponderou que o dano ao Erário estava caracterizado e podia ser estimado considerando-se as quantidades vigentes no Contrato TT253/2006-00, à época, e a diferença entre os preços contratados e os referenciais a serem utilizados. 
222.	A então Secob-2 apresentou, ainda, seu entendimento quanto à metodologia a ser utilizada na definição dos preços referenciais e estimou o prejuízo ao erário em R$ 1.429.157,81 (12/2015) .
223.	Ademais, informou que o DNIT havia adotado providências visando corrigir as distorções no preço do CBUQ, sobretudo a inclusão do serviço "CBUQ - capa rolamento filler calcário" na 2ª RPFO do Contrato 253/2006. Contudo, avaliou que tais providências não foram suficientes para afastar a irregularidade, principalmente por discordar do preço unitário adotado para esse novo serviço. 
224.	Ao fim, propôs suspender as propostas efetivadas pela Secex/PB para adoção de medida cautelar e para realização de oitiva. Ademais, sugeriu que fosse mantida a proposta de audiência do Sr. Luiz Clark Soares Maia, e de determinação para que o DNIT instaurasse processo administrativo a fim de apurar falhas na atuação da empresa Astep Engenharia Ltda., em termos de deficiência no projeto e fiscalização das obras, aplicando as sanções contratuais cabíveis.
225.	Considerando a manifestação da então Secob-2, o Min. Relator, no despacho de 19/10/2010 (peça 13, p. 70-78) , determinou a realização da audiência do Sr. Luiz Clark Soares Maia, nos seguintes termos:
a.9.4 - a deficiente fiscalização da execução da presente avença, materializada pela não identificação do descumprimento das condições especificadas no projeto executivo e no edital, pelo consórcio executor das obras do lote 3, quanto ao filler utilizado na usinagem do CBUQ, tendo sido violado o subitem 9.2.2 do Acórdão 616/2005-TCU-PlenárioIenário (achado n 3.7 do relatório de fiscalização - 90.10.5) .
Síntese das razões de justificativa do responsável - item "a.9.4" do Ofício 1145/2010-TCU/Secob-2.
226.	Em resposta ao item a.9.4 da audiência, o Sr. Luiz Clark Soares Maia argumentou que (peça 60, p. 24-25) :
Embora, a rigor, seja atribuição do Fiscal do Contrato o exercício pleno da fiscalização de todas as tarefas integrantes de um contrato, há que distinguir níveis diversos de responsabilidade e importância entre elas. 
No desenvolvimento usual das obras rodoviárias, tradicionalmente, ocorre que a primeira linha de controle é exercida pela Supervisora, contratada para tal, a quem incumbiria o primeiro alerta sobre eventuais irregularidades. 
No caso em questão, por se tratar de assunto extremamente óbvio e corriqueiro, considerando a ampla gama de assuntos em desenvolvimento simultâneo e de suma relevância, este Fiscal não houve por bem enfocá-lo em caráter de prioridade, confiado na presença da supervisão contratada, esta, sim, incorrendo em falha neste item. 
Contudo, graças à pronta intervenção da equipe de fiscalização dessa Corte de Contas, o tema pôde ser saneado em tempo hábil, na medida em se fez, no primeiro momento, a correção da mistura na usina de processamento do CBUQ, e, posteriormente, por meio do "2º Relatório de Revisão em Fase de Obras", a devida alteração da Composição de Preços, passando o respectivo preço unitário de R$, (sic) para R$, (sic) - ver cópias anexas-, e o consequente estorno em Medição. 
Concluindo, este Fiscal, reconhece o lapso apontado e, sem desmerecer a intervenção oportuna e acertada do TCU, o entende como mínimo e perfeitamente admissível - além de tempestivamente sanado -, tendo em vista a multiplicidade e complexidade de ações que envolveram um programa do porte das obras de Adequação de Capacidade da BR-10l/Nordeste.
Análise - item "a.9.4" do Ofício 1145/2010-TCU/Secob-2.
227.	Em análise a essa questão e à manifestação do auditado, observa-se que tal irregularidade já havia sido objeto de questionamento pelo TCU desde 2005.
228.	À época, questionava-se a necessidade de utilização do filler de cimento portland em detrimento do filler calcário no projeto da rodovia. Adequado transcrever trecho do relatório relativo ao Acórdão 616/2005-TCU-Plenáriolenário, de relatoria do Min. Substituto Augusto Sherman: 
98. Quanto aos materiais, verificamos que a diferença decorre, principalmente, do incremento no custo do filler (diferença de R$ 9,90 só no custo desse insumo) . Na composição do lote 2, está indicado que o cimento será usado como filler, ao custo unitário de R$ 0,33/kg. A taxa de consumo do filler na composição do lote é levemente superior à do Sicro - 30 kg/t contra 28 kg/t -, podendo-se desconsiderar tal diferença. Na composição do Sicro, está indicado que o preço do filler é de R$ 0,04/kg, correspondente, na tabela de materiais do sistema, ao pó de pedra de calcário dolomítico. Ou seja, o Sicro estipula o pó de pedra como filler, enquanto o orçamento da BR-101/NE usa o cimento nessa função. 
99. O Dnit explicou à equipe que, devido à não ocorrência de calcário nas proximidades da obra, foi adotado o uso do cimento como filler, já que ele contém aquela substância em sua composição e atende à de ligante dos agregados minerais que esse tipo de material possui em misturas betuminosas aquecidas a altas temperaturas, como é o caso do CBUQ. Assim, a inclusão do cimento como filler, nas composições de CBUQ pode ser considerada tecnicamente aceitável, dando-se, porém, conhecimento do fato às Secex nos estados do Rio Grande do Norte, Paraíba e Pernambuco, para que, nas fiscalizações futuras sobre as obras de duplicação da BR-101/NE, seja verificado se as contratadas vêm empregando, de fato, o cimento como material de enchimento das misturas betuminosas. 
229.	No mesmo Acórdão 616/2005-TCU-Plenáriolenário, foi expedida a seguinte deliberação: 
9.2. determinar ao Dnit, que, durante a execução das obras e nos seus procedimentos de fiscalização verifique, em caráter especial, os pontos listados abaixo, que deverão ser objeto de relatórios periódicos a serem encaminhados ao Tribunal, consoante solicitações a serem feitas pelas unidades técnicas na fase de execução das obras:
 (...)	
9.2.2. se, na execução de concreto betuminoso usinado a quente - CBUQ vem sendo utilizado cimento Portland comum como material de enchimento (filler) da mistura, como previsto no orçamento da obra, ao invés de pó de pedra de calcário, como estipula a composição do Sicro; 
230.	Assim, mesmo com o TCU determinando que a utilização de cimento portland como filler fosse objeto de procedimento especial de fiscalização pelo DNIT, tal verificação não foi realizada. O indício de irregularidade na execução só foi identificado pelos técnicos do TCU no Fiscobras 2008.
231.	Em que pese o exercício de fiscalização de todas os serviços integrantes do contrato, bem como o auxílio da Supervisora nos trabalhos, a clara e manifesta determinação do TCU se mostrava suficiente para que o Fiscal acompanhasse a contento o tipo de filler utilizado na produção do CBUQ.
232.	Quanto à 2ª RPFO, que contemplou redução de preço do serviço de CBUQ em função da substituição do cimento pelo pó de pedra no insumo filler presente na composição do serviço, a forma que ocorreu a alteração no preço unitário do CBUQ acabou sendo contestada pelo TCU no âmbito TC Processo 009.521/2009-2, de relatoria do Min. Walton Alencar Rodrigues.
233.	Verificou-se que na repactuação realizada pelo DNIT se reduziu o preço da usinagem do CBUQ de R$ 76,03 para R$ 75,86 por tonelada (peça 60, p. 38-41) , entretanto, a forma em que se procedeu o cálculo dessa redução no preço unitário do serviço foi questionada pelo TCU. 
234.	Nesse sentido, no TC Processo 009.521/2009-2, a equipe de auditoria apresentou outra metodologia de cálculo do preço unitário, na qual o valor devido para nova composição do serviço seria de R$ 62,92 em vez do valor R$ 75,86 pactuado entre o DNIT e a contratada (peça 21, p. 127-133 e peça 2, p. 31 e 32) . 
235.	A ocorrência desse possível sobrepreço está sendo tratada no TC Processo 009.521/2009-2, restando aqui tão somente a análise da responsabilidade da fiscalização, materializada pela não identificação do tipo de filler utilizado na usinagem do CBUQ.
236.	Diante dos elementos acima analisados, e considerando que não existem evidências indicando que haveria repactuação e redução do preço do serviço caso a fiscalização do TCU não tivesse observado a utilização de outro material em lugar do filler de cimento Portland; considerando, ainda, que havia determinação desta Corte de Contas para que verificação do material a ser utilizado como filler na produção do CBUQ fosse objeto de procedimento especial de fiscalização pelo DNIT e que tal verificação não foi realizada pelo fiscal, Sr. Luiz Clark Soares Maia, propõe-se rejeitar as suas razões de justificativa, aplicando-lhe a punição prevista no art. 58, inc. II, da Lei 8443/1992.
III.9. Da audiência do Sr. Fernando Rocha, na condição de Responsável pela Unidade Local/DNIT/RN III, em Macaíba/RN; do Sr. Francisco Fernando de Figueiredo Lopes, na condição de Chefe do Serviço de Engenharia da SR/DNIT/RN; e do Sr. José Narcélio Marques Sousa, na condição de Superintendente Regional da SR/DNIT/RN 
237.	Os senhores Fernando Rocha, Francisco Fernando de Figueiredo Lopes e José Narcélio Marques Sousa foram chamados a apresentar suas razões de justificativas em relação ao seguinte indício de irregularidade, conforme o Ofícios 1146/2010-TCU/Secob-2 (peça 14, p. 25-26) , 1147/2010-TCU/Secob-2 (peça 14, p. 27-28) , e 1148/2010-TCU/Secob-2 (peça 14, p. 29-30) : 
tendo em vista a aprovação de termo aditivo de readequação de equipe aos contratos de supervisão de obras dos Lotes 1 e 2, insuficientemente motivados, não tendo sido demonstrada cabalmente a necessidade de se aumentar permanentemente as equipes de supervisão das obras, em detrimento do art. 2° da Lei nº 9.874/1999 (achado nº 3.5, item 1, do relatório de fiscalização ...) .
238.	Verifica-se que o questionamento aborda indício de irregularidade contemplado no item "a.1.1" do Ofício 1137/2010-TCU/Secob2 (peça 14, p. 3-5) , por meio do qual foi chamado em audiência o Sr. Luiz Antônio Pagot. 
239.	As análises das razões de justificativa apresentadas pelo Luiz Antônio Pagot constam do III.2.1 desta instrução e nelas propôs-se acolher a manifestação desse responsável. Nessas análises, de igual modo, também foi proposto acatar as razões de justificativas dos demais responsáveis chamados a se manifestar em razão deste indício de irregularidade (Achado 3.5, Subitem I, Relatório de Fiscalização 128/2008) , entre eles os senhores Fernando Rocha, Francisco Fernando de Figueiredo Lopes e José Narcélio Marques Sousa.
240.	Repise-se que no item III.2.1 registrou-se que independentemente dos argumentos apresentados pelos demais responsáveis, caberia afastar os indícios de irregularidade apontados.
241.	Assim, confirma-se a proposta de acolher, sumariamente, as razões de justificativas dos senhores Fernando Rocha, Francisco Fernando de Figueiredo Lopes e José Narcélio Marques Sousa.
III.10. Da audiência do Sr. Divaldo de Arruda Câmara, na condição de Superintendente Substituto da SR/DNIT/PE.
242.	O Sr. Divaldo de Arruda Câmara foi chamado a apresentar suas razões de justificativas em relação aos seguintes indícios de irregularidade, conforme o Ofício 1149/2010-TCU/Secob-2 (peça 14, p. 31-32) 
a.13.1 - a aprovação de termos aditivos de readequação de equipe aos contratos de supervisão de obras dos Lotes 6 e 7, insuficientemente motivados, não tendo sido demonstrada cabalmente a necessidade de se aumentar permanentemente as equipes de supervisão das obras, em detrimento do art. 2° da Lei nº 9.874/1999 (achado nº 3.5, item I, do relatório de fiscalização - 90.14.1) ;
a.13.2 - utilização de força de trabalho do Consórcio Planservi/Contécnica em atividade diversa daquela objeto do Contrato n° TT-013/2007-00, qual seja, emitir parecer em processo administrativo específico de área meio, de baixa complexidade, afeto à solicitação de termo aditivo em contrato administrativo, no âmbito do DNIT, referentes aos Contrato PG-136/2001-00 e PG -140/2001-00 (itens 49.2 a 49.3 e itens 55.5 e 55.6, respectivamente, da instrução de fis. 431/553 do vol. 03 - 90.14.2) ;
243.	Os indícios de irregularidade em razão dos quais o Sr. Divaldo de Arruda Camara foi chamado em audiência estão entre aqueles pelos quais o Sr. Luiz Antônio Pagot também foi chamado a se manifestar, conforme itens "a.1.1" e "a.1.5" do Ofício 1137/2010-TCU/Secob2 (peça 14, p. 3-5) , transcritos no item III.2 desta instrução. 
244.	Dessa forma, igualmente às análises das audiências do Sr. Luiz Antônio Pagot, e considerando que no exame das justificativas deste gestor ponderou-se desconsiderar os indícios de irregularidade apontados, deixa-se de apresentar a análise pormenorizada dos argumentos apresentados pelo o Sr. Divaldo de Arruda Câmara, e reafirma-se a proposta de acolher, sumariamente, suas razões de justificativas, tal como já sugerido no item III.2 desta instrução.
III.11. Da audiência dos senhores Aston Medeiros dos Santos, Supervisor de Estudos, Projetos e Meio Ambiente da SR/DNIT/PE, e Genivaldo Paulino da Silva, Fiscal do Contrato PG 141/2001 
245.	Os senhores Aston Medeiros dos Santos e Genivaldo Paulino da Silva foram chamados a apresentar suas razões de justificativas em relação ao seguinte indício de irregularidade, conforme os Ofícios 1150/2010-TCU/Secob-2 (peça 14, p. 33-34) e 1151/2010-TCU/Secob-2 (peça 14, p. 35-36) :
aprovação de termo aditivo de readequação de equipe aos contratos de supervisão de obras do Lote 7, insuficientemente motivado, não tendo sido demonstrada cabalmente a necessidade de se aumentar permanentemente as equipes de supervisão das obras, em detrimento do art. 2° da Lei nº 9.874/1999 (achado nº 3.5, item I, do relatório de fiscalização ...) .
246.	Verifica-se que o questionamento aborda indício de irregularidade contemplado no item "a.1.1" do Ofício 1137/2010-TCU/Secob2 (peça 14, p. 3-5) , por meio do qual foi chamado em audiência o Sr. Luiz Antônio Pagot. 
247.	As análises das razões de justificativa apresentadas pelo Luiz Antônio Pagot constam do III.2.1 desta instrução e nelas propôs-se acolher a manifestação desse responsável. Nessas análises, de igual modo, também foi proposto acatar as razões de justificativas dos demais responsáveis chamados a se manifestar em razão deste indício de irregularidade (Achado 3.5, Subitem I, Relatório de Fiscalização 128/2008) , entre eles os senhores Aston Medeiros dos Santos e Genivaldo Paulino da Silva.
248.	Repise-se que no item III.2.1 registrou-se que independentemente dos argumentos apresentados pelos demais responsáveis, caberia afastar os indícios de irregularidade apontados.
249.	Assim, confirma-se a proposta de acolher, sumariamente, as razões de justificativas dos senhores Aston Medeiros dos Santos e Genivaldo Paulino da Silva.
III.12. Da oitiva da empresa Astep Engenharia Ltda. e do Consórcio CR Almeida/ VIA/EMSA.
250.	A empresa Astep Engenharia Ltda. e o Consórcio CR Almeida/VIA/EMSA foram chamados a apresentar suas manifestações em relação ao seguinte indício de irregularidade, conforme os Ofícios 1152/2010-TCU/Secob-2 (peça 14, p. 37-38) e 1153/2010-TCU/Secob-2 (peça 14, p. 39-40) :
utilização simultânea das mesmas instalações de laboratórios para conferência dos serviços executados no Lote 3, por ambos os entes mencionados, acarretando prejuízo irreparável ou de difícil reparação à correta função fiscalizadora dos serviços de engenharia afetos àquele lote, haja vista a ausência de segregação de funções entre fiscal e fiscalizado (itens 33.8.a 33.10., da instrução de fis. 431/553 do vol. 03 - 90.19.4) ;
251.	Verifica-se que o questionamento da oitiva aborda indício de irregularidade contemplado no item "a.1.4" do Ofício 1137/2010-TCU/Secob2 (peça 14, p. 3-5) , por meio do qual foi chamado em audiência o Sr. Luiz Antônio Pagot. 
252.	As análises das razões de justificativa apresentadas pelo Sr. Luiz Antônio Pagot constam do III.2.4 desta instrução e nelas propôs-se acolher a manifestação desse responsável.
253.	Nessas análises, de igual modo, registrou-se que independentemente dos argumentos apresentados pelos demais responsáveis, caberia afastar o indício de irregularidade apontado.
254.	Diante disso, torna-se dispensável proceder a análise pormenorizada dos argumentos apresentados pela empresa Astep Engenharia Ltda. e pelo Consórcio CR Almeida/VIA/EMSA referentes a esta irregularidade, confirmando-se a proposta no sentido de desconsiderar a irregularidade apontada.
III.13. Da oitiva do Consórcio Planservi/Contécnica
255.	O Consórcio Planservi/Contécnica foi chamado a apresentar sua manifestação em relação ao seguinte questionamento, conforme os Ofícios 1154/2010-TCU/Secob-2 (peça 14, p. 41-42) :
 (...) irregularidade apontada nos itens 49.2 e 49.3 da instrução de fis. 431/553 do vol. 3, acerca da utilização de força de trabalho daquela Gerenciadora de Obras em atividade diversa daquele objeto do Contrato n° TT-013/2007-00, qual seja, emissão de parecer em processo administrativo específico de área meio, de baixa complexidade, afeto à solicitação de termo aditivo em contrato administrativo, quais sejam, os Contratos PG 136/2001-00 e PG 140/2001-00, no âmbito do DNIT (itens 49.2 a 49.3 e itens 55.5 e 55.6, respectivamente, todos da instrução de fis. 431/553 do vol. 03 - 90.19.8) 
256.	Também neste caso, verifica-se que o questionamento da oitiva aborda indício de irregularidade contemplado na audiência do Sr. Luiz Antônio Pagot, conforme o item "a.1.5" do Ofício 1137/2010-TCU/Secob2 (peça 14, p. 3-5) . 
257.	As análises das razões de justificativa apresentadas pelo Sr. Luiz Antônio Pagot constam do III.2.5 desta instrução e nelas propôs-se acolher a manifestação desse responsável.
258.	Nessas análises, de igual modo, registrou-se que independentemente dos argumentos apresentados pelos demais responsáveis, caberia afastar o indício de irregularidade apontado.
259.	Diante disso, torna-se dispensável proceder a análise pormenorizada dos argumentos apresentados pelo Consórcio Planservi/Contécnica referentes a esta irregularidade, confirmando-se a proposta no sentido de desconsiderar a irregularidade apontada.
III.14. Da oitiva da empresa Dynatest Engenharia Ltda
260.	A empresa Dynatest Engenharia Ltda foi chamada a apresentar sua manifestação em relação ao seguinte indício de irregularidade, conforme os Ofício 1155/2010-TCU/Secob-2 (peça 14, p. 43-44) :
 (...) no sentido de que o excesso de quantitativos dos serviços de CBUQ Faixa C, Re-estabilização de Base, Base de Brita Graduada e Imprimação, pertinentes à restauração do acostamento e faixas de segurança, constante no pedido de revisão em fase de obras do lote 5, protocolado no DNIT pelo Exército Brasileiro, considerando que foram identificados como corretos pela equipe do Tribunal os seguintes limites máximos: 16.153,2 ton., 44.870 m 3, 12.821,2 m3 e 224.350 m , teriam sua origem em erros cometidos no projeto executivo do Lote 5 (item 63 da instrução de fls. 431/553 do vol. 03 - 90.19.10) ;
261.	Também neste caso, verifica-se que o questionamento da oitiva aborda indício de irregularidade contemplado na audiência do Sr. Luiz Antônio Pagot, conforme o item "a.1.6" do Ofício 1137/2010-TCU/Secob2 (peça 14, p. 3-5) . 
262.	As análises das razões de justificativa apresentadas pelo Sr. Luiz Antônio Pagot constam do III.2.6 desta instrução e nelas propôs-se acolher a manifestação desse responsável.
263.	Nessas análises, de igual modo, registrou-se que independentemente dos argumentos apresentados pelos demais responsáveis, caberia afastar o indício de irregularidade apontado.
264.	Diante disso, torna-se dispensável proceder a análise pormenorizada dos argumentos apresentados pelo Dynatest Engenharia Ltda referentes a esta irregularidade, confirmando-se a proposta no sentido de desconsiderar a irregularidade apontada.
III.15. Da oitiva do DNIT e das empresas supervisoras/gerenciadoras ATP - Assessoria, Tecnologia e Planejamento LTDA. (lotes 1 e 2) , Astep Engenharia Ltda. (lote 3) , Magna Engenharia Ltda. (lote 4) , Dynatest Engenharia Ltda. (lote 5) , Maia Melo Engenharia Ltda. (lote 6) , JBR Engenharia Ltda. (lote 7) e Seplane - Serviços de Engenharia e Planejamento do Nordeste Ltda. (lote 8) .
265.	O DNIT e as empresas supervisoras (lotes 1, 2, 3, 4, 5, 6, 7 e 8) foram chamados a apresentar suas manifestações em relação ao seguinte indício de irregularidade, conforme os Ofícios 1156/2010-TCU/Secob-2 (peça 14, p. 45-46) , 1157/2010-TCU/Secob-2 (peça 14, p. 47-48) , 1152/2010-TCU/Secob-2 (peça 14, p. 37-38) , 1169/2010-TCU/Secob-2 (peça 14, p. 49-50) , 1155/2010-TCU/Secob-2 (peça 14, p. 43-44) , 1171/2010-TCU/Secob-2 (peça 15, p. 51) , 1172/2010-TCU/Secob-2 (peça 15, p. 2-3) :
 (...) sobrepreço na locação de veículos sedã e utilitário, devendo as referidas empresas serem alertadas sobre a possibilidade de, em não sendo elidida a presente irregularidade, o DNIT ser instado a celebrar termos aditivos de repactuação dos valores e a descontar, nas próximas faturas, os valores pagos a mais, conforme balanço a ser realizado pela autarquia (achado nº 3.15, item II, do relatório de fiscalização - 90.19.15) 
266.	No geral, o DNIT e as empresas supervisoras apresentaram os mesmos argumentos ofertados pelo Sr. Luis Antônio Pagot em suas razões de justificativas, em resposta ao item "a.1.7" do Ofício 1137/2010-TCU/Secob2 (peça 14, p. 3-5) . Esses argumentos foram devidamente analisados no III.2.7, supra.   
267.	Nessas análises, realizou-se uma avaliação global dos preços praticados em cada um dos oito contratos das supervisoras em relação aos preços de referência (Evidência 7) .
268.	Adotou-se tal procedimento levando-se em conta que, à época, a jurisprudência predominante nesta Corte de Contas era no sentido de que a ocorrência de sobrepreço não estaria caracterizada analisando-se apenas alguns itens isolados da planilha contratual, se não restasse comprovado sobrepreço global.  
269.	Ao fim dessa avaliação, não se encontrou sobrepreço global em nenhuma das avenças. Diante disso, pondera-se que, neste caso concreto, a irregularidade apontada seja afastada, mesmo considerando que possa ter ocorrido sobrepreço em itens isolados de cada contrato.
III.16. Da não-efetivação da oitiva das empresas Magna Engenharia Ltda. (CNPJ 33.980.905/000124) e Maia Melo Engenharia Ltda. 
III.16.1. Oitiva da Magna Engenharia Ltda. (CNPJ 33.980.905/0001 24) 
270.	Conforme já descrito na no item II.2 - Visão Geral do Objeto deste relatório, não constam nos autos a manifestação da empresa Magna Engenharia Ltda (CNPJ 33.980.905/0001 24) . 
271.	Registre-se que uma empresa também denominada Magna Engenharia Ltda. (CNPJ 03.426.423/0001-66) foi inicialmente chamada e se manifestar em sede de oitiva por meio do Ofício 1169-TCU/Secob-2, de 16/11/2010 (peça 14, p. 49-50) , recebido em 29/11/210 (peça 16, p. 51) . Contudo, segundo informação constante da peça 15, p. 8-11, essa empresa comunicou por meio de contato telefônico que não teve participação nas obras do Lote 4 - BR-101/PB. 
272.	Ao analisar essa questão, a então Secob-2 verificou a ocorrência de uma falha de destinatário, haja vista o equívoco na indicação do CNPJ da empresa supervisora, que efetivamente prestou serviços nas obras da BR-101/PB.
273.	Pesquisa no sistema CNPJ da Receita Federal do Brasil não permitiu identificar a existência de vínculo entre as duas empresas, que apresentam a mesma denominação e CNPJ diferentes. 
274.	Dessa forma, acolhendo proposta da Secob-2 (peça 15, p. 8-11) , o Relator determinou a retificação desse erro material (peça 15, p 20) .
275.	Apesar de, em seu despacho constante da peça 15, p. 20, o Exmo. Relator ter autorizado a correção do erro material, não consta nos autos que tenha sido encaminhado à empresa correta o ofício requerendo sua manifestação em sede de oitiva.
276.	Diante disso, poder-se-ia aventar a possibilidade de se corrigir essa falha processual e encaminhar à empresa correta o ofício solicitando sua manifestação. Contudo, considerando que os elementos apresentados por outras entidades chamadas a se manifestar pelas mesmas razões que fundamentaram a proposta de oitiva da empresa Magna Engenharia Ltda. (CNPJ 33.980.905/0001 24) foram suficientes para embasar o exame de mérito das questões apontadas, afastando-se os indícios de irregularidade, avalia-se que seja dispensável realizar a oitiva da empresa Magna Engenharia Ltda. (CNPJ 33.980.905/0001 24) .     
277.	Assim sendo, por economia processual, deixa-se de propor o retorno dos autos a esta unidade técnica para a efetivação da oitiva da empresa Magna Engenharia Ltda. (CNPJ 33.980.905/0001 24) , já determinada pelo Relator.
III.16.2. Oitiva da Maia Melo Engenharia Ltda.
278.	Igualmente ao caso da empresa Magna Engenharia Ltda., também não constam nos autos documentos que comprovem a realização da oitiva da empresa Maia Melo Engenharia Ltda.
279.	Da mesma forma, poder-se-ia aventar a possibilidade de se corrigir essa falha processual e realizar a oitiva faltante. Contudo, pelas mesmas razões já expostas no item anterior, avalia-se que seja dispensável realizar essa tarefa.
280.	Assim sendo, por economia processual, deixa-se de propor o retorno dos autos a esta unidade técnica para a efetivação da oitiva da empresa Maia Melo Engenharia Ltda., já determinada pelo Relator.
III.17. Do não atendimento à oitiva
281.	Não consta nos autos a manifestação da empresa ATP - Assessoria, Tecnologia e Planejamento Ltda. em resposta à oitiva a ela direcionada, conforme Ofício 1157/2010-TCU/Secob-2 (peça 14, p. 47-48) . 
282.	Nos termos do art. 179, § 6º, do RI-TCU, a oitiva do art. 250, inciso V, está abrangida no conceito de audiência. Assim sendo, aplica-se ao caso o art. 202, § 8º, do RI-TCU, razão pela qual propõe-se que seja considerada revel pelo Tribunal, para todos os efeitos, dando-se prosseguimento ao processo.
283.	Nesse sentido, vale registrar que os elementos apresentados por outras entidades chamadas a se manifestar pelas mesmas razões que fundamentaram a proposta de oitiva da empresa ATP - Assessoria, Tecnologia e Planejamento Ltda. foram suficientes para embasar o exame de mérito das questões apontadas, afastando-se os indícios de irregularidade. 
III.18. Da diligência encaminhada ao DNIT
284.	Em atendimento ao item "c" do despacho do Min. Relator, de 19/10/2010 (peça 13, p. 70-78) , foi direcionada diligência (Ofício 1173/2010-TCU/Secob-2 - peça 15, p. 4-5) ao DNIT requerendo que fossem apresentadas as seguintes informações:
c.1) medidas para a regularização de recolhimento dos tributos federais devidos, quando dos pagamentos das notas fiscais das empresas CR Almeida e Via Engenharia, pertencentes ao consórcio executor do Lote 3, e da Empresa EGESA, componente do consórcio executor do Lote 4, em cumprimento ao art. 64 da Lei n° 9.430/1996 (achado nº 3.6 do relatório de fiscalização - 90.20.1.3) ;
c.2) providências para a instauração de processo administrativo a fim de apurar as seguintes falhas na atuação da empresa ASTEP Engenharia Ltda. (Contrato PG-137/2001-00) , aplicando, se for o caso, as sanções cabíveis:
c.2.1 - deficiência no projeto executivo das obras do lote 3, quanto à especificação do material que seria usado como filler na usinagem de CBUQ, uma vez que foi previsto o uso de material mais oneroso, o cimento portland, sob a justificativa de que o material menos custoso, o pó calcário, não estaria disponível na região, o que se revelou falso, tendo sido violado o art. 12, inciso IV, da Lei n° 8.666/93 (achado n° 3.7 do relatório de fiscalização - 90.20.1.4.1) ;
c.2.2 - deficiência na fiscalização da avença, qual seja, por não ter apontado o descumprimento, pelo Consórcio executor das obras do lote 3, das condições especificadas no projeto executivo e no edital, quanto ao filler utilizado na usinagem do CBUQ, tendo sido descumprido o subitem 9.2.2 do Acórdão 616/2005-TCU-Plenáriolenário (achado n 3.7 do relatório de fiscalização - 90.20.1.4.2) ;
c.3) instauração, acerca da ocorrência de fissuras em algumas placas de concreto no lote 5, procedimento administrativo, com vistas a identificar as placas de concreto aptas a serem aceitas e recebidas, devendo, no caso de não aceitação de qualquer das placas, ser exigido do 2 ° Batalhão de Engenharia de Construção, executor das obras, a reparação destas às suas expensas (do Exército) , estabelecendo-se um prazo de 60 (sessenta) dias para que sejam ultimadas as conclusões do referido processo administrativo (achado n° 3.11 do relatório de fiscalização - 90.20.1.10) ;
III.18.1. Quanto ao item "c.1" do Ofício 1173/2010-TCU/Secob-2 - peça 15, p. 4-5
285.	Este item da diligência se refere aos indícios de irregularidades apontados no Achado 3.6 do Relatório de Fiscalização 128/20118 (peça 4, p. 36-39) . Em análise ao achado (peça 4, p. 37) e aos documentos apresentados pelo DNIT (peça 65, p. 1-42) em resposta à diligência, se observa que a suspeita de que não estavam ocorrendo as retenções de tributos federais das empresas CR Almeida e Via Engenharia se baseou em consulta realizada ao Siafi, com base no CNPJ da matriz das empresas (CR Almeida - 33.059.908/0001-20 e Via Engenharia - 00.584.755/0001-80) (peça 31, p. 2-10) . 
286.	No entanto, conforme se verifica nos documentos apresentados pelo DNIT (peça 65, p. 32, 34) e nos levantamentos realizados nesta auditoria (Evidência 4) , para as medições de número 15 a 18 do ano de 2008 referentes ao Contrato 253/2006-00, tais retenções foram realizadas no prazo legal com base no CNPJ das filiais das empresas contratadas. Sendo 33.059.908/0028-40 para a empresa CR Almeida e 00.584.755/0010-71 para a Via Engenharia. 
287.	O mesmo apontamento não ocorreu em relação a outra integrante do consórcio, empresa EMSA, em virtude da retenção desta ter sido feita pelo CNPJ de sua matriz (17.393.547/0001-05) (peça 65, p. 35) .
288.	Quanto ao achado que trata da retenção da empresa EGESA em percentual menor que o exigido nas normas legais (peça 4, p. 37) , o DNIT afirma que tal diferença no percentual da retenção ocorreu amparada em decisão judicial transitada em julgado relacionada ao Mandado de Segurança - MS 89.0001256-8, que liberou as empresas associadas ao sindicato patronal, da qual a empresa EGESA faz parte, da retenção da Contribuição Social sobre o Lucro Líquido (Evidência 5) .
289.	Dessa forma, avalia-se que os elementos apresentados pelo DNIT são suficientes para elidir o indício de irregularidade apontado. 
III.18.2. Quanto ao item "c.2" do Ofício 1173/2010-TCU/Secob-2 - peça 15, p. 4-5
290.	Este item da diligência trata de indícios de irregularidades apontados no Achado 3.7 do Relatório de Fiscalização 128/20118 (peça 4, p. 39-48) . 
291.	Em resposta a esta diligência, o DNIT afirmou (peça 18, p. 14-16) que autuou o processo 50613.000103/2011-09 para, no âmbito dele, apurar a atuação da projetista quando da elaboração do projeto executivo, bem como, para apurar a atuação da empresa supervisora quando da utilização do filler na usinagem do CBUQ do Lote 3 da BR-101/PB.
292.	Nesse processo aberto pelo DNIT (Evidência 3) , foi instituída uma comissão técnica formada por servidores daquela autarquia, que, em 2011, após análise dos indícios de irregularidade apontados pelo TCU, como também dos fatos ocorridos na obra, concluiu que houve falha na fiscalização realizada pela empresa supervisora Astep Engenharia Ltda. (Evidência 3, p. 22) .
293.	Em que pese a Comissão, em 2011, ter concluído pela ocorrência de falha na fiscalização da empresa, apenas em 25/1/2017 o DNIT remeteu ofício à Astep solicitando manifestação a respeito das conclusões da comissão (Evidência 3, p. 47) .
294.	Essa data é posterior ao pedido de informações atualizadas a respeito do referido processo, que foi enviado ao DNIT pelo TCU, em 5/9/2016, via Ofício 0589/2016-TCU/SeinfraRodovias (TC Processo 025.069/2016-0, peça 2, Processo de Conhecimento) . Assim, infere-se que os gestores da autarquia somente tomaram providências para dar andamento ao processo após a solicitação de informações apresentada pelo TCU.  
295.	O atraso no envio do relatório para manifestação da empresa projetista/supervisora pode prejudicar o deslinde da avença e até mesmo as eventuais sanções a serem aplicadas a essa empresa pelas falhas na execução do contrato. Tal fato poderia ensejar, de pronto, uma análise quanto à pertinência de propor a realização da audiência dos gestores que deram causa ao atraso do envio do relatório da Comissão à empresa supervisora. Contudo, considerando que ainda existe a possibilidade dessa falha não causar prejuízos à apuração dos fatos ocorridos, pondera-se que a avaliação quanto à proposição da audiência dos gestores pode ser postergada para um momento processual posterior, quando da análise das conclusões que o DNIT vai obter no âmbito do processo 50613.000103/2011-09.
296.	 Diante do exposto, com fundamento no art. 250, inciso II do RI-TCU, propõe-se determinar ao DNIT, que, no prazo de 90 dias, a partir da ciência, apresente ao TCU o resultado da conclusão da apuração de responsabilidade sobre as falhas na atuação da empresa Astep Engenharia Ltda. (Contrato PG-137/2001-00) , tratada no Processo 50613.000103/2011-09, inclusive com as justificativas que fundamentarem a aplicação, ou não, das sanções cabíveis. 
III.18.3. Quanto ao item "c.3" do Ofício 1173/2010-TCU/Secob-2 - peça 15, p. 4-5 (Achado 3.11 do Relatório de Fiscalização) .
297.	O item "c.3" do Ofício 1173/2010-TCU/Secob-2 (peça 15, p. 4-5) trata de indícios da ocorrência de fissuras em algumas placas de concreto do pavimento rígido do Lote 5, apontados no Achado 3.11 do Relatório de Fiscalização 128/20118 (peça 5, p. 10-12) . 
298.	Quanto a esse questionamento, o DNIT informou (peça 18, p. 14-16) que autuou o processo administrativo 50613.000105/2011-90, visando apurar esse indício de irregularidade. No âmbito desse processo (Evidência 1, p. 8) , a Dynatest, empresa supervisora do trecho, esclareceu que foi realizado o levantamento dos defeitos e a execução de diversas soluções corretivas nas placas danificadas, conforme descrito a seguir:
361 placas de 3,60 x 6,00 - Colmatação;
214 placas de 1,00 x 6,00- Colmatação;
259 placas de 3,60 x 6,00 - Injeção;
44 placas de 1,00 x 6,00 - Injeção;
66 placas de 3,60 x 6,00 - Demolição e reconstrução;
33 placas de 1,00 x 6,00 - Demolição e reconstrução.
299.	Neste ponto, para facilitar o entendimento, cabe apresentar, de forma sucinta, as metodologias empregadas na recuperação de placas de concreto.
299.1.	A correção das trincas por colmatação consiste em aplicar um material fluido para preencher as fissuras presentes na placa.
299.2.	O serviço de injeção consiste na execução de furos e na aplicação de calda de microcimento nos vazios existentes sob a placa de concreto, proporcionando estabilidade ao pavimento.
299.3.	No caso da demolição e reconstrução, realiza-se a destruição e remoção da placa danificada e a construção de uma nova em seu lugar.
300.	Em exame às informações prestadas, avalia-se que foram tomadas providências para corrigir os defeitos apontados pela equipe de fiscalização do TCU.
301.	Com o intuito de verificar o estado atual do trecho rodoviário objeto da auditoria (Fiscobras 2008) , consultou-se o site do DNIT no link "condições das rodovias". Nesse sistema consta a informação que o trecho apresenta boas condições de tráfego (dez/2016) (Evidência 2) . 
302.	Assim, considerando os elementos trazidos aos autos, verifica-se que o DNIT autuou um processo administrativo para apurar os indícios de ocorrência de fissuras em algumas placas de concreto do pavimento rígido do Lote 5 executado pelo Exército e informou ao TCU adoção dessa providência, conforme solicitado na diligência. Ademais, apresentou documentos que demonstram a efetiva realização de serviços para corrigir os defeitos apontados pela equipe de auditoria, existindo elementos para concluir que se atingiu o objetivo proposto.  
III.19. Das determinações e alertas propostos na instrução da Secex/PB (peça 12, p. 20-22) e reproduzidas no relatório da Secob-2 (peça 13, p. 66-68)  
303.	Em instrução precedente (peça 13, p. 40-68) , a então Secob-2 reproduziu propostas de determinações e alertas a serem direcionados ao DNIT e ao Ministério da Defesa, visando que essas entidades adotassem providências para sanear as irregularidades apontadas nos Achados 3.1, 3.2, 3.3, 3.4, 3.6, 3.7 e 3.8 do Relatório de Fiscalização 128/2008.
304.	O Exmo. Ministro Relator, ao examinar essas propostas, decidiu que preliminarmente fossem efetivadas as audiências, oitivas e diligência, deixando para avaliar a pertinência das determinações e alertas propostos para quando do exame de mérito do processo (peça 13, p. 70-78) .
305.	Dessa forma, neste momento processual, dada a possibilidade de já terem sido adotadas providências visando corrigir as falhas apontadas, cabe reavaliar a pertinência de serem mantidas as propostas de determinações e alertas, constantes da instrução elaborada pela então Secob-2.
III.19.1. Das determinações
306.	A então Secob-2 propôs, com fundamento no art. 250, inciso II do RI-TCU, o direcionamento de seis determinações ao DNIT (itens "c.1" a "c.6" da proposta de encaminhamento da instrução - peça 13, p. 66-68) e duas determinações ao Ministério da Defesa/Comando do Exército - 1º Grupamento de Engenharia e Construção (itens "d.1" e "d.2" da proposta de encaminhamento da instrução - peça 13, p. 66-68) . Essas propostas serão reanalisadas uma a uma, a seguir.           
Determinação constante do item "c.1" da instrução elaborada pela então Secob-2, conforme peça 13, p. 66-68
c.1) obtenha as autorizações de supressão vegetal e as licenças de operação/instalação das fontes de materiais a serem usados em obras de sua competência, previamente à ordem de início de serviços, de modo a não prejudicar o cronograma físico ajustado da obra e a não ensejar a necessidade de revisões de projeto em fase de obra (achado n° 3.1, do relatório de fiscalização - 90.20.1.1) ;
307.	Quanto a essa proposta, se observa que, em tese, o cumprimento da determinação poderia dar celeridade na execução dos empreendimentos e menor necessidade de revisões de projeto em fase de obras. No entanto, poderia trazer também a desvantagem de impor ao DNIT uma obrigação custosa, não prevista em seus normativos, sem a real garantia de possíveis benefícios.
308.	Sopesa-se que a obtenção das licenças de instalação e operação das fontes de materiais pelo DNIT não encerraria a questão relativa à liberação de jazidas a serem exploradas na obra, visto que ainda ficariam pendentes as autorizações de pesquisa/lavra junto ao DNPM, como também os acordos com os proprietários das áreas onde se encontram os materiais a serem explorados. 
309.	Assim, considerando que a proposição não engloba todos os fatores intervenientes necessários à liberação das fontes de insumos a serem utilizadas nas obras, propõe-se desconsiderar o encaminhamento sugerido na instrução anterior. 
Determinação constante do item "c.2" da instrução elaborada pela então Secob-2, conforme peça 13, p. 66-68
c.2) aprecie, com fundamento nos princípios da eficiência, razoabilidade, proporcionalidade, finalidade, interesse público, motivação, probidade administrativa, moralidade e defesa do interesse público, consoante o disposto no art. 37, da CF/88, c/c art. 2 °, Lei 9.784/99; e IN n° 1/1997-STN, arts. 1 °, caput, 2°, § I°, 4°, 70 e 8°, as prestações de contas a serem apresentadas pelo Ministério da Defesa/Comando do Exército/Comando do 1 ° Grupamento de Engenharia, referentes à aplicação dos recursos recebidos por meio de destaques, com fundamento nas Portarias DNIT/MT/2005 n°s 1475, 1476 e 1477, de 18/11/05, e aplicados nas obras da BR 101/NE, afastando-se, portanto, o entendimento esposado na Súmula CONED n° 04/2004, procedimento que deverá ser o adotado para todo e qualquer recurso transferido a título de custeio das obras suscitadas, devendo manifestar-se, conclusivamente, no prazo de 30 (trinta) dias após a sua apresentação, sem prejuízo de fiscalização futura deste Tribunal (achados 3.2 a 3.4 do relatório de fiscalização - 90.20.1.2 - pç. 3, p.14 a pç. 4, p.12) (Instrução Secob2 - pç. 13, p. 66) ;
310.	De início, cabe relembrar que esta proposta de determinação advém, sobretudo, dos fatos descritos no Achado 3.2 do Relatório de Fiscalização 128/2008 (peça 3, p. 30) .
311.	Conforme consta no Achado 3.2 do Relatório de Fiscalização 128/2008 (peça 3, p. 30) , a equipe de auditoria verificou que não estava sendo feita a prestação de contas formal das parcelas transferidas pelo DNIT ao Exército Brasileiro por meio de destaques orçamentários. 
312.	A equipe de auditoria apontou que a prestação de contas desses recursos estava sendo feita pelo próprio órgão recebedor, no caso o Exército Brasileiro, quando da prestação de contas anual do ordenador de despesas. 
313.	Tal procedimento foi contestado pela equipe de auditoria, embora estivesse respaldado na Súmula Coned n. 04/2004.
314.	Diante disso, a equipe de auditoria fundamentando-se em princípios que regem à Administração Pública propôs determinar ao DNIT que afastasse o entendimento esposado na Súmula Coned n. 04/2004, e passasse a requerer e analisar as prestações de conta referentes aos recursos transferidos para o Exército Brasileiro por meio de destaques orçamentários.    
315.	Feito esse breve resumo, passa-se a avaliar a pertinência de se manter essa proposta de determinação.
316.	Primeiramente, avalia-se que, neste momento, a análise, por parte do DNIT, das prestações de conta dos recursos transferidos ao Exército Brasileiro para realização das obras da BR-101/NE pode estar prejudicada, haja vista o intervalo de tempo decorrido entre a efetivação do destaque orçamentário (2005) , a execução da obra (2006 a 2013) e o momento atual (2017) . 
317.	Em segundo lugar, deve-se lembrar que foram realizadas diversas fiscalizações do TCU nesse empreendimento, incluindo os Fiscobras de 2006 a 2012, muitas delas com seus respectivos processos ainda tramitando nesta Corte de Contas. Ressaltando-se, ainda, que no âmbito de alguns desses processos foram exaradas determinações direcionadas exclusivamente ao Exército Brasileiro para que fossem adotadas providências visando apurar irregularidades que possam ter acarretado danos ao Erário. 
318.	Por exemplo, cita-se o TC Processo 005.901/2011-1 no âmbito do qual o Tribunal exarou o Acórdão 724/2014-TCU-Plenário, de relatoria do Min. Aroldo Cedraz, determinando ao Exército Brasileiro (Centro de Controle Interno do Exército (CCIEx) e 1º Grupamento de Engenharia - 1º GEC) a adoção de uma série de providências para quantificar, apurar as responsabilidades, e, caso necessário, efetivar as medidas previstas nos arts. 3º e 4º da Instrução Normativa - TCU n. 71, de 28/11/2012, aplicando aos responsáveis as sanções previstas em lei.
319.	Por fim, não se deve olvidar que a análise das contas anuais do Ministério da Defesa/Comando do Exército/Comando do 1° Grupamento de Engenharia também é realizada neste Tribunal, sendo atribuição da SecexDefesa. Dessa forma, o detalhamento da utilização de recursos eventualmente transferidos pelo DNIT para o Exército Brasileiro deverão constar das contas anuais do Ministério da Defesa, sendo, por consequência, também objeto de análise no âmbito deste Tribunal.   
320.	Ponderando sobre os elementos acima expostos, propõe-se desconsiderar o encaminhamento sugerido na instrução anterior.  
Determinação constante do item "c.3" da instrução elaborada pela então Secob-2, conforme peça 13, p. 66-68.
c.3) regularize o recolhimento dos tributos federais devidos, quando dos pagamentos das notas fiscais das empresas CR Almeida e Via Engenharia, pertencentes ao consórcio executor do Lote 3, e da Empresa EGESA, componente do consórcio executor do Lote 4, em cumprimento ao art. 64 da Lei n° 9.430/1996 (achado nº 3.6 do relatório de fiscalização - 90.20.1.3) ; 
321.	Esta proposta de determinação está relacionada aos fatos descritos no Achado 3.6 do Relatório de Fiscalização 128/2008 (peça 4, p. 36-39) .
322.	Em análise ao achado (peça 4, p. 36-39) e aos documentos apresentados pelo DNIT (peça 65, p. 1-42) em resposta ao item "c.1" da diligência autorizada por meio do despacho, de 19/10/2010, do Exmo. Min. Relator destes autos (peça. 13, p. 77) , observa-se que a suspeita de que não estavam ocorrendo as retenções de tributos federais das empresas CR Almeida e Via Engenharia se baseou em consulta realizada ao Siafi com base no CNPJ da matriz das empresas (CR Almeida - 33.059.908/0001-20 e Via Engenharia - 00.584.755/0001-80) (pç. 31, p. 2-10) . 
323.	No entanto, conforme se verifica nos documentos apresentados pelo DNIT (peça 65, p. 32, 34) e nos levantamentos realizados nesta auditoria (Evidência 4) , para as medições de número 15 a 18 do ano de 2008 referentes ao Contrato 253/2006-00, as retenções foram realizadas no prazo legal com base no CNPJ das filiais dessas empresas. Sendo o CNPJ 33.059.908/0028-40 para a Empresa CR Almeida e o CNPJ 00.584.755/0010-71 para a Via Engenharia. 
324.	O mesmo apontamento não ocorreu em relação a outra integrante do consórcio, empresa EMSA, em virtude da retenção desta ter sido feita pelo CNPJ de sua matriz (17.393.547/0001-05) . (p. 65, p. 35) .
325.	Quanto ao achado que trata da retenção da empresa EGESA em percentual menor que o exigido nas normas legais (peça 4, p. 37) , o DNIT demonstrou que tal diferença na retenção ocorreu amparada em decisão judicial transitada em julgado relacionada ao Mandado de Segurança - MS n. 89.0001256-8, que liberou as empresas associadas ao sindicato patronal, da qual a empresa EGESA faz parte, da retenção da Contribuição Social sobre o Lucro Líquido (Evidência 3) .
326.	Dessa forma, propõe-se desconsiderar o encaminhamento sugerido na instrução anterior.
Determinação constante do item "c.4" da instrução elaborada pela então Secob-2, conforme peça 13, p. 66-68.
c.4) instaure processo administrativo a fim de apurar as seguintes falhas na atuação da empresa ASTEP Engenharia Ltda (Contrato PG-137/2001-00) , aplicando as sanções cabíveis: 
c.4.1 - deficiência no projeto executivo das obras do lote 3, quanto à especificação do material que seria usado como filler na usinagem de CBUQ, uma vez que foi previsto o uso de material mais oneroso, o cimento portland, sob a justificativa de que o material menos custoso, o pó calcário, não estaria disponível na região, o que se revelou falso, tendo sido violado o art. 12, inciso IV, da Lei n° 8.666/93 (achado n° 3.7 do relatório de fiscalização - 90.20.1.4.1) ; 
c.4.2 - deficiência na fiscalização da avença, qual seja, por não ter apontado o descumprimento, pelo Consórcio executor das obras do lote 3, das condições especificadas no projeto executivo e no edital, quanto ao filler utilizado na usinagem do CBUQ, tendo sido descumprido o subitem 9.2.2 do Acórdão 616/2005-TCU-Plenáriolenário (achado n° 3.7 do relatório de fiscalização - 90.20.1.4.2) ; 
327.	O DNIT informou que a instauração do processo administrativo já foi realizada, conforme documentos encaminhados ao TCU (peça 18, p. 14-16) em resposta à diligência autorizada pelo Ministro Relator (peça 13, p. 77) .
328.	O processo administrativo aberto é o de número 50613.000103/2011-09 (Evidência 3) , que tem como objetivo apurar a atuação da projetista quando da elaboração do projeto executivo, bem como, apurar a atuação da empresa supervisora quando da utilização do filler na usinagem do CBUQ do Lote 3 da BR101/PB.
329.	Essa questão está foi discutida em detalhes no item III.18.2 desta instrução, haja vista também ter sido objeto de diligência autorizada pelo Relator. 
330.	Nesse sentido, vale relembrar que, ao fim das análises efetivadas no item III.18.2, propôs-se, com fundamento no art. 250, inciso II do RI-TCU, determinar ao DNIT, que, no prazo de 90 dias, a partir da ciência, apresente ao TCU o resultado da conclusão da apuração de responsabilidade sobre as falhas na atuação da empresa Astep Engenharia Ltda. (Contrato PG-137/2001-00) , tratada no Processo 50613.000103/2011-09, inclusive com as justificativas que fundamentarem a aplicação, ou não, das sanções cabíveis.  
Determinação constante do item "c.5" da instrução elaborada pela então Secob-2, conforme peça 13, p. 66-68.
c.5) exija das empresas contratadas, no âmbito dos contratos de supervisão de obras, de gestão ambiental e de gerenciamento de obras, a cada medição e pagamento, anexando-os aos referidos processos, cópia dos contratos de trabalho, das guias de recolhimento do Fundo de Garantia do Tempo de Serviço e Informações à Previdência Social vinculadas aos contratos firmados com o DNIT, bem como do documento assinado pelo preposto do DNIT declarando o número de horas semanais de trabalho de cada profissional, acompanhado dos locais e das tarefas executadas por eles durante o referido período de trabalho, em observância ao art. 63, § 2°, inciso 111, da Lei 4.320/64, ao §§ 5° e 6° do art. 219 do Decreto n° 3.048/1999 e ao art. 67 da Lei n° 8.666/93 (Achado 3.8 do relatório de fiscalização - 90.20.1.6) ;
331.	Avalia-se que essa proposta se encontra prejudicada para os contratos de supervisão de obras, de gestão ambiental e de gerenciamento da BR101/PB, tratados nestes autos, tendo em vista a conclusão da obra e o encerramento dessas avenças.
332.	Para os casos em geral, em que pese em algumas decisões anteriores a 2010 (Acórdãos 1233/2008 - Relator: Ubiratan Aguiar e 2000/2010 - Relator: André de Carvalho, ambos TCU/Plenário) esta Corte de Contas tenha determinado até mesmo a repactuação de alguns contratos, em razão de terem sido verificadas diferenças entre os salários informados nas propostas das empresas vencedoras das licitações e os salários efetivamente pagos durante a execução dos contratos de supervisão, ultimamente o Tribunal tem entendido que tal situação só deva ser exercida em contratos medidos por homem/hora e não nos casos de execução indireta mediante fornecimento de serviços pagos por resultados (Acórdão 2784/2012-TCU-Plenário - Relator: Min. Ubiratan Aguiar - Revisor: Min. Valmir Campelo) . 
333.	Relembre-se que nos casos de execução indireta mediante fornecimento de serviços pagos por resultados a entidade contrata a empresa para realizar uma atividade-meio, por sua conta e risco, interessando à entidade tomadora dos serviços a disponibilização do serviço ou o resultado, isto é, o serviço/produto, a tempo e modo, independentemente de quais ou quantos funcionários a empresa contratada empregou.
334.	Ademais, as últimas decisões têm instigado o poder público a remunerar a contratada justamente em relação ao resultado pretendido, e não com base na quantidade de horas trabalhadas ou postos de trabalho gastos na execução do serviço. Adequado transcrever trecho do Acórdão 860/2012-TCU-Plenário, de relatoria do Min. Weder de Oliveira:
9.1. determinar ao Departamento Nacional de Infraestrutura de Transporte (...) :
9.1.2. adotar metodologia de mensuração de serviços prestados que condicione a remuneração da contratada à aferição do resultado pretendido e elimine a possibilidade de remunerar a empresa com base na quantidade de horas trabalhadas ou por postos de trabalho, nos termos do art. 11 da IN nº 2, de 30 de abril de 2008, do Ministério do Planejamento, Orçamento e Gestão;
335.	Assim, propõe-se desconsiderar o encaminhamento sugerido na instrução anterior.
Determinação constante do item "c.6" da instrução elaborada pela então Secob-2, conforme peça 13, p. 66-68.
c.6) instaure, acerca da ocorrência de fissuras em algumas placas de concreto no lote 5, procedimento administrativo com vistas a identificar as placas de concreto aptas a serem aceitas e recebidas, devendo, no caso de não aceitação de qualquer das placas, ser exigido do 2° Batalhão de Engenharia de Construção, executor das obras, a reparação destas às suas expensas (do Exército) , estabelecendo-se um prazo de 60 (sessenta) dias para que sejam ultimadas as conclusões do referido processo administrativo (achado n° 3.11 do relatório de fiscalização - 90.20.1.10) 
336.	Com base nos elementos trazidos aos autos em resposta à diligência direcionada ao DNIT, verifica-se que aquela autarquia autuou um processo administrativo para apurar os indícios de ocorrência de fissuras em algumas placas de concreto do pavimento rígido do Lote 5. Os documentos constantes desse processo do DNIT, apresentados a este TCU, demonstram a efetiva realização de serviços para corrigir os defeitos apontados no Achado 3.11 do Relatório de Fiscalização 128/2008 (peças 36) , existindo elementos para concluir que se atingiu o objetivo proposto.
337.	Assim sendo, pondera-se que a proposta de determinação constante do item "c.6" da instrução elaborada pela então Secob-2, conforme peça 13, p. 66-68, perdeu seu objeto.
Determinação constante do item "d.1" da instrução elaborada pela então Secob-2, conforme peça 13, p. 66-68
d.1) apresente ao DNIT, com fundamento nos princípios da eficiência, razoabilidade, proporcionalidade, finalidade, interesse público, motivação, probidade administrativa, moralidade e defesa do interesse público, consoante o disposto no art. 37, da CF/88, c/c art. 2 °, Lei 9.784/99; e IN n° 1 / 1997-STN, arts. 1 °, caput, 2°, § 1 °, 4°, 7°e 8°, no prazo de 60 (sessenta) dias, as Prestações de Contas alusivas aos valores repassados, por meio de destaques, com fundamento nas Portarias DNIT/MT/2005 n°s 1475, 1476 e 1477, de 18.11.05, atendendo às considerações enunciadas na conclusão do item 3.4 do Relatório de Fiscalização e no Acórdão 1399/2010-TCU-Plenário após concluída a reformulação dos respectivos programas/planos de trabalho, afastando-se, portanto, o entendimento esposado na Súmula CONED n° 04/2004, procedimento que deverá ser o adotado para todo e qualquer recurso transferido a título de custeio das obras da BR 101/NE (achados 3.2 a 3.4 do relatório de fiscalização - 90.20.3.1) ;
338.	Essa proposta de determinação aborda a mesma questão tratada no item "c.2" da instrução elaborada pela então Secob-2, conforme peça 13, p. 66-68, a qual se encontra reavaliada nos itens 310 a 320, supra.
339.	Na análise efetivada nos itens 310 a 320, supra, ponderou-se que não se mostra pertinente manter a proposta de determinação em relação ao DNIT. 
340.	Pelas mesmas razões, ajuíza-se que também não se deve manter a proposta de determinação em relação ao Ministério da Defesa/Comando do Exército - 1° Grupamento de Engenharia e Construção.
Determinação constante do item "d.2" da instrução elaborada pela então Secob-2, conforme peça 13, p. 66-68
d.2) reformule, com fundamento nos princípios contidos no art. 37, da CF/88, c/c art. 2 °, Lei 9.784/99; e IN n° 1/1997-STN, arts. 1 °, caput, 2°, § 1 °, 4°, 7° e 8°, os programas/planos de trabalhos afetos aos Lotes 1, 5 e 6 da BR 101/NE, incorporando aos orçamentos de obras e às revisões em fase de obra apresentados ou a serem apresentados ao DNIT os procedimentos enumerados na conclusão do item 3.4 do Relatório de Fiscalização, devidamente ajustados consoante os itens 6 a 24 da instrução da Secex-PB (vol. 03, fls. 431/553) e no Acórdão 1399/2010-TCU-Plenário, devendo os mesmos serem submetidos à apreciação daquela autarquia federal, sem prejuízo de fiscalização futura deste Tribunal - 90.20.3.2;
341.	Essa proposta de determinação visava a reformulação dos planos de trabalhos afetos às obras dos lotes 1, 5 e 6 da BR-101/NE. Ocorre que atualmente essas obras encontram-se concluídas. Assim, pondera-se que essa proposição perdeu o seu objeto.  
342.	Além disso, essa proposta de determinação aborda, também, questões afetas aos indícios de excesso de locação de equipamentos e inadequação de quantitativos remanescentes de equipamentos, nas obras administradas pelo Exército Brasileiro na BR-101/NE.  
343.	Nesse sentido, vale informar que tramitam neste Tribunal os TC Processo 010.772/2011-1 (Relator:  Min. Walton Alencar Rodrigues - Objeto: BR-101/PB) , TC Processo 005.901/2011-1 (Relator: Aroldo Cedraz - Objeto: BR-101/RN) e TC Processo 012.997/2011-0 (Relator: Min. Weder Oliveira - Objeto: BR-101/PE) , no âmbito dos quais se encontram tratados, de forma detalhada, os indícios de irregularidade que motivaram a proposta de determinação em exame.   
344.	Nesses processos realiza-se uma análise pormenorizada quanto à compatibilidade entre a quantidade necessária de material para execução dos serviços efetivamente realizados na obra e a quantidade de insumos realmente adquirido. Esse referido trabalho engloba o exame dos quantitativos de todos os serviços realizados nas obras, inclusive a questão relativa à locação de equipamentos.
345.	Desse modo, pondera-se que seja adequado tratar do tema separadamente, em cada um dos processos que tratam das obras da BR-101/RN (TC Processo 005.901/2011-1) , BR-101/PB (TC Processo 010.772/2011-1) e BR-101/PE (TC Processo 012.997/2011-0) .
346.	Inclusive, vale registrar que no âmbito do TC Processo 005.901/2011-1 (BR-101/RN) o Tribunal já exarou decisão de mérito, conforme o Acórdão 724/2017-TCU-Plenário, em que determinou, dentre outras providências, que:
9.2. Determinar ao Centro de Controle Interno do Exército (CCIEx) e ao 1º Grupamento de Engenharia (1º GEC) , em relação ao Lote 1 das obras de adequação e ampliação de capacidade da BR101/RN, com fulcro no art. 43 da Lei 8.443/1992 c/c art. 250, inciso II, do Regimento Interno do TCU, que adotem as seguintes medidas, encaminhando os resultados ao Tribunal no prazo de 120 (cento e vinte) dias: 
9.2.1. quantificação do possível dano ao erário associado à aquisição/aplicação de brita e rachão, bem como identificação dos respectivos responsáveis, providenciando, ainda, se for o caso, que sejam adotadas as medidas previstas nos arts. 3º e 4º da Instrução Normativa - TCU n. 71, de 28/11/2012, e que sejam aplicadas, aos responsáveis, as sanções previstas em lei;
 9.2.2. caracterização do dano ao erário e apuração das responsabilidades decorrentes da inexecução do Contrato 90/2009, firmado entre o 1º Batalhão de Engenharia de Construção do Exército (1º BEC) e a Pedreira Potiguar, providenciando, ainda, se for o caso, que sejam adotadas as medidas previstas nos arts. 3º e 4º da Instrução Normativa - TCU n. 71, de 28/11/2012, e que sejam aplicadas, aos responsáveis, as sanções previstas em lei; 
9.2.3. quantificação do possível dano ao erário associado à aquisição/utilização de asfalto diluído (CM-30) , bem como identificação dos respectivos responsáveis, providenciando, ainda, se for o caso, que sejam adotadas as medidas previstas nos arts. 3º e 4º da Instrução Normativa - TCU n. 71, de 28/11/2012, e que sejam aplicadas, aos responsáveis, as sanções previstas em lei; 
9.2.4 instauração, caso ainda não tenha sido feita, dos procedimentos administrativos necessários para apurar as responsabilidades relativas ao possível pagamento antecipado ocorrido no âmbito do Contrato 28/2009, firmado entre o 1º BEC e a Pedreira Potiguar, aplicando, se for o caso, aos responsáveis, as sanções previstas em lei;  
III.19.2. Dos alertas ao DNIT
347.	Na instrução de 8/10/2010 da então Secob-2 (peça. 13, p. 68) foi proposto encaminhar ao DNIT os seguintes alertas:
f) Alertar o Departamento Nacional de Infraestrutura de Transportes - DNIT para que:
f.1) considere, na análise da prestação de contas a ser apresentada pelo Exército, o possível excesso de recursos repassados, decorrente de contratações de terceiros a valores inferiores aos repassados, conforme apontamentos contidos no achado 3.2 do relatório de fiscalização, promovendo a devolução dos mesmos, sem prejuízo de fiscalização futura deste Tribunal;
f.2) considere, na análise da prestação de contas a ser apresentada pelo Exército, o possível excesso ocorrido nas aquisições/locações de equipamentos, conforme apontamentos contidos no achado 3.4 do relatório de fiscalização, promovendo a devolução dos recursos que não tenham sido empregados no objeto conveniado, sem prejuízo de fiscalização futura deste Tribunal;
f.3) verifique possível falha na cotação da brita comercial constante do Sicro para o Estado da Paraíba, conforme apontamentos contidos no achado 3.15-1 do relatório de fiscalização;
f.4) considere, na análise da prestação de contas a ser apresentada pelo Exército, o possível excesso de recursos repassados para as obras do Lote 05, decorrente da aquisição de brita a valores inferiores aos conveniados, conforme apontamentos contidos no achado 3.15-1, promovendo a devolução dos recursos que não tenham sido empregados, sem prejuízo de fiscalização futura deste Tribunal.
348.	Quanto a essa proposta de alertas, também serve a análise apresentada no item anterior, no sentido de que tramita neste Tribunal o TC Processo 010.772/2011-1 (Fiscobras 2011- BR-101/PB) contemplando uma análise mais aprofundada dessa matéria, na qual se comparou a quantidade de insumos consumidos (incluindo locação de equipamentos) em relação a quantidade de insumos teoricamente necessários para a execução dos serviços em todo o período da obra. Desse modo, pondera-se que seja adequado tratar do tema somente naqueles autos.
349.	Em relação à possível falha cotação da brita comercial constante do Sicro do estado da Paraíba, avalia-se que não há evidências de que os valores praticados atualmente na referência de preço estejam majorados. Dessa forma, a proposta contida na instrução anterior resta prejudicada.  
350.	Assim, propõe-se desconsiderar o encaminhamento da instrução anterior. 
IV. CONCLUSÃO
351.	Este trabalho teve por objetivo analisar as oitivas e as audiências determinadas pelo Ministro Relator por meio de despacho acostado à peça 13, p. 70 a 78, bem como verificar a pertinência da manutenção de propostas de determinações e alertas, constantes da instrução elaborada, em 2010, pela então Secob2 (peça 13, p. 66-68) .
351.1.	Tais propostas de determinações e alertas, direcionadas ao DNIT e ao Ministério da Defesa, buscavam, à época, corrigir indícios de irregularidades descritos nos Achados 3.1, 3.2, 3.3, 3.4, 3.6, 3.7, 3.8, 3.11 e 3.15 do Relatório de Fiscalização 128/2008 (peças 36) . Esse relatório trata das obras de adequação e ampliação da capacidade da BR-101/PB, entre a divisa RN/PB e a divisa PB/PE, totalizando 129,00 km, relativas aos lotes 3, 4 e 5, os quais foram executados, respectivamente, pelo Consórcio C. R. Almeida/Via Engenharia/EMSA, o Consórcio ARG/Egesa e o 2º Batalhão de Engenharia de Construção (2º BEC) .
351.2.	Vale registrar que no Relatório de Fiscalização 128/2008 (peças 36) também foi proposto o direcionamento de determinações ao DNIT visando tratar os indícios de irregularidades apontados nos Achados 3.10, 3.12, 3.13 e 3.14. Ocorre que na instrução elaborada, em 2010, pela então Secob2 (peça 13, p. 66-68) , essas determinações foram reavaliadas, chegando-se a conclusão de que não mais seria pertinente sua manutenção, seja em razão da iminente finalização das obras (peça 13, p. 46, 56-57) , seja em razão das correções formalizadas na 2ª RPFO do Contrato 251/2006-00 (peça 13, p. 47-48) . Com isso, tais propostas de determinação foram desconsideradas já naquela oportunidade, não tendo sido reavaliadas nesta instrução. 
352.	A partir do objetivo deste trabalho, pretendeu-se responder as seguintes questões: 
a) Questão 1: A execução do convênio (ou outros instrumentos congêneres) foi adequada? 
b) Questão 2: A execução do contrato foi adequada?
353.	A primeira questão está vinculada ao destaque orçamentário realizado entre o DNIT e o Comando do Exército para execução das obras do Lote 5 da BR-101/PB, pelo 2º Batalhão de Engenharia de Construção. Na instrução constante da peça 13, p. 40-69, a então Secob-2 propôs que fossem direcionadas determinações e alertas ao DNIT e ao Exército Brasileiro, relacionadas aos indícios de irregularidade verificados nessas obras (Achados 3.2, 3.4 e 3.15-I do Relatório de Fiscalização 128/2008, peça 3-6) .
354.	Tais determinações e alertas não foram encaminhados à época, considerando que o Exmo. Relator decidiu, por meio do despacho, de 9/10/2010 (peça 13, p. 70-78) , que, preliminarmente ao exame de mérito destes autos, deveriam ser realizadas medidas saneadoras do processo (audiências, oitivas e diligência) , visando coletar informações adicionais a respeito do empreendimento em tela.    
355.	Ocorre que as mesmas questões que suscitaram a proposição das referidas determinações e alertas também estão sendo tratadas de forma mais ampla em outros processos que tramitam nesta Corte de Contas, sobretudo no âmbito do TC Processo 010.772/2011-1 (Fiscobras 2011- BR-101/PB) . Assim, propõe-se que essas questões passem a ser examinadas somente nesses processos, desconsiderando-se o encaminhamento das determinações e alertas ao DNIT e ao Exército Brasileiro, sugeridos na instrução anterior (peça 13, p. 40-69) . (item III.19.2) 
356.	Em relação a segunda questão, que está vinculada, principalmente, às obras dos Lotes 3 e 4 da BR-101/PB, neste trabalho foram analisadas as manifestações encaminhadas em respostas às diversas audiências e oitivas realizadas, bem como, foram examinados os documentos provenientes de diligência direcionada ao DNIT. Também se avaliou a pertinência da manutenção das propostas de determinações sugeridas na instrução realizada em 2010 (peça 13, p. 66-68) .
357.	Quanto às audiências efetivadas em razão dos indícios de irregularidades descortinados a partir dos fatos descritos no Achado 3.5 - subitens I a VII, e no Achado 3.15 - subitem II, os elementos apresentados nas razões de justificativas dos responsáveis permitem concluir que tais indícios de irregularidade não são suficientes para fundamentar proposta de penalização direcionada aos gestores chamados a se manifestar em razão dos fatos apontados (itens III.2 a III.6, III.8.1, III.9 a III.11 desta instrução) . 
357.1.	Diante disso, no que se refere a esses indícios de irregularidades, propõe-se acatar as razões justificativas dos senhores Luiz Antônio Pagot, Luis Munhoz Prosel Júnior, Luiz Guilherme Rodrigues de Mello, Mauro Ernesto Campos Lima, Expedito Leite da Silva, Gustavo Adolfo Andrade de Sá, Luiz Clark Soares Maia, Francisco Fernando de Figueiredo Lopes, José Narcélio Marques Sousa, Divaldo de Arruda Câmara, Aston Medeiros dos Santos e Genivaldo Paulino da Silva.
357.2.	O Sr. Hideraldo Luiz Caron também foi chamado aos autos para apresentar suas razões de justificativa em relação aos indícios de irregularidade apontados nos Achado 3.5 e 3.15. Já o Sr. Fernando Rocha Silveira foi chamado a se manifestar em relação aos indícios de irregularidade apontados nos Achado 3.5 - Subitem I. Apesar de regularmente chamados, esses gestores não atenderam à audiência. Diante disso, nos termos do art. 202, § 8º, do RI-TCU, propõe-se que sejam considerados revéis pelo Tribunal, para todos os efeitos.
357.3.	Contudo, independentemente da revelia, a avaliação da responsabilidade do agente nos processos desta Corte não prescinde dos elementos existentes nos autos ou para ele carreados, uma vez que são regidos pelo Princípio da Verdade Material. Dessa forma, a avaliação da responsabilidade do agente não pode prescindir da prova existente no processo ou para ele carreada.
357.4.	Fundamentando-se nesses pressupostos, aproveitaram-se as justificativas apresentadas por outros responsáveis em favor dos senhores Hideraldo Luiz Caron e Fernando Rocha Silveira. As análises dessas justificativas permitiram afastar as irregularidades apontadas, de maneira que não está sendo proposta qualquer tipo de penalização direcionada a esses responsáveis.
358.	Igualmente ao caso anterior, os elementos apresentados nas razões de justificativas do Sr. Heraldo Cosentino foram suficientes para esclarecer os fatos narrados no Achado 3.6 - Demais irregularidades graves na administração do contrato - A administração do órgão contratante não está realizando retenção dos impostos (ISS, IR etc) nos pagamentos à empresa contratada (Relatório de Fiscalização 128/2008, pç. 4, p. 36-39) , afastando-se os indícios de irregularidade apontados. Diante disso, propõe-se acolher as justificativas apresentadas pelo Sr. Heraldo Cosentino (item III.3 desta instrução) .
359.	Em relação ao Achado 3.9 - Sub-rogação/subcontratação irregular de contrato - Subcontratação não autorizada pela Administração ou não prevista em edital/contrato (Relatório de Fiscalização 128/2008, peça 5, p. 2-7) , o responsável, Sr. Luiz Clark Soares Maia, chamando em audiência em relação a esse indício de irregularidade, demonstrou ter adotado providências, mesmo que de forma intempestiva, no sentido de corrigir a situação formalmente irregular.
359.1.	Considerando esse fato, bem como a constatação de que a contratada principal é responsável pela integralidade dos serviços, independentemente da existência de subcontratações; e levando-se em conta que em situação semelhante esta Corte de Contas decidiu não penalizar o gestor responsável pelo cometimento desse tipo de irregularidade (Acórdão 2925/2010-TCU-Plenário, Relator: Min. Walton Alencar Rodrigues) ; ponderou-se que seria demasiado rigoroso propor a aplicação de multa ao gestor, sugerindo-se acolher, excepcionalmente, suas razões de justificativas (item III.8.2) .
360.	No que tange ao Achado 3.7 - Deficiência na fiscalização/supervisão da obra - Fiscalização e/ou supervisão deficiente ou omissa (Relatório de Fiscalização 128/2008 - peça 4, p. 39-48) , materializado pela não identificação do descumprimento, por parte do consórcio executor das obras do Lote 3, das condições especificadas no projeto executivo e no edital, especificamente quanto ao tipo de material a ser utilizado como filler na usinagem do CBUQ, tendo sido violado o subitem 9.2.2 do Acórdão 616/2005-TCU-PlenárioIenário, de relatoria do Min. Substituto Augusto Sherman, propõe-se rejeitar as razões de justificativa do fiscal das obras, Sr. Luiz Clark Soares Maia, aplicando-lhe a multa prevista no art. 58, inciso II, da Lei 8.443/1993 (item III.8.3) .
361.	Ainda em relação ao Achado 3.7, propõe-se com fundamento no art. 250, inciso II do RI-TCU, determinar ao DNIT que, no prazo de noventa dias, a partir da ciência, apresente a esta Corte de Contas o resultado conclusivo da apuração de responsabilidade sobre as falhas na atuação da empresa supervisora Astep Engenharia Ltda. (Contrato PG-137/2001-00 - Lote 3) , tratada no Processo  50613.000103/2011-09 (DNIT) , detalhando, inclusive, as justificativas que fundamentarem a aplicação, ou não, das sanções cabíveis (item III.18.2) .
361.1.	Nesse caso, também cabe propor a autuação de processo específico do tipo monitoramento, de modo que no âmbito dele sejam realizadas as medidas necessárias à verificação do cumprimento dessa determinação. Ademais, é pertinente anexar, ao processo de monitoramento a ser autuado, cópias da presente instrução e do acórdão que vier a ser proferido, acompanhado dos respectivos relatório e voto que o fundamentarem
362.	Por fim, como já relatado, as propostas de determinações a serem direcionadas ao DNIT e ao Ministério da Defesa, visando corrigir indícios de irregularidades descritos nos Achados 3.1, 3.2, 3.3, 3.4, 3.6, 3.7, 3.8 e 3.11 do Relatório de Fiscalização 128/2008 (peças 36) , itens "c.1" a "c.6" e "d.1" e "d.2" da proposta de encaminhamento da instrução - peça 13, p. 66-68, verificou-se que não mais seria pertinente sua manutenção. (Item III.19.1 desta instrução) .     
V. PROPOSTA DE ENCAMINHAMENTO
363.	Ante todo o exposto, submetem-se os autos à consideração superior, propondo:
a) acatar as razões de justificativas dos responsáveis listados a seguir, com fundamento no art. 250, §1º do Regimento Interno/TCU: 
a.1) Sr. Luiz Antônio Pagot (CPF XXX.102.567-XX) , Heraldo Cosentino (CPF: XXX.395.778-XX) , Luis Munhoz Prosel Junior (CPF XXX.516.676-XX) , Luiz Guilherme Rodrigues de Mello (CPF XXX.579.601-XX) , Mauro Ernesto Campos Lima (CPF XXX.271.757-XX) , Expedito Leite da Silva (CPF XXX.494.634-XX) , Gustavo Adolfo Andrade de Sá  CPF XXX.953.084-XX) , Francisco Fernando de Figueiredo Lopes (CPF XXX.548.367-XX) , José Narcélio Marques de Souza (CPF XXX.013.884-XX) , Divaldo de Arruda Câmara (CPF XXX.342.154-XX) , Aston Medeiros dos Santos CPF XXX.456.744-XX e Genivaldo Paulino da Silva (CPF XXX.453.594-XX) .
b) considerar revéis, para todos os efeitos, os senhores Hideraldo Luiz Caron e Fernando Rocha Silveira, nos termos do art. 202, § 8º, do Regimento Interno do TCU;
b.1) aproveitar as razões de justificativa trazidas pelos demais responsáveis para o fim de não aplicar sanção aos Srs. Hideraldo Luiz Caron (CPF XXX.497.930-XX) e Fernando Rocha Silveira (CPF: XXX.545.124-XX) ;
c)	acatar as razões de justificativas apresentadas pelo Sr. Luiz Clark Soares Maia (CPF: XXX.065.774-XX) , quanto aos indícios de irregularidades listados a seguir, com fundamento no art. 250, §1º do Regimento Interno do TCU:
c.1) Achados 3.5 - Subitem I - Relatório de Fiscalização 128/2008 - encaminhamento e aprovação de termos aditivos de readequação de equipe aos contratos de supervisão de obras de adequação da BR-101/PB, lotes 3, 4 e 5, insuficientemente motivados;
c.2) associação indesejável ocorrida entre a supervisora de obras e o consórcio construtor do Lote 3, no que concerne à utilização simultânea das mesmas instalações de laboratórios para conferência dos serviços executados; e
c.3) Achado 3.9 - Relatório de Fiscalização 128/2008 - Sub-rogação/subcontratação irregular de contrato - Subcontratação não autorizada pela Administração ou não prevista em edital/contrato;
d) rejeitar as razões de justificativas do Sr. Luiz Clark Soares Maia (CPF: XXX.065.774-XX) , na condição de fiscal do Contrato 253/2006, em razão da deficiente fiscalização dessa avença, materializada pela não identificação do descumprimento, por parte do consórcio executor das obras, das condições especificadas no projeto executivo e no edital, quanto ao filler utilizado na usinagem do CBUQ, tendo sido violado o subitem 9.2.2 do Acórdão 616/2005-TCU-Plenáriolenário - Achado 3.7 do Relatório de Fiscalização 128/2008;
d.1) aplicar ao Sr. Luiz Clark Soares Maia (CPF: XXX.065.774-XX) a multa prevista no art. 58, inciso II, da Lei 8.443/1993, fixando o prazo de 15 dias, contados da efetiva notificação, para comprovar, perante o Tribunal (art. 214, inciso III, alínea "a", do Regimento Interno/TCU) o recolhimento da respectiva quantia aos cofres do Tesouro Nacional, atualizada monetariamente desde a data da deliberação que vier a ser proferida, até a data do efetivo recolhimento, se forem pagas após o vencimento, na forma da legislação em vigor;
d.2) determinar ao Departamento Nacional de Infraestrutura de Transportes - DNIT que proceda ao desconto integral ou parcelado da dívida do item "d.1", acima, nos vencimentos do responsável, observados os limites previstos na legislação pertinente, com fundamento no art. 28, inciso I, da Lei 8.443 /1992, e no art. 219, inciso I, do Regimento Interno/TCU, caso não atendidas, no prazo fixado, as notificações constantes do referido item;
d.3) autorizar, desde já, com amparo no art. 26 da Lei 8.443/1992, e no art. 217 do Regimento Interno do TCU, o parcelamento das dívidas a que se referem os itens "d.1", supra, em até trinta e seis prestações mensais e sucessivas, caso requerido, esclarecendo ao responsável que a falta de pagamento de qualquer parcela importará no vencimento antecipado do saldo devedor (§ 2º do art. 217 do Regimento Interno/TCU) ;
d.4) autorizar, desde logo, a cobrança judicial das dívidas a que se referem os itens "d.1", acima, caso não atendidas às notificações, nos termos do art. 28, inciso II, da Lei 8.443/1992, além de se mostrar frustrada a medida constante do item "d.2", supra;
e) determinar ao Departamento Nacional de Infraestrutura de Transportes - DNIT, com fundamento no art. 250, inciso II do Regimento Interno do TCU, que, no prazo de 90 dias, a partir da ciência, apresente ao TCU o resultado conclusivo da apuração de responsabilidade sobre as falhas na atuação da empresa Astep Engenharia Ltda. (Contrato PG-137/2001-00) , tratada no Processo n. 50613.000103/2011-09, inclusive com as justificativas que fundamentarem a aplicação, ou não, das sanções cabíveis; 
f) dar ciência do acórdão que vier a ser prolatado aos responsáveis destes autos e demais interessados neste processo;
g) determinar à SeinfraRodoviaAviação que: 
g.1) autue processo específico do tipo monitoramento para que no âmbito dele sejam realizadas as medidas necessárias à verificação do cumprimento da determinação proposta no presente relatório; 
g.2) anexe ao processo de monitoramento a ser autuado, conforme item "g.1" supra, cópias do presente relatório e do acórdão que vier a ser proferido, acompanhado dos respectivos relatório e voto que o fundamentarem."

Pablo Alves Prado (43164/OAB-DF); Alexandre Aroeira Salles (28.108/OAB-DF); Patrícia Guércio Teixeira Delage (90.459/OAB-MG); Fernando Antonio dos Santos Filho (37.934/OAB-DF); Tathiane Vieira Viggiano Fernandes (27.154/OAB-DF); Ângelo Longo Ferraro (37.922/OAB-DF); Cintia Batista Angelini Carvalho (33265/OAB-DF).

Não atuou.

FISCOBRAS 2017. DNIT. OBRAS DE DUPLICAÇÃO E RESTAURAÇÃO DA BR-101/NE, NO ESTADO DA PARAÍBA, ENTRE A DIVISA RN/PB E A DIVISA PB/PE, REFERENTES AOS LOTES 3, 4 E 5. INDÍCIOS DE IRREGULARIDADE IDENTIFICADOS NA MOTIVAÇÃO DEFICIENTE PARA CELEBRAÇÃO DE ADITIVOS DECORRENTES DE REVISÃO DE PROJETO EM FASE DE OBRA. FALHAS NA PRESTAÇÃO DE SERVIÇOS POR PARTE DAS EMPRESAS SUPERVISORA E GERENCIADORA. POSSÍVEL SOBREPREÇO EM LOCAÇÃO DE VEÍCULOS UTILITÁRIOS PARA SUPERVISÃO. AUSÊNCIA DE RETENÇÃO DE TRIBUTOS NO PAGAMENTO DOS SERVIÇOS AVENÇADOS. IRREGULARIDADE NA FISCALIZAÇÃO DO EMPREENDIMENTO. AUDIÊNCIA DOS RESPONSÁVEIS, OITIVA DOS CONSÓRCIOS CONSTRUTORES E DAS EMPRESAS SUPERVISORA E GERENCIADORA. ACOLHIMENTO DAS DEFESAS EM RELAÇÃO À PARTE DOS INDÍCIOS DE IRREGULARIDADE. DESCONSIDERAÇÃO DA ANÁLISE DE UM DOS INDÍCIOS DE IRREGULARIDADE, OBJETO DE EXAME EM OUTRO DE FISCALIAÇÃO. REJEIÇÃO EM RELAÇÃO À AUSÊNCIA DE FISCALIZAÇÃO NA UTILIZAÇÃO DE MATERIAL DE PREENCHIMENTO EM SERVIÇOS DE CBUQ. MULTA. DETERMINAÇÃO.

RELATÓRIO DE LEVANTAMENTO (RL)

Secretaria de Fiscalização de Infraestrutura Rodoviária e de Aviação Civil (SeinfraRodoviaAviação).

Cuidam os autos de Relatório de Auditoria realizada no Departamento Nacional de Infraestrutura de Transportes (DNIT) , no período de 17/1/2017 e 15/3/2017 (Fiscobras 2017) , abrangendo as obras de adequação e ampliação da capacidade da BR-101/PB, entre a divisa RN/PB e a divisa PB/PE, totalizando 129 km de extensão, relativas aos lotes 3, 4 e 5, as quais foram executadas, respectivamente, pelo Consórcio C.R. Almeida/Via Engenharia/EMSA, Consórcio ARG/EGESA e pelo 2º Batalhão de Engenharia de Construção do Exército Brasileiro (2º BEC) .
O empreendimento foi fiscalizado no âmbito do Fiscobras 2008 (peça 3/6) , ocasião em que foram identificados os seguintes indícios de irregularidade:
3.1 - Distâncias médias de transporte (DMTs) verificadas in loco ou nas medições apresentadas são maiores que as especificadas no projeto, por este estar desatualizado e/ou por não ter havido liberação de áreas/jazidas.
3.2 - O valor do convênio não cobre as despesas relativas à obra licitada ou é superior às despesas efetivas relacionadas à obra licitada.
3.3 - Fiscalização deficiente da execução do convênio.
3.4 - Ausência ou inadequabilidade das prestações de contas parciais apresentadas;
3.5 - Alterações de quantitativos de objeto/prorrogação de prazo não justificada, insuficientemente justificada ou cujos motivos alegados/memórias de cálculo apresentam inconsistências técnicas, erros ou omissões;
3.6 - A administração do órgão contratante não está realizando a retenção os impostos (ISS, IR, etc.) nos pagamentos efetuados à empresa contratada;
3.7 - Fiscalização e/ou supervisão deficiente ou omissa;
3.8 - Fiscalização deficiente do pagamento dos serviços executados;
3.9 - Sub-rogação não autorizada pela Administração ou não prevista em edital/contrato;
3.10 - Recolhimento/pagamento e tributos (contribuição previdenciária, IR, ISS, etc.) em desacordo com os percentuais previstos no LDI da contratada e/ou na legislação vigente;
3.11 - Falha na qualidade dos serviços executados;
3.12 - Deficiência na fiscalização/supervisão da obra;
3.13 - Impropriedades observadas nas providências adotadas para sanar as interferências que possam provocar o atraso nas obras;
3.14 - Distâncias médias de transporte (DMTs) verificadas in loco ou nas medições apresentadas são menores que as especificadas no projeto;
3.15 - Sobrepreço decorrente de preços excessivos frente ao mercado (serviços, insumos e encargos) .
À época, a equipe de auditoria coordenada pela Secex/PB propôs, entre outras medidas, retenção cautelar de valores, audiência dos responsáveis, oitiva das empresas, além de determinações.
Após submeter proposta da unidade técnica de origem à apreciação da então Secretaria de Fiscalização de Obras 2 (Secob-2) , concluí, com base em Despacho (peça 13) , pela impertinência da retenção cautelar em razão de estágio avançado de finalização das obras e pela não-expedição de determinações de mérito, uma vez que os autos não estavam devidamente saneados.
Na oportunidade, restituí o processo à unidade especializada para que promovesse diligência ao DNIT, audiência dos responsáveis, oitiva da autarquia federal e dos consórcios construtores e supervisores das obras, tendo por base os seguintes achados de auditoria:
a) aprovação de termos aditivos de readequação das equipes dos contratos de supervisão de obras dos Lotes 1, 2, 3, 4, 5, 6, 7 e 8 da BR 101/NE, sem motivação suficiente quanto à necessidade de se aumentar permanentemente força de trabalho de supervisão das obras, em detrimento do art. 2 ° da Lei 9.874/1999 (achado 3.5, item I, do Relatório de Fiscalização 128/2008, peças 3 a 6) ;
b) justificativa insuficiente para acréscimo de quantitativos de serviços de terraplenagem, por meio do 4° Termo Aditivo ao Contrato nº 253/2006-00, referente à aprovação da 1ª Revisão de Projeto em Fase de Obras, especificamente em relação aos itens "Esc. carga transp. mat. 1ª cat. DMT 400 a 600m c/e" e "Esc. carga transp. mat. 1ª cat. DMT 1600 a 1800m c/e" (achado 3.5, item II, do Relatório de Fiscalização 128/2008, peças 3 a 6) ;
c) omissão e deficiência nas justificativas apresentadas para alteração dos quantitativos totais de serviços de terraplenagem, por meio do 4° Termo Aditivo ao Contrato 253/2006-00, referente à aprovação da lª Revisão de Projeto em Fase de Obras, em detrimento do art. 2 ° da Lei 9.784/1999 e do art. 65, caput, e inciso I, alínea "b", da Lei 8.666/1993 (achado 3.5, item II, do Relatório de Fiscalização 128/2008, peças 3 a 6) ;
d) associação indesejável entre Supervisora de Obras e Consórcio Construtor do Lote 3 da BR 101/NE - respectivamente, empresa ASTEP Engenharia Ltda. e Consórcio CR Almeida/VIA/EMSA -, no que concerne ao compartilhamento instalações de laboratório para conferência dos serviços executados, acarretando prejuízo irreparável ou de difícil reparação à correta função fiscalizadora dos serviços de engenharia afetos àquele lote, haja vista a ausência de segregação de funções entre fiscal e fiscalizado (itens 33.8 a 33.10 da instrução de fis. 431/553 do vol. 03 - 90.1.4) ;
e) utilização de força de trabalho do Consórcio Planservi/Contécnica em atividade diversa da prevista no objeto do Contrato TT-013/2007-00, qual seja: emissão de parecer em processo administrativo específico de área meio, de baixa complexidade, afeto à solicitação de termo aditivo em contrato administrativo, no âmbito do DNIT, referentes aos Contrato PG-136/2001-00 e PG -140/2001-00 (itens 49.2 a 49.3 e itens 55.5 e 55.6, respectivamente, da instrução de fis. 431/553 do vol. 03 - 90.1.5) ;
f) ausência de fundamentação técnica para acréscimo de quantitativos dos serviços de CBUQ Faixa C, Re-estabilização de Base, Base de Brita Graduada e Imprimação, pertinentes à restauração do acostamento e faixas de segurança, constante do pedido de revisão em fase de obras do lote 5, protocolado no DNIT pelo Exército Brasileiro, considerando que foram identificados como corretos pela equipe do Tribunal os seguintes limites máximos de quantidade: 16.153,2 ton., 44.870 m 3, 12.821,2 m3 e 224.350 m2; provocados, possivelmente por erros cometidos no projeto executivo, a cargo da empresa Dynatest Engenharia Ltda. (achado 3.5, item IV, do Relatório de Fiscalização 128/2008, peças 3 a 6) ;
g) sobrepreço na locação de veículos do tipo sedã e utilitários, verificado nos contratos de supervisão das obras da BR-101/NE - Contratos PG-139/2001-00, PG-145/2001-00, PG-137/2001-00, PG- 147/2001-00, PG-151/2001-00, PG-136/2001-00, PG-141/2001-00 e PG-140/2001-00 (achado 3.15, item II, do Relatório de Fiscalização 128/2008, peças 3 a 6) ;
h) falta de retenção de 11% (onze por cento) do valor bruto da nota fiscal, pertinente à contribuição devida à Seguridade Social, quando da realização de pagamentos efetivados no âmbito dos Contratos 139, 145, 137, 147, 151, 136, 141 e 140/2001-00, 250, 253, 251, 252 e 254/2006-00, 235/2006-00 e 013/2007-00, em dissonância com o art. 31, caput, c/c o art. 15, inciso I, da Lei 8.212/1991 (para os contratos de supervisão de obras, gerenciamento e gestão ambiental) , com os arts. 140 e 145, inciso III, da Instrução Normativa MPS/SRP 3/2005 (para os contratos de empreitada de obras) e com a determinação exarada no Acórdão 2637/2007-TCU-Plenário (achado 3.6 do Relatório de Fiscalização 128/2008, peças 3 a 6) ;
i) fiscalização deficiente da execução do empreendimento, materializada pela subcontratação de obras e serviços de engenharia sem prévia autorização da Diretoria do DNIT, no âmbito da execução dos Contratos TT-253/2006-00 e TT-251/2006-00, em desconformidade com as condições estatuídas no edital e com o art. 72 da Lei 8.666/93 (achado 3.9 do Relatório de Fiscalização 128/2008, peças 3 a 6 - 90.10.4) ;
j) fiscalização deficiente da execução do empreendimento, materializada pela não-identificação de descumprimento das condições especificadas no projeto executivo e no edital pelo consórcio executor das obras do lote 3, quanto ao filler (agregado de preenchimento) utilizado na fabricação de Concreto Betuminoso Usinado a Quente (CBUQ) , tendo sido violado subitem 9.2.2 do Acórdão 616/2005-TCU-PlenárioIenário (achado 3.7 do Relatório de Fiscalização 128/2008, peças 3 a 6 - 90.10.5) .
Em derradeira manifestação de mérito (peças 104 a 106) , a Secretaria de Fiscalização de Infraestrutura Rodoviária e de Aviação Civil conclui, em pareceres uniformes, por afastar as irregularidades dos achados de auditoria referenciados das alíneas "a" a "i" deste voto, razão pela qual propõe acolher as razões de justificativa apresentadas pelos responsáveis do DNIT, devidamente qualificados no relatório precedente: Luiz Antônio Pagot, Luis Munhoz Prosel Júnior, Luiz Guilherme Rodrigues de Mello, Mauro Ernesto Campos Lima, Expedito Leite da Silva, Gustavo Adolfo Andrade de Sá, Luiz Clark Soares Maia, Francisco Fernando de Figueiredo Lopes, José Narcélio Marques Sousa, Divaldo de Arruda Câmara, Aston Medeiros dos Santos e Genivaldo Paulino da Silva e Heraldo Consentino.
Sugere, ainda, que o afastamento desses indícios de irregularidade também seja aproveitado aos responsáveis Hideraldo Luiz Caron e Fernando Rocha Silveira, apesar desses agentes não terem comparecido aos autos para apresentação de razões de justificativa.
A unidade instrutiva propõe rejeição das razões e aplicação de sanção pecuniária individual a Luiz Clark Soares Maia em razão de achado de auditoria mencionado na alínea "k" deste voto.
Por fim, após reavaliar a atualidade e a pertinência de todas as propostas originais de determinação e de alertas feitas pelas unidades instrutoras originais (Secex/PB e Secob 2) , a SeinfraRodoviaAviação considera-as prejudicadas.
Todavia, alvitra determinação ao Departamento Nacional de Infraestrutura de Transportes para que apresente ao TCU, no prazo de 90 dias, resultado conclusivo da apuração de responsabilidade empresa supervisora das obras do lote 3 da BR-101/PB, Astep Engenharia Ltda. (Contrato PG-137/2001-00) , tratada no Processo 50613.000103/2011-09, quanto à falhas verificadas no projeto executivo e na sua execução, especificamente quanto à utilização do filler na usinagem do CBUQ, a serem monitorados em processo específico.
Feitas esse introito, passo a decidir.
II
Acolho pareceres uniformes da Secretaria de Fiscalização de Infraestrutura Rodoviária e de Aviação Civil, cujos fundamentos, desde logo, incorporo a este voto.
Sem embargo, acresço algumas considerações.
A insuficiência de motivação para celebração de aditivos com redimensionamento das equipes dos contratos de supervisão, fiscalização e gerenciamento das obras foi elidida pelos responsáveis (alínea "a") . Restou esclarecido a necessidade de acompanhamento das obras de construção rodoviária em tempo integral, contínuo e em etapas sucessivas, considerando a inadequação do modelo de trabalho anterior, realizado de forma periódica e não-abrangente de todas as frentes de serviço com as eventuais intercorrências advindas de fatores como regularização fundiária, licenciamento ambiental, remanejamento de redes em travessias urbanas. Além disso, havia o imperativo de a fiscalização verificar adequações técnicas de projeto em fase de execução das obras, comuns em empreendimentos do gênero.  
O aumento das equipes de supervisão, fiscalização e gerenciamento atendeu também à determinação expedida nos itens 9.1.2 e 9.1.3 do Acórdão 1276/2005-TCU-Plenário, ajustando esses serviços à duração e aos cronogramas das obras de duplicação e restauração da BR 101/NE. Com bem asseverou a unidade técnica, tal medida, por representar parcela pequena em relação ao valor do contrato de construção, é estratégica ao minimizar riscos de dano decorrente de inexecução ou de implementação deficiente dos serviços de ampliação e adequação da rodovia.
Em outro ponto de auditoria, afasto as irregularidades atinentes à falta de fundamentação adequada para acréscimo de quantitativo de serviços de terraplenagem do lote 3 da rodovia, por meio do 4° Termo Aditivo ao Contrato nº 253/2006-00, referente à aprovação da 1ª Revisão de Projeto em Fase de Obras. Esse aumento, cerca de 24,3% em relação aos quantitativos totais previstos originalmente no projeto executivo, ocorreu especificamente no volume de serviços de escavação, carga e transporte para os materiais de 1ª categoria, nas distâncias médias de transporte (DMT´s) entre 400 a 600m e 1600 a 1800 m (alínea "b" do voto) .  
Segundo alegam os defendentes, ocorreu variação de quantitativos de terraplenagem em razão de aumento de outras fontes de materiais, geradas por alterações das distâncias médias de transporte por negativas dos proprietários e dificuldades de licenciamento ambiental. Afirmou-se a impossibilidade de utilização de caixas de empréstimos previstas no planejamento inicial, por estarem localizadas em depósito de lixo a céu aberto e em área de perímetro urbano do município de Mamanguape. Sustentam ter havido ajustamento dos levantamentos topográficos da fase de projeto às reais condições de campo na faixa de duplicação, além da necessidade de preenchimento dos canteiros a fim de possibilitar escoamento de águas de drenagem superficial.
Na linha esposada pela instrução, considero verossímeis as razões aduzidas pelos responsáveis, os quais se revelam comuns e compatíveis com obras congêneres.  Ressalto que não foi questionado pela unidade técnica de origem (Secex/PB) discrepância de valores ou de quantidades medidas e executadas, apenas a carência de justificativas suficientes para a necessidade, em si, da celebração do aditivo. Nesse sentido, não conviria à racionalidade administrativa e à economia processual comprovar a veracidade dos fatos alegados, considerando a baixa probabilidade técnica de levantamento dessas informações após a conclusão do empreendimento.
Em relação ao mesmo achado de auditoria, considero elidida imputação de deficiência de motivação para alteração dos quantitativos de terraplenagem referentes à inclusão de quatro passagens inferiores que não estavam previstas no projeto original, conforme verificado no 4º Termo Aditivo ao Contrato TT-251/2006-00, oriundo da 1ª Revisão de Projeto em Fase de Obra (alínea "c" do voto) .
Consoante exposto pela SeinfraRodoviaAviação, fiscalização realizada por equipe técnica desta Corte, no âmbito do Fiscobras 2010, demonstra impropriedade metodológica e erro de cálculo da unidade instrutiva de origem que subestimou a real quantidade de volumes de aterro efetivamente utilizados para as passagens inferiores e para os desvios de tráfego.
Também considerado afastada pela defesa a imputação de associação indesejável entre Supervisora de Obras e Consórcio Construtor do Lote 3 - empresa Astep Engenharia LTDA e Consórcio CR Almeida/VIA/EMSA, respectivamente -,  quanto ao compartilhamento das instalações de laboratório para conferência dos serviços executados, fato que, no entender da unidade técnica de origem, teria acarretado prejuízo irreparável ou de difícil reparação à correta função fiscalizadora dos serviços de engenharia afetos àquele trecho rodoviário (alínea "d" deste voto) .
É praxe autorizada pela autarquia federal que a empresa supervisora verifique e realize, por amostragem, conferência de ensaios tecnológicos de materiais, efetuados pela construtora em seu próprio laboratório, obedecidas as referências técnicas estabelecidas na norma DNIT 11/2004-PRO. Tal proceder serviria, até mesmo, para a supervisora certificar correção e efetividade dos procedimentos adotados. Não há como extrair do compartilhamento das instalações laboratoriais da construtora indício necessário e suficiente, por si só, à caracterização de dano à fiscalização dos materiais empregados e, consequente, ao Erário.
Reputo, também, justificada a utilização de força de trabalho do consórcio gerenciador das obras da BR-101/NE - Planservi/Contécnica, no âmbito do Contrato TT-013/2007-00, para emissão parecer técnico atinente à solicitação de termo aditivo aos contratos de supervisão de obras do lote 6, PG-136/2001-00 e PG -140/2001-00 (alínea "e" do voto) .  De acordo com o item 3.1.1 do Edital DNIT 116/2006-0 (peça 16, pág. 61/62) , incumbia ao consórcio contratado para prestar apoio ao gerenciamento e à supervisão das obras de duplicação e restauração da rodovia, entre outras obrigações, a preparação de documentos técnicos e pareceres que pudessem subsidiar a tomada de decisão pelo DNIT.
Sobre a falta de fundamentação técnica para acréscimo de quantitativos dos serviços de CBUQ Faixa C, Reestabilização de Base, Base de Brita Graduada e Imprimação, pertinentes à restauração do acostamento e faixas de segurança, constante do pedido de revisão de projeto em fase de obras do lote 5, protocolado no DNIT pelo Exército Brasileiro (alínea "f" do voto) , cabem algumas observações.
Quanto à reestabilização de base na espessura de 20 cm, a SeinfraRodovaiAviação demonstra que as planilhas utilizadas pela unidade técnica de origem para fundamentar o indício de irregularidade não levaram em conta algumas premissas do projeto de restauração que estão presentes na 2ª Revisão de Projeto em Fase de Obras do Lote 5, deixando, assim, de contemplar determinados trechos descritos no relatório antecedente.
	      Considera também prejudicada a verificação da procedência da alegação da defesa de acréscimo de reestabilização de 0,5 m em cada lado da pista, num trecho de 11.200 m, pois realização de nova inspeção dificilmente permitiria extrair elementos que confirmassem ou não a execução dos serviços nos quantitativos afirmados. 
Aduzo que a matéria será melhor analisada num contexto mais amplo, no âmbito do TC Processo 010.772/2011-1 (Fiscobras 2011) , também de minha relatoria, ao apreciar manifestação dos responsáveis pelo gerenciamento e execução das obras do lote 5 da BR 101/NE, a cargo do Exército Brasileiro, sobre fatos que também abrangem os questionamentos levantados. O processo encontra-se em instrução naquela unidade técnica especializada.
Naqueles autos, o Tribunal determinou, por intermédio do Acórdão 2512/2011-TCU-Plenário, entre outras medidas, oitiva dos responsáveis do DNIT, da Diretoria de Obras de Cooperação do Exército, do 2º Batalhão de Engenharia de Construção e do 1º Grupamento de Engenharia de Construção para manifestarem-se sobre o excesso de vários materiais agregados e emulsões asfálticas adquiridos ou recebidos, em relação àqueles efetivamente medidos até o exercício de 2011, na execução das obras do lote 5 da BR 101/PB, o que, a princípio, contraria disposições contidas nos artigo 62 e 63 da Lei 4.320/1964.
Desconsidero, portanto, a análise desse indício de irregularidade em relação aos responsáveis, sem prejuízo de que a questão seja enfrentada no TC Processo 010.772/2011-1.
No que tange ao sobrepreço dos serviços de locação de veículos tipo sedã e utilitários, utilizados nos contratos de supervisão das obras da BR-101/NE - Contratos PG-139/2001-00, PG-145/2001-00, PG-137/2001-00, PG- 147/2001-00, PG-151/2001-00, PG-136/2001-00, PG-141/2001-00 e PG-140/2001-00 (alínea "g" do voto) , a unidade técnica levanta suspeita, embora não a confirme, de que as despesas alegadas pela defesa de manutenção, depreciação, licenciamento, emplacamento e seguro, já estariam contempladas nas tabelas de preços de referência do DNIT.
Concordo com a instrução ao considerar que tais discrepâncias, ainda que configuradas em itens isolados, não se refletiram em excesso do valor global de cada uma das avenças, tendo por base os preços paramétricos dos serviços das respectivas planilhas orçamentárias, o quantitativo de serviços acumulados até a última mediação e a atualização de índices referentes às despesas fiscais e aos contratos.
Assiste razão à defesa no que toca à falta da retenção da contribuição previdenciária nos pagamentos efetivados no âmbito dos contratos de supervisão de obras, gerenciamento, gestão ambiental e de empreitadas de obras, apontada na alínea "h" deste voto.  Como demonstrou a unidade técnica, à época dos fatos, as disposições vigentes na Instrução Normativa MPS/SRP 3/2005 (artigos 145, 146, 170, inciso I, 413, § 1º, inciso III, 176, inciso II) não aplicavam o instituto da retenção para obras sob regime de empreitada por preço global ou por preço unitário, nem para cessão de mão de obra destinada à administração, fiscalização, supervisão ou gerenciamento de obras.
Relevo a falha identificada na celebração de subcontratações de obras e serviços sem prévia aprovação da Diretoria do DNIT (alínea "i" do voto) , exigida pelo Edital que integra os Contratos TT-253/2006-00 e TT-251/2006-00.  Verifica-se que, reconhecida a lacuna, foram adotadas medidas corretiva, ainda que posteriores, no sentido de todas as empresas submeterem os pedidos de subcontratação à deliberação da diretoria da autarquia, como informam os documentos à peça 60, págs. 29 a 36.  Ademais, não se configurou prejuízo à execução dos contratos principais, permanecendo a responsabilidade do consórcio construtor pela execução da integralidade das obras, ainda que parcialmente subcontratadas. 
Rejeito as razões apresentadas por Luis Clark Soares Maia quanto à irregularidade apontada na alínea "j" deste voto. Conforme Relatório de Fiscalização 128/2008 (peça 4, p. 39-48) , foi identificada ilicitude na produção do concreto betuminoso usinado a quente - CBUQ referente ao Lote 3, tendo em vista a utilização de filler (material agregado utilizado na mistura de emulsões asfálticas) diferente do especificado no projeto e no edital da licitação. Originalmente, havia sido previsto o emprego de material mais caro, cimento Portland CP-32 (a granel) . No entanto, durante as obras utilizou-se pó de pedra como filler, sem redução dos custos da avença, gerando prejuízo aos cofres do DNIT.  
Por conta dessa omissão, a então Secob-2 teria estimado prejuízo ao erário em R$ 1.429.157,81 (ref.: 12/2015) .  Saliento que ocorrência desse possível sobrepreço está sendo tratada no TC Processo 009.521/2009-2, restando, nestes autos, a análise da responsabilidade da fiscalização, materializada pela não-identificação do tipo de filler utilizado na usinagem do CBUQ.
Tal ocorrência denota ausência do dever de diligência do responsável pela fiscalização da produção do concreto betuminosos usinado a quente - CBUQ referente ao Lote 3 e descumprimento de determinação expressa do Tribunal, por meio do subitem 9.2.2 do Acórdão 616/2005-TCU-Plenáriolenário:
9.2. determinar ao Dnit, que, durante a execução das obras e nos seus procedimentos de fiscalização verifique, em caráter especial, os pontos listados abaixo, que deverão ser objeto de relatórios periódicos a serem encaminhados ao Tribunal, consoante solicitações a serem feitas pelas unidades técnicas na fase de execução das obras:
 (...)	
9.2.2. se, na execução de concreto betuminoso usinado a quente - CBUQ vem sendo utilizado cimento Portland comum como material de enchimento (filler) da mistura, como previsto no orçamento da obra, ao invés de pó de pedra de calcário, como estipula a composição do Sicro; 
Não socorre ao responsável o argumento de multiplicidade e complexidade de ações a serem fiscalizadas, tendo a empresa supervisora incumbência de atuar como primeira linha de controle e emitir alerta sobre eventual irregularidade. A clara determinação anterior do TCU exigia do fiscal do DNIT postura diversa quanto ao acompanhamento da efetiva utilização do tipo de filler utilizado na produção do CBUQ, ainda que, para tanto, contasse com apoio da empresa supervisora.
Por fim, acolho as ponderações da unidade técnica quanto à impertinência das propostas originais de determinação e alertas, já superadas pelo atual estágio de execução das obras e pelos esclarecimentos e medidas apresentados pelo DNIT.
Aquiesço, também, determinação ao Departamento Nacional de Infraestrutura de Transportes que, no prazo de 90 dias, apresente ao TCU resultado conclusivo da apuração de responsabilidade sobre as falhas na atuação da empresa Astep Engenharia Ltda. (Contrato PG-137/2001-00) , tratada no processo administrativo 50613.000103/2011-09, com as justificativas que fundamentarem a aplicação, ou não, das sanções cabíveis.
Ante o exposto, voto por que o Tribunal acolha a minuta de acórdão que ora submeto à deliberação do Plenário.
TCU, Sala das Sessões Ministro Luciano Brandão Alves de Souza, em 10 de abril de 2019.
WALTON ALENCAR RODRIGUES 
Relator